---
title: "TFM melanoma - Descarga y preparación inicial de TCGA-SKCM"
author: "Sonia"
date: "`r Sys.Date()`"
output:
  html_document:
    toc: true
    toc_float: true
    number_sections: true
---
# Primer chunk: opciones globales

```{r setup}
# Configuración global de los chunks de R Markdown.
# echo = TRUE hace que se vea el código en el documento final.
# warning = FALSE oculta avisos para que el informe quede más limpio.
# message = TRUE muestra mensajes de carga/descarga útiles en esta fase.
knitr::opts_chunk$set(
  echo = TRUE,
  warning = FALSE,
  message = TRUE
)
```

# Segundo chunk: instalación de paquetes

```{r install}
# Si BiocManager no está instalado, lo instalamos.
# BiocManager es el gestor de paquetes de Bioconductor,
# donde está TCGAbiolinks.
if (!requireNamespace("BiocManager", quietly = TRUE)) {
  install.packages("BiocManager")
}

# Lista de paquetes de Bioconductor que vamos a necesitar.
# TCGAbiolinks: descarga y manejo de datos TCGA/GDC.
# SummarizedExperiment: estructura de datos habitual para expresión génica.
paquetes_bioc <- c("TCGAbiolinks", "SummarizedExperiment")

# Lista de paquetes CRAN para manipulación y visualización.
# dplyr/tibble/readr/stringr: limpieza y manejo de datos.
# ggplot2: visualización.
paquetes_cran <- c("dplyr", "tibble", "readr", "stringr", "ggplot2")

# Instalamos cada paquete de Bioconductor solo si no está ya instalado.
for (p in paquetes_bioc) {
  if (!requireNamespace(p, quietly = TRUE)) {
    BiocManager::install(p, ask = FALSE, update = FALSE)
  }
}

# Instalamos cada paquete de CRAN solo si no está ya instalado.
for (p in paquetes_cran) {
  if (!requireNamespace(p, quietly = TRUE)) {
    install.packages(p)
  }
}
```

# Tercer chunk: cargar librerías
Prepara el entorno de trabajo. Así, el script puede ejecutarse en cualquier ordenador aunque aún no tengas los paquetes instalados.

```{r librerias}
# Cargamos las librerías que vamos a usar en el resto del documento.
library(TCGAbiolinks)
library(SummarizedExperiment)
library(dplyr)
library(tibble)
library(readr)
library(stringr)
library(ggplot2)
```

### Qué hace este bloque
Activa los paquetes instalados para poder usar sus funciones.

---

# Cuarto chunk: crear carpetas de trabajo

Esto te ordena el proyecto desde el principio. Esto es muy importante para que luego el TFM sea reproducible.


```{r folders}
# Creamos carpetas para mantener el proyecto ordenado.
# data_raw: archivos descargados sin procesar.
# data_processed: archivos ya limpios o preparados.
# results: tablas de resultados.
# figures: gráficos.
dir.create("data_raw", showWarnings = FALSE)
dir.create("data_processed", showWarnings = FALSE)
dir.create("results", showWarnings = FALSE)
dir.create("figures", showWarnings = FALSE)
```

# Quinto chunk: descargar datos clínicos

Descarga la **tabla clínica** del melanoma TCGA y la guarda en disco.  
Esto te servirá para construir variables como:

- edad,
- sexo,
- estado vital,
- tiempo de seguimiento,
- estadio.


```{r clinical}
# Descargamos la información clínica del proyecto TCGA-SKCM.
# project = "TCGA-SKCM" indica que trabajamos con melanoma cutáneo.
# type = "clinical" pide la tabla clínica del proyecto.
clinical_tcga <- GDCquery_clinic(
  project = "TCGA-SKCM",
  type = "clinical"
)

# Mostramos dimensiones del dataset:
# número de filas (pacientes/registros) y columnas (variables clínicas).
dim(clinical_tcga)

# Mostramos los nombres de las columnas para ver qué variables tenemos.
colnames(clinical_tcga)

# Guardamos la tabla clínica cruda en CSV para poder consultarla fuera de R.
write_csv(clinical_tcga, "data_raw/tcga_skcm_clinical.csv")
```
# # EDA clínico (TCGA melanoma)


Te ayudará a responder estas preguntas:

¿Cuántos pacientes fallecieron?

¿Cuántos están vivos?

¿Cuántos tienen estadio informado?

¿Cuántos NA hay en las variables clave?

Eso es muy importante antes de construir el dataset final.

- **1. Dimensión del dataset**

```{r}
dim(clinical_tcga)
```
El dataset clínico TCGA-SKCM contiene 470 pacientes y 90 variables clínicas que describen características demográficas, tumorales, pronósticas y de tratamiento.

- **2. Estructura del dataset**

Esto permite identificar:

variables categóricas

variables numéricas

variables de fecha

identificadores de paciente


```{r}
glimpse(clinical_tcga)
```
**- 3. Valores únicos por variable**

Esto es muy útil cuando hay muchas variables, sirve para detectar:

variables binarias

variables categóricas

variables continuas

```{r}
sapply(clinical_tcga, function(x) length(unique(x)))
```

**- 4. Exploración de variables clínicas relevantes**

En datasets clínicos es buena práctica centrarse en variables clave.

```{r}
table(clinical_tcga$gender, useNA = "ifany")
table(clinical_tcga$vital_status, useNA = "ifany")
table(clinical_tcga$ajcc_pathologic_stage, useNA = "ifany")
```


Interpretación típica:

proporción hombres/mujeres

proporción vivos/muertos

distribución por estadio tumoral

Esto queda muy bien explicado en la memoria.

**- 5. Exploración de edad**

```{r}
summary(clinical_tcga$age_at_diagnosis)
```

y un gráfico:

```{r}
hist(clinical_tcga$age_at_diagnosis,
     breaks = 30,
     col = "steelblue",
     main = "Distribución de edad al diagnóstico",
     xlab = "Edad")
```

Esto añade EDA visual, algo muy valorado en TFM.

**- 6. Exploración de valores faltantes (NA)**

Muy importante en datasets clínicos.

```{r}
colSums(is.na(clinical_tcga))
```

Para centrarse en variables relevantes:

```{r}
colSums(is.na(clinical_tcga[, c(
  "age_at_diagnosis",
  "gender",
  "vital_status",
  "days_to_death",
  "days_to_last_follow_up",
  "ajcc_pathologic_stage"
)]))
```

Interpretación típica en la memoria:

Algunas variables clínicas presentan valores faltantes, lo cual es habitual en datasets clínicos retrospectivos.

**- 7. Variables de supervivencia**

Esto es MUY importante para tu TFM.

Exploramos:

```{r}
summary(clinical_tcga$days_to_death)
summary(clinical_tcga$days_to_last_follow_up)
```

Esto permitirá después construir:

OS_time

OS_event

para análisis de supervivencia.

**-8. Conversión de variables categóricas a factor**

Por ejemplo:

```{r}
clinical_tcga$gender <- factor(clinical_tcga$gender)
clinical_tcga$vital_status <- factor(clinical_tcga$vital_status)
clinical_tcga$ajcc_pathologic_stage <- factor(clinical_tcga$ajcc_pathologic_stage)
```

Después comprobamos:

```{r}
class(clinical_tcga$gender)
levels(clinical_tcga$gender)
```


**-9. Resumen descriptivo general**

```{r}
summary(clinical_tcga)
```

Esto da:

mínimo

máximo

mediana

cuartiles

Lo que añadiría para que tu EDA sea de nivel TFM

Dos cosas más que quedan muy bien:

**- 10. Distribución de estadio (visual)**

```{r}
ggplot(clinical_tcga, aes(x = ajcc_pathologic_stage)) +
  geom_bar(fill = "darkred") +
  theme_minimal() +
  labs(
    title = "Distribución de estadio tumoral",
    x = "Estadio AJCC",
    y = "Número de pacientes"
  )
```


**-11. Edad vs estado vital**

```{r}
ggplot(clinical_tcga, aes(x = age_at_diagnosis, fill = vital_status)) +
  geom_histogram(position = "identity", alpha = 0.6, bins = 30) +
  theme_minimal() +
  labs(
    title = "Edad al diagnóstico según estado vital",
    x = "Edad",
    y = "Frecuencia"
  )
```


```{r}
# Ver primeras filas
head(clinical_tcga)

# Ver estructura general
glimpse(clinical_tcga)

# Ver distribución de estado vital
table(clinical_tcga$vital_status, useNA = "ifany")

# Ver distribución de estadio
table(clinical_tcga$ajcc_pathologic_stage, useNA = "ifany")

# Ver cuántos valores faltan hay en variables clave
colSums(is.na(clinical_tcga[, c(
  "submitter_id",
  "age_at_diagnosis",
  "gender",
  "vital_status",
  "days_to_death",
  "days_to_last_follow_up",
  "ajcc_pathologic_stage"
)]))
```

