---
title: "Exploración inicial de GSE94873"
author: "TFM Melanoma Inmunoterapia"
output: html_document
---

# 1. Objetivo del documento

El objetivo de este documento es realizar una **exploración inicial del dataset GSE94873** para identificar la información necesaria antes de construir el `SummarizedExperiment`.

Este paso previo permite:

- comprobar el tipo de objeto descargado,
- verificar dimensiones de la cohorte,
- inspeccionar la matriz de expresión NanoString,
- revisar los metadatos clínicos,
- identificar la variable de respuesta,
- comprobar si existe una variable de baseline o pretratamiento,
- detectar el identificador de muestra correcto,
- y cerrar el diseño metodológico del dataset.

**Características conocidas de GSE94873:**

- Tejido: sangre periférica / whole blood
- Plataforma: NanoString nCounter
- Tratamiento: Tremelimumab (anti-CTLA-4)
- Rol en el TFM: bloque de sensibilidad en sangre, paralelo a GSE91061

Este documento actúa como una **fase de caracterización del dataset**, previa a la plantilla automatizada final.

---

# 2. Librerías necesarias

```{r}
if (!requireNamespace("BiocManager", quietly = TRUE))
  install.packages("BiocManager")

pkgs <- c("GEOquery", "dplyr", "stringr", "tibble")

for (p in pkgs) {
  if (!requireNamespace(p, quietly = TRUE)) {
    if (p == "GEOquery") {
      BiocManager::install(p, ask = FALSE, update = FALSE)
    } else {
      install.packages(p)
    }
  }
}

library(GEOquery)
library(dplyr)
library(stringr)
library(tibble)
```

---

# 3. Definición automática de rutas del proyecto

Este documento está pensado para ejecutarse desde la carpeta:

`TFM/scripts/GEO/GSE94873/`

```{r}
project_root <- normalizePath(file.path("..", "..", ".."), winslash = "/", mustWork = FALSE)

raw_base_dir    <- file.path(project_root, "GEO_raw")
raw_dataset_dir <- file.path(raw_base_dir, "GSE94873")

dir.create(raw_base_dir,    recursive = TRUE, showWarnings = FALSE)
dir.create(raw_dataset_dir, recursive = TRUE, showWarnings = FALSE)

project_root
raw_base_dir
raw_dataset_dir
```

---

# 4. Descarga del dataset desde GEO

```{r}
gse <- getGEO("GSE94873", GSEMatrix = TRUE)

length(gse)
gse
```

---

# 5. Selección del objeto ExpressionSet

Si el estudio devuelve más de un objeto, se revisan sus dimensiones para elegir el correcto.

```{r}
if (length(gse) > 1) {
  cat("El estudio contiene", length(gse), "objetos.\n")
  for (i in seq_along(gse)) {
    cat("Objeto", i, "- dimensiones:", dim(gse[[i]]), "\n")
  }
}

gse94873_eset <- gse[[1]]

class(gse94873_eset)
dim(gse94873_eset)
annotation(gse94873_eset)
```

---

# 6. Inspección de la matriz de expresión

En datasets NanoString, la matriz de expresión suele estar incluida directamente en el `ExpressionSet`.

```{r}
expr_gse94873     <- Biobase::exprs(gse94873_eset)
metadata_gse94873 <- Biobase::pData(gse94873_eset)
feature_gse94873  <- Biobase::fData(gse94873_eset)

dim(expr_gse94873)
dim(metadata_gse94873)
dim(feature_gse94873)
```

```{r}
# Vista previa de la matriz
expr_gse94873[1:min(5, nrow(expr_gse94873)), 1:min(5, ncol(expr_gse94873))]

# Primeros identificadores génicos
cat("\nPrimeros rownames (genes):\n")
rownames(expr_gse94873)[1:20]

# Primeros identificadores de muestra
cat("\nPrimeros colnames (muestras):\n")
colnames(expr_gse94873)[1:20]
```

```{r}
# Rango de valores de expresión
cat("\nRango de valores de expresión:\n")
summary(as.vector(expr_gse94873))
```

---

# 7. Inspección de anotación génica

```{r}
colnames(feature_gse94873)
head(feature_gse94873)
```

---

# 8. Inspección de metadatos clínicos

## 8.1. Nombres de columnas disponibles

```{r}
colnames(metadata_gse94873)
```

## 8.2. Vista inicial de metadatos

```{r}
head(metadata_gse94873[, 1:min(10, ncol(metadata_gse94873))])
```

---

# 9. Identificación sistemática de columnas candidatas

```{r}
candidate_cols <- colnames(metadata_gse94873)

candidate_response <- candidate_cols[grep(
  "response|respond|benefit|responder|clinical|bor|outcome|recist",
  candidate_cols, ignore.case = TRUE
)]

candidate_baseline <- candidate_cols[grep(
  "pre|baseline|time|visit|treat|treatment|biopsy|timepoint|week|cycle|on.treat",
  candidate_cols, ignore.case = TRUE
)]

candidate_id <- candidate_cols[grep(
  "title|geo_accession|sample|patient|id|subject|donor",
  candidate_cols, ignore.case = TRUE
)]

candidate_tissue <- candidate_cols[grep(
  "tissue|source|cell|pbmc|blood|tumor",
  candidate_cols, ignore.case = TRUE
)]

candidate_survival <- candidate_cols[grep(
  "os|pfs|survival|death|event|censor",
  candidate_cols, ignore.case = TRUE
)]

candidate_treatment <- candidate_cols[grep(
  "treatment|therapy|drug|checkpoint|itx|anti|pembro|nivo|pd.1|ctla",
  candidate_cols, ignore.case = TRUE
)]

cat("\nColumnas candidatas - Respuesta:\n");   print(candidate_response)
cat("\nColumnas candidatas - Baseline:\n");     print(candidate_baseline)
cat("\nColumnas candidatas - ID:\n");           print(candidate_id)
cat("\nColumnas candidatas - Tejido:\n");       print(candidate_tissue)
cat("\nColumnas candidatas - Supervivencia:\n");print(candidate_survival)
cat("\nColumnas candidatas - Tratamiento:\n");  print(candidate_treatment)
```

---

# 10. Exploración detallada de columnas candidatas clave

```{r}
cols_to_explore <- unique(c(
  "title",
  "geo_accession",
  candidate_response,
  candidate_baseline,
  candidate_tissue,
  candidate_treatment
))

cols_to_explore <- cols_to_explore[cols_to_explore %in% colnames(metadata_gse94873)]
cols_to_explore <- cols_to_explore[1:min(length(cols_to_explore), 15)]  # limite de 15

for (cc in cols_to_explore) {
  cat("\n==============================\n")
  cat("Columna:", cc, "\n")
  vals <- metadata_gse94873[[cc]]
  if (length(unique(vals)) <= 20) {
    print(table(vals, useNA = "ifany"))
  } else {
    print(head(vals, 15))
  }
}
```

---

# 11. Comprobación del identificador de muestra

Se evalúa qué columna de metadatos presenta mayor solapamiento con los nombres de columna de la matriz de expresión.

```{r}
expr_ids <- trimws(colnames(expr_gse94873))

id_cols_to_check <- intersect(
  c("title", "geo_accession", candidate_id),
  colnames(metadata_gse94873)
)

overlap_table <- lapply(id_cols_to_check, function(cc) {
  vals <- trimws(as.character(metadata_gse94873[[cc]]))
  data.frame(
    column  = cc,
    overlap = length(intersect(expr_ids, vals)),
    stringsAsFactors = FALSE
  )
}) %>%
  bind_rows() %>%
  arrange(desc(overlap))

overlap_table
```

---

# 12. Inspección de archivos suplementarios

En algunos datasets NanoString, la matriz de expresión no está en el `ExpressionSet` sino en archivos suplementarios. Se comprueba aquí.

```{r}
cat("Filas en la matriz del ExpressionSet:", nrow(expr_gse94873), "\n")
cat("¿La matriz está vacía?", nrow(expr_gse94873) == 0, "\n")

if (nrow(expr_gse94873) == 0) {
  cat("\nLa matriz está vacía. Intentando descargar archivos suplementarios...\n")

  try({
    GEOquery::getGEOSuppFiles("GSE94873", baseDir = raw_base_dir)
  }, silent = TRUE)

  list.files(raw_dataset_dir, recursive = TRUE)
} else {
  cat("\nLa matriz de expresión está disponible directamente en el ExpressionSet.\n")
}
```

---

# 13. Interpretación preliminar de la respuesta

```{r}
make_response_binary <- function(x) {
  x_clean <- stringr::str_to_upper(trimws(as.character(x)))

  dplyr::case_when(
    x_clean %in% c("CR", "PR", "COMPLETE RESPONSE", "PARTIAL RESPONSE",
                   "R", "RESPONSE", "RESPONDER", "YES", "BENEFIT", "PRCR") ~ "Responder",
    x_clean %in% c("SD", "PD", "STABLE DISEASE", "PROGRESSIVE DISEASE",
                   "NR", "NON-RESPONSE", "NON RESPONDER", "NONRESPONDER",
                   "NO RESPONSE", "NO", "NO BENEFIT")                       ~ "No_responder",
    TRUE ~ NA_character_
  )
}

# Probar con columnas candidatas de respuesta
for (cc in candidate_response[candidate_response %in% colnames(metadata_gse94873)]) {
  cat("\n--- Recodificación de:", cc, "---\n")
  test_binary <- make_response_binary(metadata_gse94873[[cc]])
  print(table(test_binary, useNA = "ifany"))
}
```

---

# 14. Interpretación preliminar de baseline / pretratamiento

```{r}
is_baseline_sample <- function(x) {
  x_clean <- stringr::str_to_lower(trimws(as.character(x)))

  dplyr::case_when(
    stringr::str_detect(x_clean, "baseline|pretreatment|pre-treatment|pre treatment|^pre$|before treatment|^c1d1$|cycle 1 day 1|week 0|^0$|wk0") ~ TRUE,
    stringr::str_detect(x_clean, "on.?treatment|on.?tx|post|week [1-9]|cycle [2-9]|wk[1-9]") ~ FALSE,
    TRUE ~ NA
  )
}

for (cc in candidate_baseline[candidate_baseline %in% colnames(metadata_gse94873)]) {
  cat("\n--- Baseline en:", cc, "---\n")
  test_baseline <- is_baseline_sample(metadata_gse94873[[cc]])
  print(table(test_baseline, useNA = "ifany"))
}
```

---

# 15. Guardado de metadatos crudos

```{r}
raw_metadata_file <- file.path(raw_dataset_dir, "GSE94873_metadata_raw.tsv")
write.table(metadata_gse94873, raw_metadata_file, sep = "\t", quote = FALSE, row.names = TRUE)

raw_metadata_file
```

---

# 16. Resumen de la exploración

```{r}
resumen_exploracion <- tibble::tibble(
  elemento = c(
    "Nº objetos ExpressionSet",
    "Nº genes en la matriz",
    "Nº muestras en la matriz",
    "Nº variables clínicas",
    "Rango expresión (min)",
    "Rango expresión (max)",
    "Columnas candidatas respuesta",
    "Columnas candidatas baseline"
  ),
  valor = c(
    as.character(length(gse)),
    as.character(nrow(expr_gse94873)),
    as.character(ncol(expr_gse94873)),
    as.character(ncol(metadata_gse94873)),
    as.character(round(min(expr_gse94873, na.rm = TRUE), 2)),
    as.character(round(max(expr_gse94873, na.rm = TRUE), 2)),
    paste(candidate_response, collapse = ", "),
    paste(candidate_baseline, collapse = ", ")
  )
)

print(resumen_exploracion, n = Inf)
```

---

# 17. Conclusiones de la exploración inicial

**Completar tras ejecutar este documento:**

A partir de esta exploración, se puede cerrar el diseño del dataset:

- El estudio devuelve **[N] objeto(s) ExpressionSet**.
- La matriz de expresión contiene **[N] genes y [N] muestras**.
- La variable principal de respuesta adecuada es **[COLUMNA]**.
- La variable para distinguir pretratamiento es **[COLUMNA]** *(si existe)*.
- El identificador de muestra correcto es **[COLUMNA]** (mayor solapamiento con la matriz).
- El tejido confirmado es **sangre periférica / PBMC**.
- La plataforma es **NanoString nCounter**.

Esto justifica la construcción posterior de la plantilla automatizada específica para `GSE94873`.

