---
title: "Construcción de SummarizedExperiment – GSE94873 (NanoString sangre)"
author: "TFM Melanoma Inmunoterapia"
output: html_document
---

# 1. Objetivo de este documento

El objetivo de este documento es construir un **contenedor ómico tipo `SummarizedExperiment`** para la cohorte **GSE94873**, integrando:

- matriz de expresión NanoString,
- metadatos clínicos de las muestras,
- anotación de genes,
- e información de preprocesamiento.

**Características del dataset:**

| Campo        | Valor                            |
|---|---|
| Dataset      | GSE94873                         |
| Tejido       | Sangre periférica (PBMC / T cells) |
| Plataforma   | NanoString nCounter              |
| Tratamiento  | Tremelimumab (anti-CTLA-4) |
| Rol en TFM   | Sensibilidad en sangre (bloque 03) |

**Nota:** Los nombres exactos de columnas clínicas (`response_col`, `baseline_col`, `sample_id_col`) se obtienen de la exploración inicial (`exploracion_inicial_GSE94873.Rmd`). Si tras ejecutar la exploración alguna variable tiene un nombre diferente, actualizar la sección 7 antes de continuar.

---

# 2. Librerías necesarias

```{r}
if (!requireNamespace("BiocManager", quietly = TRUE))
  install.packages("BiocManager")

pkgs <- c(
  "GEOquery",
  "SummarizedExperiment",
  "S4Vectors",
  "dplyr",
  "tibble",
  "stringr"
)

for (p in pkgs) {
  if (!requireNamespace(p, quietly = TRUE)) {
    if (p %in% c("GEOquery", "SummarizedExperiment", "S4Vectors")) {
      BiocManager::install(p, ask = FALSE, update = FALSE)
    } else {
      install.packages(p)
    }
  }
}

library(GEOquery)
library(SummarizedExperiment)
library(S4Vectors)
library(dplyr)
library(tibble)
library(stringr)
```

---

# 3. Definición automática de rutas del proyecto

Este documento está pensado para ejecutarse desde la carpeta:

`TFM/scripts/GEO/GSE94873/`

```{r}
project_root    <- normalizePath(file.path("..", "..", ".."), winslash = "/", mustWork = FALSE)
raw_base_dir    <- file.path(project_root, "GEO_raw")
raw_dataset_dir <- file.path(raw_base_dir, "GSE94873")
se_dir          <- file.path(project_root, "SummarizedExperiment_objects")

dir.create(raw_base_dir,    recursive = TRUE, showWarnings = FALSE)
dir.create(raw_dataset_dir, recursive = TRUE, showWarnings = FALSE)
dir.create(se_dir,          recursive = TRUE, showWarnings = FALSE)

project_root
raw_base_dir
raw_dataset_dir
se_dir
```

---

# 4. Descarga de metadatos y matriz de expresión GEO

```{r}
gse94873_list <- getGEO("GSE94873", GSEMatrix = TRUE)
length(gse94873_list)

gse94873_eset <- gse94873_list[[1]]

expr_matrix  <- Biobase::exprs(gse94873_eset)
metadata_geo <- Biobase::pData(gse94873_eset)
gene_info    <- Biobase::fData(gse94873_eset)

dim(expr_matrix)
dim(metadata_geo)
dim(gene_info)
```

---

# 5. Guardado de metadatos crudos

```{r}
raw_metadata_file <- file.path(raw_dataset_dir, "GSE94873_metadata_raw.tsv")
write.table(metadata_geo, raw_metadata_file, sep = "\t", quote = FALSE, row.names = TRUE)

raw_metadata_file
```

---

# 6. Comprobación de la matriz de expresión

```{r}
# Si la matriz está vacía, puede requerirse archivo suplementario
if (nrow(expr_matrix) == 0) {
  stop(paste(
    "La matriz de expresión del ExpressionSet está vacía.",
    "Consultar exploracion_inicial_GSE94873.Rmd para identificar el archivo suplementario correcto",
    "y adaptar la carga de la matriz en la siguiente sección."
  ))
}

cat("Dimensiones de la matriz:", dim(expr_matrix), "\n")
cat("Rango de valores:\n")
print(summary(as.vector(expr_matrix)))
```

---

# 7. Definición de columnas clave

> **IMPORTANTE:** Actualizar estos valores si la exploración inicial revela nombres de columna distintos.
> Ejecutar primero `exploracion_inicial_GSE94873.Rmd` y consultar la sección de overlap de identificadores
> y las columnas candidatas de respuesta/baseline.

```{r}
sample_id_col <- "geo_accession"
response_col  <- "immunotherapy response (responder=1 nonresponder=0):ch1"
baseline_col  <- "source_name_ch1"
treatment_col <- NA_character_
treatment_label <- "Tremelimumab (anti-CTLA-4)"

cat("sample_id_col:", sample_id_col, "\n")
cat("response_col: ", response_col,  "\n")
cat("baseline_col: ", baseline_col,  "\n")
cat("treatment_col:", treatment_col, "\n")
cat("treatment_label:", treatment_label, "\n")

# Verificar que sample_id_col existe
if (!sample_id_col %in% colnames(metadata_geo)) {
  stop("sample_id_col '", sample_id_col, "' no encontrada. Revisar exploración inicial.")
}
if (!is.na(response_col) && !response_col %in% colnames(metadata_geo)) {
  stop("response_col '", response_col, "' no encontrada. Revisar exploración inicial.")
}
if (!is.na(baseline_col) && !baseline_col %in% colnames(metadata_geo)) {
  stop("baseline_col '", baseline_col, "' no encontrada. Revisar exploración inicial.")
}
```

---

# 8. Funciones auxiliares

## 8.1. Recodificación de respuesta binaria

```{r}
make_response_binary <- function(x) {
  x_clean <- stringr::str_to_upper(trimws(as.character(x)))

  dplyr::case_when(
    x_clean %in% c("1", "1.0") ~ "Responder",
    x_clean %in% c("0", "0.0") ~ "No_responder",
    x_clean %in% c("CR", "PR", "COMPLETE RESPONSE", "PARTIAL RESPONSE",
                   "PRCR", "R", "RESPONSE", "RESPONDER", "YES", "BENEFIT") ~ "Responder",
    x_clean %in% c("SD", "PD", "STABLE DISEASE", "PROGRESSIVE DISEASE",
                   "NR", "NON-RESPONSE", "NON RESPONDER", "NONRESPONDER",
                   "NO RESPONSE", "NO", "NO BENEFIT")                       ~ "No_responder",
    TRUE ~ NA_character_
  )
}
```

## 8.2. Detección de pretratamiento / baseline

```{r}
is_baseline_sample <- function(x) {
  x_clean <- stringr::str_to_lower(trimws(as.character(x)))

  dplyr::case_when(
    stringr::str_detect(x_clean, "baseline|pretreatment|pre-treatment|pre treatment|^pre$|before treatment|^c1d1$|week 0|^0$|wk0") ~ TRUE,
    stringr::str_detect(x_clean, "on.?treatment|on.?tx|post|week [1-9]|cycle [2-9]|wk[1-9]")                                        ~ FALSE,
    TRUE ~ NA
  )
}
```

---

# 9. Construcción de metadatos clínicos

```{r}
metadata_clean <- metadata_geo

metadata_clean$sample_id  <- trimws(as.character(metadata_clean[[sample_id_col]]))
metadata_clean$patient_id <- stringr::str_remove(trimws(as.character(metadata_clean$title)), "^(Pre|Post)\\s+")

# Respuesta
if (!is.na(response_col)) {
  metadata_clean$response_raw    <- metadata_clean[[response_col]]
  metadata_clean$response_binary <- make_response_binary(metadata_clean$response_raw)
} else {
  warning("response_col no definida. Añadir respuesta manualmente o actualizar la sección 7.")
  metadata_clean$response_raw    <- NA_character_
  metadata_clean$response_binary <- NA_character_
}

# Baseline
if (!is.na(baseline_col)) {
  metadata_clean$is_baseline <- is_baseline_sample(metadata_clean[[baseline_col]])
} else {
  # Sin variable de timepoint: se asumen todas las muestras como pretratamiento
  # (verificar con la exploración inicial)
  metadata_clean$is_baseline <- TRUE
  message("baseline_col no definida. Se asumen todas las muestras como pretratamiento.")
}

# Tratamiento
if (!is.na(treatment_col) && treatment_col %in% colnames(metadata_clean)) {
  metadata_clean$treatment <- metadata_clean[[treatment_col]]
} else {
  metadata_clean$treatment <- treatment_label
}

# Variables fijas del dataset
metadata_clean$dataset  <- "GSE94873"
metadata_clean$tissue   <- "Blood"
metadata_clean$platform <- "NanoString"
metadata_clean$timepoint_raw <- metadata_clean[[baseline_col]]
metadata_clean$sample_title  <- metadata_clean$title

metadata_clean
```

---

# 10. Comprobación de variables clínicas

```{r}
cat("\nrespuesta raw:\n");    print(table(metadata_clean$response_raw,    useNA = "ifany"))
cat("\nrespuesta binaria:\n"); print(table(metadata_clean$response_binary, useNA = "ifany"))
cat("\nis_baseline:\n");       print(table(metadata_clean$is_baseline,     useNA = "ifany"))
cat("\ntratamiento:\n");       print(table(metadata_clean$treatment,        useNA = "ifany"))
```

---

# 11. Filtrado a muestras pretratamiento

Solo se retienen muestras pretratamiento para el análisis predictivo.

```{r}
n_antes <- nrow(metadata_clean)

metadata_clean <- metadata_clean %>%
  dplyr::filter(is_baseline %in% TRUE)

n_despues <- nrow(metadata_clean)

cat("Muestras antes del filtrado:", n_antes, "\n")
cat("Muestras pretratamiento retenidas:", n_despues, "\n")

if (n_despues == 0) {
  stop("No quedan muestras tras el filtrado pretratamiento. Revisar baseline_col en la sección 7.")
}

cat("\nDistribución de respuesta en muestras pretratamiento:\n")
print(table(metadata_clean$response_binary, useNA = "ifany"))
```

---

# 12. Alineamiento entre expresión y metadatos

```{r}
colnames(expr_matrix)      <- trimws(colnames(expr_matrix))
metadata_clean$sample_id   <- trimws(as.character(metadata_clean$sample_id))

expr_only <- setdiff(colnames(expr_matrix), metadata_clean$sample_id)
meta_only <- setdiff(metadata_clean$sample_id, colnames(expr_matrix))

cat("Muestras solo en expresión:", length(expr_only), "\n")
cat("Muestras solo en metadatos:", length(meta_only), "\n")

if (length(expr_only) > 0) cat("Ejemplos:", paste(head(expr_only, 5), collapse = ", "), "\n")
if (length(meta_only) > 0) cat("Ejemplos:", paste(head(meta_only, 5), collapse = ", "), "\n")

common_samples <- intersect(colnames(expr_matrix), metadata_clean$sample_id)

if (length(common_samples) == 0) {
  stop("No hay muestras comunes entre la matriz de expresión y los metadatos. Revisar sample_id_col.")
}

expr_matrix    <- expr_matrix[, common_samples, drop = FALSE]
metadata_clean <- metadata_clean %>% dplyr::filter(sample_id %in% common_samples)
rownames(metadata_clean) <- metadata_clean$sample_id
metadata_clean <- metadata_clean[common_samples, , drop = FALSE]

cat("\nMuestras comunes finales:", length(common_samples), "\n")
dim(expr_matrix)
```

---

# 13. Anotacion genica

En `GSE94873`, los rownames originales de la matriz son identificadores del panel NanoString (`A1`, `A10`, etc.). El simbolo genico esta en la columna `ORF` del `fData`; por tanto, se usa `ORF` como `gene_symbol` y como rowname final para facilitar la integracion con el resto del proyecto.

```{r}
gene_annotation <- as.data.frame(gene_info)
gene_annotation$probe_id <- rownames(expr_matrix)

if ("ORF" %in% colnames(gene_annotation)) {
  gene_annotation$gene_symbol <- toupper(trimws(as.character(gene_annotation$ORF)))
} else if ("gene_symbol" %in% colnames(gene_annotation)) {
  gene_annotation$gene_symbol <- toupper(trimws(as.character(gene_annotation$gene_symbol)))
} else {
  gene_annotation$gene_symbol <- toupper(trimws(rownames(expr_matrix)))
}

if (anyDuplicated(gene_annotation$gene_symbol)) {
  duplicated_symbols <- unique(gene_annotation$gene_symbol[duplicated(gene_annotation$gene_symbol)])
  stop("Gene symbols duplicados en GSE94873: ", paste(duplicated_symbols, collapse = ", "))
}

rownames(expr_matrix) <- gene_annotation$gene_symbol
rownames(gene_annotation) <- gene_annotation$gene_symbol

head(gene_annotation)
cat("\nTotal genes:", nrow(gene_annotation), "\n")
```

---

# 14. Selección final de columnas clínicas

```{r}
cols_keep <- c("sample_id", "patient_id", "sample_title", "response_raw", "response_binary",
               "is_baseline", "timepoint_raw", "treatment", "dataset", "tissue", "platform",
               "age:ch1", "gender:ch1", "cancer stage:ch1",
               "survival status 12 months (1=alive 0=dead):ch1",
               "worst diarrhea grade:ch1")

metadata_clean <- metadata_clean %>%
  dplyr::select(dplyr::any_of(cols_keep))

metadata_clean
```

---

# 15. Verificación previa

```{r}
stopifnot(identical(colnames(expr_matrix), rownames(metadata_clean)))
stopifnot(identical(rownames(expr_matrix), rownames(gene_annotation)))

cat("Verificación superada: expresión, metadatos y anotación alineados.\n")
```

---

# 16. Construcción del SummarizedExperiment

```{r}
se_gse94873 <- SummarizedExperiment(
  assays  = list(expr = expr_matrix),
  colData = S4Vectors::DataFrame(metadata_clean),
  rowData = S4Vectors::DataFrame(gene_annotation)
)

se_gse94873
```

---

# 17. Metadatos del preprocesamiento

```{r}
metadata(se_gse94873)$dataset            <- "GSE94873"
metadata(se_gse94873)$description        <- "Melanoma NanoString blood cohort, tremelimumab anti-CTLA-4"
metadata(se_gse94873)$expression_units   <- "NanoString normalized expression"
metadata(se_gse94873)$tissue             <- "Blood"
metadata(se_gse94873)$treatment          <- treatment_label
metadata(se_gse94873)$sample_id_column   <- sample_id_col
metadata(se_gse94873)$response_column    <- response_col
metadata(se_gse94873)$baseline_column    <- baseline_col
metadata(se_gse94873)$treatment_column   <- treatment_col
metadata(se_gse94873)$gene_identifier    <- "gene_symbol (NanoString panel)"
metadata(se_gse94873)$preprocessing      <- paste(
  "Expression extracted from GEO ExpressionSet;",
  "response recoded from immunotherapy response 1/0;",
  "pre-treatment samples only retained."
)
metadata(se_gse94873)$date_created       <- Sys.Date()
```

---

# 18. Guardado del contenedor

```{r}
se_output_file <- file.path(se_dir, "se_gse94873.rds")
saveRDS(se_gse94873, se_output_file)

cat("Objeto guardado en:", se_output_file, "\n")
file.exists(se_output_file)
```

---

# 19. Checklist específica de GSE94873

```{r}
checklist_gse94873 <- tibble::tibble(
  paso = c(
    "ExpressionSet descargado",
    "Matriz de expresión extraída",
    "Metadatos clínicos extraídos",
    "sample_id definido y alineado",
    "Respuesta identificada y recodificada",
    "Baseline identificado / todas muestras pretratamiento",
    "Muestras pretratamiento filtradas",
    "Muestras alineadas expresion-metadatos",
    "Anotacion genica asignada",
    "SummarizedExperiment construido",
    "Objeto guardado en SummarizedExperiment_objects/"
  ),
  estado = c(
    "Si",
    ifelse(nrow(expr_matrix) > 0, "Si", "No"),
    ifelse(ncol(metadata_clean) > 0, "Si", "No"),
    ifelse(sample_id_col %in% colnames(metadata_geo), "Si", "No - revisar"),
    ifelse(!is.na(response_col) && sum(!is.na(metadata_clean$response_binary)) > 0, "Si", "Pendiente - actualizar response_col"),
    ifelse(!is.na(baseline_col) || all(metadata_clean$is_baseline %in% TRUE), "Si", "Pendiente - actualizar baseline_col"),
    ifelse(nrow(metadata_clean) > 0, paste("Si -", nrow(metadata_clean), "muestras"), "No"),
    ifelse(identical(colnames(expr_matrix), rownames(metadata_clean)), "Si", "No"),
    ifelse("gene_symbol" %in% colnames(gene_annotation), "Si", "No"),
    ifelse(inherits(se_gse94873, "SummarizedExperiment"), "Si", "No"),
    ifelse(file.exists(se_output_file), "Si", "No")
  )
)

print(checklist_gse94873, n = Inf)
```

---

# 20. Conclusión

Con este documento se construye el `SummarizedExperiment` de **GSE94873** siguiendo el mismo pipeline que el resto de cohortes del proyecto:

- Tejido: **sangre periférica (PBMC)**
- Plataforma: **NanoString**
- Tratamiento: **Tremelimumab (anti-CTLA-4)**
- Muestras: solo **pretratamiento**
- Genes: en formato **gene symbol**

El objeto resultante (`se_gse94873.rds`) queda en `SummarizedExperiment_objects/` y puede incorporarse directamente al bloque de sensibilidad en sangre (`03_blood_sensitivity.Rmd`).

