---
title: "TFM melanoma - Descarga inicial de TCGA-SKCM y creación de variables de supervivencia"
author: "Sonia"
date: "`r Sys.Date()`"
output:
  html_document:
    toc: true
    toc_float: true
    number_sections: true
---

```{r setup}
knitr::opts_chunk$set(
  echo = TRUE,
  warning = FALSE,
  message = TRUE
)
```

# 1. Instalación de paquetes

```{r install}
# Si BiocManager no está instalado, lo instalamos.
if (!requireNamespace("BiocManager", quietly = TRUE)) {
  install.packages("BiocManager")
}

# Paquetes de Bioconductor
paquetes_bioc <- c("TCGAbiolinks", "SummarizedExperiment")

# Paquetes de CRAN
paquetes_cran <- c("dplyr", "tibble", "readr", "stringr", "ggplot2")

for (p in paquetes_bioc) {
  if (!requireNamespace(p, quietly = TRUE)) {
    BiocManager::install(p, ask = FALSE, update = FALSE)
  }
}

for (p in paquetes_cran) {
  if (!requireNamespace(p, quietly = TRUE)) {
    install.packages(p)
  }
}
```

# 2. Carga de librerías

```{r libraries}
library(TCGAbiolinks)
library(SummarizedExperiment)
library(dplyr)
library(tibble)
library(readr)
library(stringr)
library(ggplot2)
```

# 3. Creación de carpetas de trabajo

```{r folders}
dir.create("data_raw", showWarnings = FALSE)
dir.create("data_processed", showWarnings = FALSE)
dir.create("results", showWarnings = FALSE)
dir.create("figures", showWarnings = FALSE)
```

# 4. Descarga de datos clínicos

```{r clinical}
# Descargamos la información clínica del proyecto TCGA-SKCM.
clinical_tcga <- GDCquery_clinic(
  project = "TCGA-SKCM",
  type = "clinical"
)

# Dimensiones del dataset
dim(clinical_tcga)

# Nombres de columnas
colnames(clinical_tcga)

# Guardamos la tabla clínica cruda
write_csv(clinical_tcga, "data_raw/tcga_skcm_clinical.csv")
```

# 5. EDA clínico (TCGA melanoma)

Este bloque permite revisar el contenido básico del dataset clínico antes de construir variables derivadas.

## 5.1 Dimensión del dataset

```{r}
dim(clinical_tcga)
```

El dataset clínico TCGA-SKCM contiene 470 pacientes y 90 variables clínicas que describen características demográficas, tumorales, pronósticas y de tratamiento.

## 5.2 Estructura del dataset

```{r}
glimpse(clinical_tcga)
```

## 5.3 Valores únicos por variable

```{r}
sapply(clinical_tcga, function(x) length(unique(x)))
```

## 5.4 Variables clínicas relevantes

```{r}
table(clinical_tcga$gender, useNA = "ifany")
table(clinical_tcga$vital_status, useNA = "ifany")
table(clinical_tcga$ajcc_pathologic_stage, useNA = "ifany")
```

## 5.5 Exploración de edad

```{r}
summary(clinical_tcga$age_at_diagnosis)

hist(clinical_tcga$age_at_diagnosis,
     breaks = 30,
     col = "steelblue",
     main = "Distribución de edad al diagnóstico",
     xlab = "Edad")
```

## 5.6 Exploración de valores faltantes (NA)

```{r}
colSums(is.na(clinical_tcga))
```

```{r}
colSums(is.na(clinical_tcga[, c(
  "age_at_diagnosis",
  "gender",
  "vital_status",
  "days_to_death",
  "days_to_last_follow_up",
  "ajcc_pathologic_stage"
)]))
```

## 5.7 Variables de supervivencia crudas

```{r}
summary(clinical_tcga$days_to_death)
summary(clinical_tcga$days_to_last_follow_up)
```

## 5.8 Conversión de variables categóricas a factor

```{r}
clinical_tcga$gender <- factor(clinical_tcga$gender)
clinical_tcga$vital_status <- factor(clinical_tcga$vital_status)
clinical_tcga$ajcc_pathologic_stage <- factor(clinical_tcga$ajcc_pathologic_stage)

class(clinical_tcga$gender)
levels(clinical_tcga$gender)
```

## 5.9 Resumen descriptivo general

```{r}
summary(clinical_tcga)
```

# 6. Creación de variables de supervivencia

En TCGA, la supervivencia global suele construirse a partir de dos variables clínicas:

- `days_to_death`: número de días hasta el fallecimiento.
- `days_to_last_follow_up`: número de días hasta el último seguimiento disponible.

A partir de ellas construiremos dos variables clave:

- `OS_time`: tiempo de supervivencia global.
- `OS_event`: indicador del evento (1 = fallecimiento, 0 = censura).

## 6.1 Construcción de `OS_event`

```{r}
# Definimos el evento de supervivencia global.
# 1 = paciente fallecido
# 0 = paciente vivo en el último seguimiento
clinical_tcga <- clinical_tcga %>%
  mutate(
    OS_event = case_when(
      vital_status == "Dead"  ~ 1,
      vital_status == "Alive" ~ 0,
      TRUE ~ NA_real_
    )
  )

table(clinical_tcga$OS_event, useNA = "ifany")
```

## 6.2 Construcción de `OS_time`

```{r}
# Definimos el tiempo de supervivencia global.
# Si el paciente falleció, usamos days_to_death.
# Si sigue vivo, usamos days_to_last_follow_up.
clinical_tcga <- clinical_tcga %>%
  mutate(
    OS_time = case_when(
      OS_event == 1 ~ as.numeric(days_to_death),
      OS_event == 0 ~ as.numeric(days_to_last_follow_up),
      TRUE ~ NA_real_
    )
  )

summary(clinical_tcga$OS_time)
```

## 6.3 Comprobación conjunta de las nuevas variables

```{r}
# Revisamos las primeras filas de las variables clave
clinical_tcga %>%
  select(submitter_id,
         vital_status,
         days_to_death,
         days_to_last_follow_up,
         OS_event,
         OS_time) %>%
  head(10)
```

## 6.4 Comprobación de valores faltantes en supervivencia

```{r}
colSums(is.na(clinical_tcga[, c(
  "vital_status",
  "days_to_death",
  "days_to_last_follow_up",
  "OS_event",
  "OS_time"
)]))
```

## 6.5 Filtrado opcional de tiempos no válidos

En algunos datasets TCGA pueden aparecer tiempos negativos o inconsistentes en seguimiento. Para análisis de supervivencia, conviene revisarlos.

```{r}
summary(clinical_tcga$OS_time)
table(clinical_tcga$OS_time < 0, useNA = "ifany")
```

```{r}
# Creamos una versión limpia para análisis de supervivencia
clinical_surv <- clinical_tcga %>%
  filter(!is.na(OS_time), !is.na(OS_event), OS_time >= 0)

dim(clinical_surv)
```

## 6.6 Resumen descriptivo de supervivencia

```{r}
table(clinical_surv$OS_event, useNA = "ifany")

summary(clinical_surv$OS_time)
```

## 6.7 Guardado del dataset clínico con supervivencia

```{r}
# Guardamos el dataset clínico enriquecido con las variables de supervivencia
write_csv(clinical_surv, "data_processed/tcga_skcm_clinical_survival.csv")
saveRDS(clinical_surv, "data_processed/tcga_skcm_clinical_survival.rds")
```

# 7. Resultado de este cuaderno

Al finalizar este documento, se habrá obtenido un dataset clínico preparado para análisis de supervivencia con:

- información clínica básica,
- variable `OS_event`,
- variable `OS_time`,
- y una versión filtrada lista para Kaplan-Meier y modelos de Cox.
