---
title: "TFM melanoma - Kaplan-Meier por estadio en TCGA-SKCM"
author: "Sonia"
date: "`r Sys.Date()`"
output:
  html_document:
    toc: true
    toc_float: true
    number_sections: true
---

```{r setup}
knitr::opts_chunk$set(
  echo = TRUE,
  warning = FALSE,
  message = TRUE
)
```

# 1. Instalación de paquetes

```{r install}
if (!requireNamespace("BiocManager", quietly = TRUE)) {
  install.packages("BiocManager")
}

paquetes_bioc <- c("TCGAbiolinks", "SummarizedExperiment")
paquetes_cran <- c("dplyr", "tibble", "readr", "stringr", "ggplot2", "survival", "survminer")

for (p in paquetes_bioc) {
  if (!requireNamespace(p, quietly = TRUE)) {
    BiocManager::install(p, ask = FALSE, update = FALSE)
  }
}

for (p in paquetes_cran) {
  if (!requireNamespace(p, quietly = TRUE)) {
    install.packages(p)
  }
}
```

# 2. Carga de librerías

```{r libraries}
library(TCGAbiolinks)
library(SummarizedExperiment)
library(dplyr)
library(tibble)
library(readr)
library(stringr)
library(ggplot2)
library(survival)
library(survminer)
```

# 3. Creación de carpetas de trabajo

```{r folders}
dir.create("data_raw", showWarnings = FALSE)
dir.create("data_processed", showWarnings = FALSE)
dir.create("results", showWarnings = FALSE)
dir.create("figures", showWarnings = FALSE)
```

# 4. Descarga de datos clínicos

```{r clinical}
clinical_tcga <- GDCquery_clinic(
  project = "TCGA-SKCM",
  type = "clinical"
)

dim(clinical_tcga)
write_csv(clinical_tcga, "data_raw/tcga_skcm_clinical.csv")
```

# 5. Preparación básica de variables clínicas

```{r}
clinical_tcga$gender <- factor(clinical_tcga$gender)
clinical_tcga$vital_status <- factor(clinical_tcga$vital_status)
clinical_tcga$ajcc_pathologic_stage <- factor(clinical_tcga$ajcc_pathologic_stage)
```

# 6. Creación de variables de supervivencia

## 6.1 Evento de supervivencia global

```{r}
clinical_tcga <- clinical_tcga %>%
  mutate(
    OS_event = case_when(
      vital_status == "Dead"  ~ 1,
      vital_status == "Alive" ~ 0,
      TRUE ~ NA_real_
    )
  )

table(clinical_tcga$OS_event, useNA = "ifany")
```

## 6.2 Tiempo de supervivencia global

```{r}
clinical_tcga <- clinical_tcga %>%
  mutate(
    OS_time = case_when(
      OS_event == 1 ~ as.numeric(days_to_death),
      OS_event == 0 ~ as.numeric(days_to_last_follow_up),
      TRUE ~ NA_real_
    )
  )

summary(clinical_tcga$OS_time)
```

## 6.3 Filtrado de tiempos válidos

```{r}
clinical_surv <- clinical_tcga %>%
  filter(!is.na(OS_time), !is.na(OS_event), OS_time >= 0)

dim(clinical_surv)
```

# 7. Kaplan-Meier global y por sexo

## 7.1 Kaplan-Meier global

```{r}
km_fit_global <- survfit(Surv(OS_time, OS_event) ~ 1, data = clinical_surv)

km_global_plot <- ggsurvplot(
  km_fit_global,
  data = clinical_surv,
  conf.int = TRUE,
  risk.table = TRUE,
  censor = TRUE,
  xlab = "Tiempo (días)",
  ylab = "Probabilidad de supervivencia global",
  title = "Curva Kaplan-Meier global en TCGA-SKCM",
  ggtheme = theme_minimal()
)

km_global_plot
```

## 7.2 Kaplan-Meier por sexo

```{r}
km_fit_gender <- survfit(Surv(OS_time, OS_event) ~ gender, data = clinical_surv)

km_gender_plot <- ggsurvplot(
  km_fit_gender,
  data = clinical_surv,
  conf.int = TRUE,
  pval = TRUE,
  risk.table = TRUE,
  censor = TRUE,
  xlab = "Tiempo (días)",
  ylab = "Probabilidad de supervivencia global",
  title = "Curvas Kaplan-Meier por sexo",
  legend.title = "Sexo",
  ggtheme = theme_minimal()
)

km_gender_plot
```

# 8. Kaplan-Meier por estadio tumoral

En esta versión se incorpora la estratificación por estadio AJCC, una variable clínica central en el pronóstico del melanoma.

## 8.1 Exploración de niveles de estadio

```{r}
table(clinical_surv$ajcc_pathologic_stage, useNA = "ifany")
levels(clinical_surv$ajcc_pathologic_stage)
```

## 8.2 Limpieza de estadio para análisis

Algunos niveles tienen pocos casos o representan categorías no informativas para el análisis principal. Aquí eliminamos valores perdidos y mantenemos las categorías con información clínica interpretable.

```{r}
clinical_stage <- clinical_surv %>%
  filter(!is.na(ajcc_pathologic_stage))

dim(clinical_stage)

table(clinical_stage$ajcc_pathologic_stage)
```

## 8.3 Kaplan-Meier por estadio detallado

```{r}
km_fit_stage <- survfit(Surv(OS_time, OS_event) ~ ajcc_pathologic_stage, data = clinical_stage)

summary(km_fit_stage)
```

## 8.4 Gráfico Kaplan-Meier por estadio detallado

```{r}
km_stage_plot <- ggsurvplot(
  km_fit_stage,
  data = clinical_stage,
  conf.int = FALSE,
  pval = TRUE,
  risk.table = TRUE,
  censor = TRUE,
  xlab = "Tiempo (días)",
  ylab = "Probabilidad de supervivencia global",
  title = "Curvas Kaplan-Meier por estadio AJCC",
  legend.title = "Estadio",
  ggtheme = theme_minimal()
)

km_stage_plot
```

## 8.5 Test log-rank por estadio

```{r}
logrank_stage <- survdiff(Surv(OS_time, OS_event) ~ ajcc_pathologic_stage, data = clinical_stage)

logrank_stage
```

# 9. Agrupación clínica opcional de estadios

Para facilitar la interpretación, puede ser útil agrupar subestadios en categorías más amplias.

## 9.1 Creación de grupos simplificados

```{r}
clinical_stage <- clinical_stage %>%
  mutate(
    stage_group = case_when(
      ajcc_pathologic_stage %in% c("Stage 0", "Stage I", "Stage IA", "Stage IB") ~ "Stage I",
      ajcc_pathologic_stage %in% c("Stage II", "Stage IIA", "Stage IIB", "Stage IIC") ~ "Stage II",
      ajcc_pathologic_stage %in% c("Stage III", "Stage IIIA", "Stage IIIB", "Stage IIIC") ~ "Stage III",
      ajcc_pathologic_stage %in% c("Stage IV") ~ "Stage IV",
      TRUE ~ NA_character_
    )
  )

clinical_stage$stage_group <- factor(
  clinical_stage$stage_group,
  levels = c("Stage I", "Stage II", "Stage III", "Stage IV")
)

table(clinical_stage$stage_group, useNA = "ifany")
```

## 9.2 Kaplan-Meier por grupos simplificados

```{r}
km_fit_stage_group <- survfit(Surv(OS_time, OS_event) ~ stage_group, data = clinical_stage)

summary(km_fit_stage_group)
```

## 9.3 Gráfico Kaplan-Meier por grupos simplificados

```{r}
km_stage_group_plot <- ggsurvplot(
  km_fit_stage_group,
  data = clinical_stage,
  conf.int = FALSE,
  pval = TRUE,
  risk.table = TRUE,
  censor = TRUE,
  xlab = "Tiempo (días)",
  ylab = "Probabilidad de supervivencia global",
  title = "Curvas Kaplan-Meier por grupos de estadio",
  legend.title = "Grupo de estadio",
  ggtheme = theme_minimal()
)

km_stage_group_plot
```

## 9.4 Test log-rank por grupos simplificados

```{r}
logrank_stage_group <- survdiff(Surv(OS_time, OS_event) ~ stage_group, data = clinical_stage)

logrank_stage_group
```

# 10. Guardado de resultados

```{r}
saveRDS(clinical_stage, "data_processed/tcga_skcm_clinical_stage_survival.rds")
saveRDS(km_fit_stage, "data_processed/km_fit_stage.rds")
saveRDS(km_fit_stage_group, "data_processed/km_fit_stage_group.rds")

ggsave(
  "figures/km_stage_plot.png",
  plot = km_stage_plot$plot,
  width = 9,
  height = 6,
  dpi = 300
)

ggsave(
  "figures/km_stage_group_plot.png",
  plot = km_stage_group_plot$plot,
  width = 9,
  height = 6,
  dpi = 300
)
```

# 11. Interpretación inicial

La estratificación por estadio tumoral permite evaluar si la supervivencia global difiere entre categorías AJCC, algo esperable desde el punto de vista clínico en melanoma. Este análisis es importante porque:

- valida que la cohorte reproduce patrones clínicos conocidos,
- permite comprobar que las variables de supervivencia han sido construidas correctamente,
- y establece una referencia clínica antes de incorporar biomarcadores moleculares.

El análisis por grupos simplificados también será útil en las siguientes fases del TFM, especialmente al construir modelos de Cox con covariables clínicas.
