---
title: "TFM melanoma - Cox univariante en TCGA-SKCM"
author: "Sonia"
date: "`r Sys.Date()`"
output:
  html_document:
    toc: true
    toc_float: true
    number_sections: true
---

```{r setup}
knitr::opts_chunk$set(
  echo = TRUE,
  warning = FALSE,
  message = TRUE
)
```

# 1. Instalación de paquetes

```{r install}
if (!requireNamespace("BiocManager", quietly = TRUE)) {
  install.packages("BiocManager")
}

paquetes_bioc <- c("TCGAbiolinks", "SummarizedExperiment")
paquetes_cran <- c("dplyr", "tibble", "readr", "stringr", "ggplot2", "survival", "survminer", "broom")

for (p in paquetes_bioc) {
  if (!requireNamespace(p, quietly = TRUE)) {
    BiocManager::install(p, ask = FALSE, update = FALSE)
  }
}

for (p in paquetes_cran) {
  if (!requireNamespace(p, quietly = TRUE)) {
    install.packages(p)
  }
}
```

# 2. Carga de librerías

```{r libraries}
library(TCGAbiolinks)
library(SummarizedExperiment)
library(dplyr)
library(tibble)
library(readr)
library(stringr)
library(ggplot2)
library(survival)
library(survminer)
library(broom)
```

# 3. Creación de carpetas de trabajo

```{r folders}
dir.create("data_raw", showWarnings = FALSE)
dir.create("data_processed", showWarnings = FALSE)
dir.create("results", showWarnings = FALSE)
dir.create("figures", showWarnings = FALSE)
```

# 4. Descarga y preparación de datos clínicos

```{r clinical}
clinical_tcga <- GDCquery_clinic(
  project = "TCGA-SKCM",
  type = "clinical"
)

write_csv(clinical_tcga, "data_raw/tcga_skcm_clinical.csv")

clinical_tcga$gender <- factor(clinical_tcga$gender)
clinical_tcga$vital_status <- factor(clinical_tcga$vital_status)
clinical_tcga$ajcc_pathologic_stage <- factor(clinical_tcga$ajcc_pathologic_stage)
```

# 5. Creación de variables de supervivencia

```{r survival-vars}
clinical_tcga <- clinical_tcga %>%
  mutate(
    OS_event = case_when(
      vital_status == "Dead"  ~ 1,
      vital_status == "Alive" ~ 0,
      TRUE ~ NA_real_
    ),
    OS_time = case_when(
      OS_event == 1 ~ as.numeric(days_to_death),
      OS_event == 0 ~ as.numeric(days_to_last_follow_up),
      TRUE ~ NA_real_
    )
  )

clinical_surv <- clinical_tcga %>%
  filter(!is.na(OS_time), !is.na(OS_event), OS_time >= 0)

dim(clinical_surv)
```

# 6. Preparación de covariables clínicas

## 6.1 Edad en años

```{r age-years}
# age_at_diagnosis en TCGA suele estar en días
clinical_surv <- clinical_surv %>%
  mutate(age_years = age_at_diagnosis / 365.25)

summary(clinical_surv$age_years)
```

## 6.2 Grupos de estadio simplificados

```{r stage-group}
clinical_surv <- clinical_surv %>%
  mutate(
    stage_group = case_when(
      ajcc_pathologic_stage %in% c("Stage 0", "Stage I", "Stage IA", "Stage IB") ~ "Stage I",
      ajcc_pathologic_stage %in% c("Stage II", "Stage IIA", "Stage IIB", "Stage IIC") ~ "Stage II",
      ajcc_pathologic_stage %in% c("Stage III", "Stage IIIA", "Stage IIIB", "Stage IIIC") ~ "Stage III",
      ajcc_pathologic_stage %in% c("Stage IV") ~ "Stage IV",
      TRUE ~ NA_character_
    )
  )

clinical_surv$stage_group <- factor(
  clinical_surv$stage_group,
  levels = c("Stage I", "Stage II", "Stage III", "Stage IV")
)

table(clinical_surv$stage_group, useNA = "ifany")
```

## 6.3 Dataset para Cox clínico

```{r cox-dataset}
cox_data <- clinical_surv %>%
  select(submitter_id, OS_time, OS_event, age_years, gender, stage_group) %>%
  filter(
    !is.na(OS_time),
    !is.na(OS_event),
    !is.na(age_years),
    !is.na(gender),
    !is.na(stage_group)
  )

dim(cox_data)
summary(cox_data)
```

# 7. Modelo de Cox univariante

En esta versión se evaluará de forma independiente el efecto pronóstico de variables clínicas básicas sobre la supervivencia global.

## 7.1 Cox univariante para edad

```{r cox-age}
cox_age <- coxph(Surv(OS_time, OS_event) ~ age_years, data = cox_data)

summary(cox_age)
```

## 7.2 Cox univariante para sexo

```{r cox-gender}
cox_gender <- coxph(Surv(OS_time, OS_event) ~ gender, data = cox_data)

summary(cox_gender)
```

## 7.3 Cox univariante para estadio agrupado

```{r cox-stage}
cox_stage <- coxph(Surv(OS_time, OS_event) ~ stage_group, data = cox_data)

summary(cox_stage)
```

# 8. Extracción ordenada de resultados

## 8.1 Tabla de resultados de edad

```{r tidy-age}
res_age <- tidy(cox_age, exponentiate = TRUE, conf.int = TRUE) %>%
  mutate(model = "Edad")

res_age
```

## 8.2 Tabla de resultados de sexo

```{r tidy-gender}
res_gender <- tidy(cox_gender, exponentiate = TRUE, conf.int = TRUE) %>%
  mutate(model = "Sexo")

res_gender
```

## 8.3 Tabla de resultados de estadio

```{r tidy-stage}
res_stage <- tidy(cox_stage, exponentiate = TRUE, conf.int = TRUE) %>%
  mutate(model = "Estadio")

res_stage
```

## 8.4 Tabla conjunta de resultados univariantes

```{r combined-results}
cox_univ_results <- bind_rows(res_age, res_gender, res_stage) %>%
  select(model, term, estimate, conf.low, conf.high, p.value) %>%
  rename(
    HR = estimate,
    CI_low = conf.low,
    CI_high = conf.high,
    p_value = p.value
  )

cox_univ_results
```

# 9. Forest plot simple de los modelos univariantes

```{r forest-plot}
cox_plot_data <- cox_univ_results %>%
  mutate(term_label = paste(model, term, sep = " - "))

ggplot(cox_plot_data, aes(x = HR, y = reorder(term_label, HR))) +
  geom_point() +
  geom_errorbarh(aes(xmin = CI_low, xmax = CI_high), height = 0.2) +
  geom_vline(xintercept = 1, linetype = "dashed") +
  scale_x_log10() +
  theme_minimal() +
  labs(
    title = "Forest plot - Cox univariante",
    x = "Hazard Ratio (escala log)",
    y = "Variable"
  )
```

# 10. Comprobación básica del supuesto de riesgos proporcionales

## 10.1 Edad

```{r zph-age}
cox.zph(cox_age)
```

## 10.2 Sexo

```{r zph-gender}
cox.zph(cox_gender)
```

## 10.3 Estadio

```{r zph-stage}
cox.zph(cox_stage)
```

# 11. Guardado de resultados

```{r save-results}
write_csv(cox_univ_results, "results/cox_univariate_results.csv")
saveRDS(cox_age, "data_processed/cox_age.rds")
saveRDS(cox_gender, "data_processed/cox_gender.rds")
saveRDS(cox_stage, "data_processed/cox_stage.rds")
saveRDS(cox_univ_results, "data_processed/cox_univariate_results.rds")
```

# 12. Interpretación inicial

Los modelos de Cox univariantes permiten cuantificar el efecto de cada variable clínica sobre el riesgo de muerte.

- Para la edad, el HR indica cómo cambia el riesgo por cada incremento de un año.
- Para el sexo, el HR compara una categoría respecto a la categoría de referencia.
- Para el estadio, los HR permiten comparar el riesgo relativo entre grupos clínicos.

Este análisis constituye el paso previo natural al modelo de Cox multivariante, donde se evaluará el efecto conjunto de varias covariables clínicas.
