---
title: "TFM melanoma - Cox multivariante en TCGA-SKCM"
author: "Sonia"
date: "`r Sys.Date()`"
output:
  html_document:
    toc: true
    toc_float: true
    number_sections: true
---

```{r setup}
knitr::opts_chunk$set(
  echo = TRUE,
  warning = FALSE,
  message = TRUE
)
```

# 1. Instalación de paquetes

```{r install}
if (!requireNamespace("BiocManager", quietly = TRUE)) {
  install.packages("BiocManager")
}

paquetes_bioc <- c("TCGAbiolinks", "SummarizedExperiment")
paquetes_cran <- c("dplyr", "tibble", "readr", "stringr", "ggplot2", "survival", "survminer", "broom")

for (p in paquetes_bioc) {
  if (!requireNamespace(p, quietly = TRUE)) {
    BiocManager::install(p, ask = FALSE, update = FALSE)
  }
}

for (p in paquetes_cran) {
  if (!requireNamespace(p, quietly = TRUE)) {
    install.packages(p)
  }
}
```

# 2. Carga de librerías

```{r libraries}
library(TCGAbiolinks)
library(SummarizedExperiment)
library(dplyr)
library(tibble)
library(readr)
library(stringr)
library(ggplot2)
library(survival)
library(survminer)
library(broom)
```

# 3. Creación de carpetas de trabajo

```{r folders}
dir.create("data_raw", showWarnings = FALSE)
dir.create("data_processed", showWarnings = FALSE)
dir.create("results", showWarnings = FALSE)
dir.create("figures", showWarnings = FALSE)
```

# 4. Descarga y preparación de datos clínicos

```{r clinical}
clinical_tcga <- GDCquery_clinic(
  project = "TCGA-SKCM",
  type = "clinical"
)

write_csv(clinical_tcga, "data_raw/tcga_skcm_clinical.csv")

clinical_tcga$gender <- factor(clinical_tcga$gender)
clinical_tcga$vital_status <- factor(clinical_tcga$vital_status)
clinical_tcga$ajcc_pathologic_stage <- factor(clinical_tcga$ajcc_pathologic_stage)
```

# 5. Creación de variables de supervivencia

```{r survival-vars}
clinical_tcga <- clinical_tcga %>%
  mutate(
    OS_event = case_when(
      vital_status == "Dead"  ~ 1,
      vital_status == "Alive" ~ 0,
      TRUE ~ NA_real_
    ),
    OS_time = case_when(
      OS_event == 1 ~ as.numeric(days_to_death),
      OS_event == 0 ~ as.numeric(days_to_last_follow_up),
      TRUE ~ NA_real_
    )
  )

clinical_surv <- clinical_tcga %>%
  filter(!is.na(OS_time), !is.na(OS_event), OS_time >= 0)

dim(clinical_surv)
```

# 6. Preparación de covariables clínicas

## 6.1 Edad en años

```{r age-years}
clinical_surv <- clinical_surv %>%
  mutate(age_years = age_at_diagnosis / 365.25)

summary(clinical_surv$age_years)
```

## 6.2 Grupos de estadio simplificados

```{r stage-group}
clinical_surv <- clinical_surv %>%
  mutate(
    stage_group = case_when(
      ajcc_pathologic_stage %in% c("Stage 0", "Stage I", "Stage IA", "Stage IB") ~ "Stage I",
      ajcc_pathologic_stage %in% c("Stage II", "Stage IIA", "Stage IIB", "Stage IIC") ~ "Stage II",
      ajcc_pathologic_stage %in% c("Stage III", "Stage IIIA", "Stage IIIB", "Stage IIIC") ~ "Stage III",
      ajcc_pathologic_stage %in% c("Stage IV") ~ "Stage IV",
      TRUE ~ NA_character_
    )
  )

clinical_surv$stage_group <- factor(
  clinical_surv$stage_group,
  levels = c("Stage I", "Stage II", "Stage III", "Stage IV")
)

table(clinical_surv$stage_group, useNA = "ifany")
```

## 6.3 Dataset para Cox clínico

```{r cox-dataset}
cox_data <- clinical_surv %>%
  select(submitter_id, OS_time, OS_event, age_years, gender, stage_group) %>%
  filter(
    !is.na(OS_time),
    !is.na(OS_event),
    !is.na(age_years),
    !is.na(gender),
    !is.na(stage_group)
  )

dim(cox_data)
summary(cox_data)
```

# 7. Recordatorio: Cox univariante

Este bloque permite mantener en el mismo cuaderno los modelos univariantes previos como referencia para comparar con el modelo multivariante.

## 7.1 Edad

```{r cox-age}
cox_age <- coxph(Surv(OS_time, OS_event) ~ age_years, data = cox_data)
summary(cox_age)
```

## 7.2 Sexo

```{r cox-gender}
cox_gender <- coxph(Surv(OS_time, OS_event) ~ gender, data = cox_data)
summary(cox_gender)
```

## 7.3 Estadio

```{r cox-stage}
cox_stage <- coxph(Surv(OS_time, OS_event) ~ stage_group, data = cox_data)
summary(cox_stage)
```

# 8. Modelo de Cox multivariante

En esta versión se evalúa el efecto conjunto e independiente de edad, sexo y estadio sobre la supervivencia global.

## 8.1 Ajuste del modelo multivariante

```{r cox-multiv}
cox_multi <- coxph(Surv(OS_time, OS_event) ~ age_years + gender + stage_group, data = cox_data)

summary(cox_multi)
```

## 8.2 Extracción ordenada de resultados

```{r tidy-multiv}
cox_multi_results <- tidy(cox_multi, exponentiate = TRUE, conf.int = TRUE) %>%
  select(term, estimate, conf.low, conf.high, p.value) %>%
  rename(
    HR = estimate,
    CI_low = conf.low,
    CI_high = conf.high,
    p_value = p.value
  )

cox_multi_results
```

## 8.3 Forest plot del modelo multivariante

```{r forest-multiv}
ggplot(cox_multi_results, aes(x = HR, y = reorder(term, HR))) +
  geom_point() +
  geom_errorbarh(aes(xmin = CI_low, xmax = CI_high), height = 0.2) +
  geom_vline(xintercept = 1, linetype = "dashed") +
  scale_x_log10() +
  theme_minimal() +
  labs(
    title = "Forest plot - Cox multivariante",
    x = "Hazard Ratio (escala log)",
    y = "Variable"
  )
```

# 9. Comparación univariante vs multivariante

## 9.1 Resultados univariantes ordenados

```{r tidy-univ}
res_age <- tidy(cox_age, exponentiate = TRUE, conf.int = TRUE) %>%
  mutate(model = "Univariante")

res_gender <- tidy(cox_gender, exponentiate = TRUE, conf.int = TRUE) %>%
  mutate(model = "Univariante")

res_stage <- tidy(cox_stage, exponentiate = TRUE, conf.int = TRUE) %>%
  mutate(model = "Univariante")

cox_univ_results <- bind_rows(res_age, res_gender, res_stage) %>%
  select(model, term, estimate, conf.low, conf.high, p.value) %>%
  rename(
    HR = estimate,
    CI_low = conf.low,
    CI_high = conf.high,
    p_value = p.value
  )

cox_univ_results
```

## 9.2 Tabla comparativa

```{r compare-table}
cox_multi_results_labeled <- cox_multi_results %>%
  mutate(model = "Multivariante") %>%
  select(model, everything())

cox_compare <- bind_rows(cox_univ_results, cox_multi_results_labeled)

cox_compare
```

# 10. Comprobación del supuesto de riesgos proporcionales

```{r zph-multiv}
cox_multi_zph <- cox.zph(cox_multi)

cox_multi_zph
```

## 10.1 Gráficos del supuesto de riesgos proporcionales

```{r zph-plots, fig.height=8, fig.width=8}
plot(cox_multi_zph)
```

# 11. Evaluación del ajuste del modelo

## 11.1 Concordancia

```{r concordance}
summary(cox_multi)$concordance
```

## 11.2 Residuos de Martingale

```{r martingale}
martingale_res <- residuals(cox_multi, type = "martingale")

summary(martingale_res)
```

## 11.3 Residuos de Deviance

```{r deviance}
deviance_res <- residuals(cox_multi, type = "deviance")

summary(deviance_res)
```

# 12. Guardado de resultados

```{r save-results}
write_csv(cox_multi_results, "results/cox_multivariate_results.csv")
write_csv(cox_compare, "results/cox_univariate_vs_multivariate_results.csv")

saveRDS(cox_multi, "data_processed/cox_multivariate_model.rds")
saveRDS(cox_multi_results, "data_processed/cox_multivariate_results.rds")
saveRDS(cox_compare, "data_processed/cox_compare_results.rds")

ggsave(
  "figures/cox_multivariate_forest_plot.png",
  width = 8,
  height = 6,
  dpi = 300
)
```

# 13. Interpretación inicial

El modelo de Cox multivariante permite estimar el efecto independiente de cada covariable clínica ajustando por las demás.

Este paso es importante porque:

- permite distinguir asociaciones aparentes de efectos independientes,
- establece una línea base clínica antes de incorporar biomarcadores moleculares,
- y servirá como modelo de referencia para comparar futuras extensiones transcriptómicas del TFM.

Si una variable permanece significativa en el modelo multivariante, su asociación con la supervivencia es más robusta que en el análisis univariante.
