---
title: "TFM melanoma - Integración transcriptómica TCGA-SKCM"
author: "Sonia"
date: "`r Sys.Date()`"
output:
  html_document:
    toc: true
    toc_float: true
    number_sections: true
---

```{r setup}
knitr::opts_chunk$set(
  echo = TRUE,
  warning = FALSE,
  message = TRUE
)
```

# 1. Objetivo de este cuaderno

En este paso del TFM comenzamos la **integración transcriptómica** utilizando datos RNA-seq del proyecto **TCGA-SKCM**.

Objetivos:

- Descargar datos de expresión génica RNA-seq.
- Construir una matriz de expresión (genes × pacientes).
- Armonizar los identificadores de pacientes con el dataset clínico.
- Preparar el dataset para futuros análisis de biomarcadores.

---

# 2. Instalación de paquetes

```{r install}
if (!requireNamespace("BiocManager", quietly = TRUE)) {
  install.packages("BiocManager")
}

paquetes_bioc <- c(
  "TCGAbiolinks",
  "SummarizedExperiment",
  "edgeR",
  "limma"
)

paquetes_cran <- c(
  "dplyr",
  "tibble",
  "readr",
  "stringr",
  "ggplot2"
)

for (p in paquetes_bioc) {
  if (!requireNamespace(p, quietly = TRUE)) {
    BiocManager::install(p, ask = FALSE, update = FALSE)
  }
}

for (p in paquetes_cran) {
  if (!requireNamespace(p, quietly = TRUE)) {
    install.packages(p)
  }
}
```

---

# 3. Carga de librerías

```{r libraries}
library(TCGAbiolinks)
library(SummarizedExperiment)
library(edgeR)
library(limma)
library(dplyr)
library(tibble)
library(readr)
library(stringr)
library(ggplot2)
```

---

# 4. Creación de carpetas

```{r folders}
dir.create("data_raw", showWarnings = FALSE)
dir.create("data_processed", showWarnings = FALSE)
dir.create("results", showWarnings = FALSE)
dir.create("figures", showWarnings = FALSE)
```

---

# 5. Consulta de datos RNA-seq en TCGA

Seleccionamos:

- proyecto: **TCGA-SKCM**
- tipo de dato: **Transcriptome Profiling**
- data type: **Gene Expression Quantification**
- workflow: **STAR - Counts**

```{r query}
query_exp <- GDCquery(
  project = "TCGA-SKCM",
  data.category = "Transcriptome Profiling",
  data.type = "Gene Expression Quantification",
  workflow.type = "STAR - Counts"
)

query_exp
```

---

# 6. Descarga de datos

Este paso puede tardar algunos minutos dependiendo de la conexión.

```{r download}
GDCdownload(query_exp)
```

---

# 7. Preparación del objeto SummarizedExperiment

```{r prepare}
exp_data <- GDCprepare(query_exp)

exp_data
```

El objeto contiene:

- matriz de conteos
- anotaciones de genes
- metadatos de muestras

---

# 8. Extracción de matriz de expresión

En los datasets actuales de GDC, `assay(exp_data)` suele devolver la matriz principal.  
Si hubiese más de un assay, este bloque usa el primero.

```{r counts}
assay_names <- assayNames(exp_data)
assay_names

count_matrix <- assay(exp_data, assay_names[1])

dim(count_matrix)
```

La matriz tiene:

- **filas = genes**
- **columnas = muestras**

---

# 9. Extracción de identificadores de pacientes

Los identificadores TCGA completos incluyen información de muestra. Para integrarlos con datos clínicos necesitamos el identificador de paciente.

```{r patient-ids}
sample_ids <- colnames(count_matrix)

patient_ids <- substr(sample_ids, 1, 12)

head(patient_ids)
```

---

# 10. Construcción de matriz con IDs de paciente

```{r matrix-patients}
colnames(count_matrix) <- patient_ids

count_matrix[1:5,1:5]
```

---

# 11. Eliminación de duplicados de paciente

Algunos pacientes pueden tener varias muestras. Conservamos la primera aparición.

```{r duplicates}
count_matrix <- count_matrix[, !duplicated(colnames(count_matrix))]

dim(count_matrix)
```

---

# 12. Filtrado básico de genes de baja expresión

Antes de normalizar, eliminamos genes con expresión muy baja.

```{r filter-low}
dge <- DGEList(counts = count_matrix)

keep <- filterByExpr(dge)
table(keep)

dge <- dge[keep, , keep.lib.sizes = FALSE]

dim(dge)
```

---

# 13. Normalización básica (log-CPM)

Para análisis exploratorios transformamos los conteos a **log-CPM**.

```{r cpm}
dge <- calcNormFactors(dge)

cpm_matrix <- cpm(dge, log = TRUE, prior.count = 1)

dim(cpm_matrix)
```

---

# 14. Exploración de la matriz de expresión

```{r explore}
summary(as.vector(cpm_matrix))
```

```{r variance}
gene_variance <- apply(cpm_matrix, 1, var)

summary(gene_variance)
```

---

# 15. Selección de genes más variables

Para reducir dimensionalidad seleccionamos los **genes más variables**.

```{r variable-genes}
top_n <- min(5000, nrow(cpm_matrix))
top_genes <- names(sort(gene_variance, decreasing = TRUE))[1:top_n]

expr_top <- cpm_matrix[top_genes, ]

dim(expr_top)
```

---

# 16. Guardado de datasets

```{r save}
saveRDS(count_matrix, "data_processed/tcga_skcm_counts_raw.rds")
saveRDS(cpm_matrix, "data_processed/tcga_skcm_expression_cpm.rds")
saveRDS(expr_top, "data_processed/tcga_skcm_expression_top_variable.rds")
```

---

# 17. Interpretación

En este paso se ha construido una **matriz transcriptómica normalizada** lista para análisis bioinformático.

Los siguientes pasos del TFM incluirán:

- integración con datos clínicos y de supervivencia
- análisis de asociación entre expresión génica y supervivencia
- identificación de biomarcadores transcriptómicos
- desarrollo de modelos pronósticos
