---
title: "TFM melanoma - Integración clínica y transcriptómica en TCGA-SKCM"
author: "Sonia"
date: "`r Sys.Date()`"
output:
  html_document:
    toc: true
    toc_float: true
    number_sections: true
---

```{r setup}
knitr::opts_chunk$set(
  echo = TRUE,
  warning = FALSE,
  message = TRUE
)
```

# 1. Objetivo de este cuaderno

En esta versión se integran los datos clínicos y transcriptómicos de TCGA-SKCM para construir un dataset maestro que permita analizar asociaciones entre expresión génica y supervivencia.

Objetivos:

- reconstruir el dataset clínico con variables de supervivencia
- cargar la matriz transcriptómica procesada
- armonizar identificadores de paciente
- quedarnos con la intersección clínica + transcriptómica
- generar un dataset maestro listo para futuros análisis de biomarcadores

# 2. Instalación de paquetes

```{r install}
if (!requireNamespace("BiocManager", quietly = TRUE)) {
  install.packages("BiocManager")
}

paquetes_bioc <- c("TCGAbiolinks", "SummarizedExperiment", "edgeR", "limma")
paquetes_cran <- c("dplyr", "tibble", "readr", "stringr", "ggplot2")

for (p in paquetes_bioc) {
  if (!requireNamespace(p, quietly = TRUE)) {
    BiocManager::install(p, ask = FALSE, update = FALSE)
  }
}

for (p in paquetes_cran) {
  if (!requireNamespace(p, quietly = TRUE)) {
    install.packages(p)
  }
}
```

# 3. Carga de librerías

```{r libraries}
library(TCGAbiolinks)
library(SummarizedExperiment)
library(edgeR)
library(limma)
library(dplyr)
library(tibble)
library(readr)
library(stringr)
library(ggplot2)
```

# 4. Creación de carpetas

```{r folders}
dir.create("data_raw", showWarnings = FALSE)
dir.create("data_processed", showWarnings = FALSE)
dir.create("results", showWarnings = FALSE)
dir.create("figures", showWarnings = FALSE)
```

# 5. Reconstrucción del dataset clínico con supervivencia

```{r clinical}
clinical_tcga <- GDCquery_clinic(
  project = "TCGA-SKCM",
  type = "clinical"
)

clinical_tcga$gender <- factor(clinical_tcga$gender)
clinical_tcga$vital_status <- factor(clinical_tcga$vital_status)
clinical_tcga$ajcc_pathologic_stage <- factor(clinical_tcga$ajcc_pathologic_stage)

clinical_tcga <- clinical_tcga %>%
  mutate(
    OS_event = case_when(
      vital_status == "Dead"  ~ 1,
      vital_status == "Alive" ~ 0,
      TRUE ~ NA_real_
    ),
    OS_time = case_when(
      OS_event == 1 ~ as.numeric(days_to_death),
      OS_event == 0 ~ as.numeric(days_to_last_follow_up),
      TRUE ~ NA_real_
    ),
    age_years = age_at_diagnosis / 365.25,
    stage_group = case_when(
      ajcc_pathologic_stage %in% c("Stage 0", "Stage I", "Stage IA", "Stage IB") ~ "Stage I",
      ajcc_pathologic_stage %in% c("Stage II", "Stage IIA", "Stage IIB", "Stage IIC") ~ "Stage II",
      ajcc_pathologic_stage %in% c("Stage III", "Stage IIIA", "Stage IIIB", "Stage IIIC") ~ "Stage III",
      ajcc_pathologic_stage %in% c("Stage IV") ~ "Stage IV",
      TRUE ~ NA_character_
    )
  )

clinical_tcga$stage_group <- factor(
  clinical_tcga$stage_group,
  levels = c("Stage I", "Stage II", "Stage III", "Stage IV")
)

clinical_surv <- clinical_tcga %>%
  filter(!is.na(OS_time), !is.na(OS_event), OS_time >= 0)

dim(clinical_surv)
```

# 6. Carga de datos transcriptómicos procesados

Este bloque intenta cargar primero la matriz más útil para análisis exploratorios (`expr_top`).  
Si no existe, carga `cpm_matrix`.

```{r load-expression}
top_rds_path <- "data_processed/tcga_skcm_expression_top_variable.rds"
cpm_rds_path <- "data_processed/tcga_skcm_expression_cpm.rds"

if (file.exists(top_rds_path)) {
  cat("Cargando matriz de genes más variables...\n")
  expr_matrix <- readRDS(top_rds_path)
  expr_source <- "top_variable"
} else if (file.exists(cpm_rds_path)) {
  cat("No se encontró expr_top. Cargando matriz CPM completa...\n")
  expr_matrix <- readRDS(cpm_rds_path)
  expr_source <- "cpm_full"
} else {
  stop("No se encontró ninguna matriz transcriptómica procesada en data_processed/. Ejecuta antes el cuaderno 08 o 09.")
}

expr_source
dim(expr_matrix)
```

# 7. Comprobación de orientación de la matriz

La matriz de expresión debe tener:

- filas = genes
- columnas = pacientes

```{r orientation}
expr_matrix[1:5, 1:5]
head(colnames(expr_matrix))
head(rownames(expr_matrix))
```

# 8. Identificadores de paciente en expresión

En las matrices procesadas, las columnas deberían corresponder a `patient_id`.

```{r expr-patients}
expr_patient_ids <- colnames(expr_matrix)

length(expr_patient_ids)
head(expr_patient_ids)
```

# 9. Identificadores de paciente en clínica

Usaremos `submitter_id`, que coincide con el formato TCGA de 12 caracteres.

```{r clinical-patients}
clinical_patient_ids <- clinical_surv$submitter_id

length(clinical_patient_ids)
head(clinical_patient_ids)
```

# 10. Intersección clínica + transcriptómica

```{r intersection}
common_patients <- intersect(clinical_patient_ids, expr_patient_ids)

length(common_patients)
head(common_patients)
```

# 11. Filtrado coordinado de clínica y expresión

## 11.1 Filtrado de clínica

```{r filter-clinical}
clinical_master <- clinical_surv %>%
  filter(submitter_id %in% common_patients) %>%
  arrange(submitter_id)

dim(clinical_master)
head(clinical_master$submitter_id)
```

## 11.2 Filtrado de expresión

```{r filter-expression}
expr_master <- expr_matrix[, common_patients, drop = FALSE]

# Reordenamos columnas para que coincidan exactamente con el orden clínico
expr_master <- expr_master[, clinical_master$submitter_id, drop = FALSE]

dim(expr_master)
head(colnames(expr_master))
```

# 12. Verificación de la correspondencia

```{r check-match}
all(colnames(expr_master) == clinical_master$submitter_id)
```

Este paso es crítico: garantiza que cada columna de expresión corresponde al mismo paciente que la fila clínica homóloga.

# 13. Construcción de tablas derivadas

## 13.1 Tabla clínica maestra reducida

```{r clinical-reduced}
clinical_reduced <- clinical_master %>%
  select(
    submitter_id,
    gender,
    age_years,
    ajcc_pathologic_stage,
    stage_group,
    vital_status,
    OS_time,
    OS_event
  )

dim(clinical_reduced)
head(clinical_reduced)
```

## 13.2 Matriz de expresión transpuesta

Para ciertos análisis conviene tener:

- filas = pacientes
- columnas = genes

```{r expr-transposed}
expr_master_t <- t(expr_master)

dim(expr_master_t)
expr_master_t[1:5, 1:5]
```

## 13.3 Dataset maestro integrado

Aquí creamos una tabla integrada clínica + transcriptómica.

```{r master-dataset}
expr_df <- as.data.frame(expr_master_t) %>%
  rownames_to_column("submitter_id")

master_dataset <- clinical_reduced %>%
  inner_join(expr_df, by = "submitter_id")

dim(master_dataset)
master_dataset[1:5, 1:10]
```

# 14. Control de calidad básico del dataset integrado

```{r qc-master}
cat("Pacientes clínicos con supervivencia:", nrow(clinical_surv), "\n")
cat("Pacientes con transcriptómica:", ncol(expr_matrix), "\n")
cat("Pacientes comunes:", length(common_patients), "\n")
cat("Pacientes en master_dataset:", nrow(master_dataset), "\n")
```

```{r na-master}
colSums(is.na(clinical_reduced))
```

# 15. Guardado de objetos integrados

```{r save}
saveRDS(clinical_master, "data_processed/clinical_master_tcga_skcm.rds")
saveRDS(expr_master, "data_processed/expression_master_tcga_skcm.rds")
saveRDS(expr_master_t, "data_processed/expression_master_transposed_tcga_skcm.rds")
saveRDS(master_dataset, "data_processed/master_dataset_tcga_skcm.rds")

write_csv(clinical_reduced, "data_processed/clinical_master_tcga_skcm.csv")
write_csv(expr_df, "data_processed/expression_master_transposed_tcga_skcm.csv")
```

# 16. Interpretación

En esta versión se ha construido el **dataset maestro integrado** del TFM, uniendo:

- información clínica
- variables de supervivencia
- matriz transcriptómica procesada

Este paso es fundamental porque permite pasar del análisis clínico al análisis de biomarcadores.

A partir de aquí, los siguientes pasos naturales del proyecto son:

- análisis de asociación entre expresión génica y supervivencia
- Cox por gen o por firmas transcriptómicas
- selección de biomarcadores candidatos
- construcción de modelos integrativos clínico-moleculares
