---
title: "11 - Cox transcriptómico por gen (screening de biomarcadores)"
author: "TFM Melanoma"
output:
  html_document:
    toc: true
    toc_float: true
---

```{r setup}
knitr::opts_chunk$set(echo = TRUE, warning = FALSE, message = FALSE)
```

# Objetivo

En este documento comenzamos el **análisis de biomarcadores transcriptómicos**.

Se realizará:

- Integración final de datos clínicos y transcriptómicos
- Corrección de pacientes con estadio desconocido
- **Cox univariante por gen**
- Ranking de genes asociados a supervivencia

Esto constituye el **primer screening transcriptómico del TFM**.

---

# 1. Librerías

```{r}
library(dplyr)
library(readr)
library(survival)
library(tibble)
library(purrr)
```

---

# 2. Cargar dataset maestro

```{r}
master_dataset <- readRDS("data_processed/master_dataset_tcga_skcm.rds")

dim(master_dataset)
```

---

# 3. Corrección del problema detectado en versión 10

En el análisis previo se detectaron pacientes con:

- `ajcc_pathologic_stage = NA`

Esto no afecta a supervivencia pero puede afectar modelos posteriores.

**Estrategia adoptada:**

Crear categoría `"Unknown"`.

```{r}
master_dataset$stage_group <- as.character(master_dataset$stage_group)

master_dataset$stage_group[is.na(master_dataset$stage_group)] <- "Unknown"

master_dataset$stage_group <- factor(master_dataset$stage_group,
                                     levels = c("Stage I","Stage II","Stage III","Stage IV","Unknown"))

table(master_dataset$stage_group)
```

---

# 4. Variables clínicas

```{r}
clinical_vars <- c(
"submitter_id",
"gender",
"age_years",
"stage_group",
"OS_time",
"OS_event"
)

clinical_data <- master_dataset[,clinical_vars]

head(clinical_data)
```

---

# 5. Identificación de genes

Los genes empiezan después de las variables clínicas.

```{r}
gene_columns <- setdiff(colnames(master_dataset), clinical_vars)

length(gene_columns)
```

---

# 6. Dataset de expresión

```{r}
expr_data <- master_dataset[,gene_columns]

dim(expr_data)
```

---

# 7. Cox univariante por gen

Función auxiliar.

```{r}
cox_gene <- function(gene){

  df <- data.frame(
    time = master_dataset$OS_time,
    event = master_dataset$OS_event,
    expr = master_dataset[[gene]]
  )

  model <- coxph(Surv(time,event) ~ expr, data = df)

  summary_model <- summary(model)

  tibble(
    gene = gene,
    HR = summary_model$coefficients[1,2],
    pvalue = summary_model$coefficients[1,5]
  )

}
```

---

# 8. Aplicación a todos los genes

Este paso puede tardar unos minutos.

```{r}
results_cox <- map_dfr(gene_columns, cox_gene)

dim(results_cox)
```

---

# 9. Corrección por múltiples test

```{r}
results_cox <- results_cox %>%
  mutate(
    FDR = p.adjust(pvalue, method="fdr")
  )
```

---

# 10. Ranking de genes candidatos

```{r}
top_genes <- results_cox %>%
  arrange(FDR)

head(top_genes,20)
```

---

# 11. Guardar resultados

```{r}
write_csv(results_cox,"results/cox_transcriptome_results.csv")

saveRDS(results_cox,"results/cox_transcriptome_results.rds")
```

---

# Interpretación

Este análisis identifica **genes cuya expresión se asocia con supervivencia global**.

Los genes con:

- **p‑value bajo**
- **FDR bajo**
- **HR alejado de 1**

son candidatos a **biomarcadores pronósticos en melanoma**.

En las siguientes versiones del TFM se realizará:

- visualización Kaplan‑Meier de genes candidatos
- modelos multivariantes clínico‑moleculares
- posible construcción de **firmas transcriptómicas**.
