---
title: "12 - Kaplan-Meier para genes candidatos"
author: "TFM Melanoma"
output:
  html_document:
    toc: true
    toc_float: true
---

```{r setup}
knitr::opts_chunk$set(echo = TRUE, warning = FALSE, message = FALSE)
```

# Objetivo

En esta etapa validamos visualmente los **genes candidatos** obtenidos en el screening transcriptómico (Cox univariante).

Para los genes con menor FDR:

- se divide la expresión en **alta vs baja** (mediana)
- se generan **curvas Kaplan-Meier**
- se evalúa si las diferencias de supervivencia son consistentes.

---

# Librerías

```{r}
library(dplyr)
library(readr)
library(survival)
library(survminer)
```

---

# 1. Cargar resultados del screening transcriptómico

```{r}
cox_results <- readRDS("results/cox_transcriptome_results.rds")

head(cox_results)
```

---

# 2. Seleccionar top genes candidatos

Elegimos los **10 genes con menor FDR**.

```{r}
top_genes <- cox_results %>%
  arrange(FDR) %>%
  slice(1:10)

top_genes
```

Guardamos los nombres:

```{r}
gene_list <- top_genes$gene
gene_list
```

---

# 3. Cargar dataset maestro

```{r}
master_dataset <- readRDS("data_processed/master_dataset_tcga_skcm.rds")

dim(master_dataset)
```

---

# 4. Función Kaplan-Meier por gen

Para cada gen:

- dividir expresión por mediana
- generar curvas Kaplan-Meier

```{r}
kaplan_gene <- function(gene){

  df <- master_dataset

  # dividir expresión en alta/baja usando la mediana
  median_expr <- median(df[[gene]], na.rm = TRUE)

  df$expr_group <- ifelse(df[[gene]] >= median_expr,
                          "High expression",
                          "Low expression")

  df$expr_group <- factor(df$expr_group)

  # modelo supervivencia
  fit <- survfit(Surv(OS_time, OS_event) ~ expr_group, data = df)

  ggsurvplot(
    fit,
    data = df,
    pval = TRUE,
    risk.table = TRUE,
    title = paste("Kaplan-Meier:", gene),
    legend.title = gene,
    legend.labs = c("High", "Low")
  )

}
```

---

# 5. Generar curvas Kaplan-Meier

Esto generará **10 figuras**, una por gen.

```{r}
for(g in gene_list){

  print(kaplan_gene(g))

}
```

---

# Interpretación

Las curvas Kaplan-Meier permiten visualizar:

- diferencias de supervivencia entre **alta vs baja expresión**
- consistencia del resultado obtenido en el modelo Cox

Genes donde:

- las curvas se separan claramente
- p-value es significativo

son **fuertes candidatos a biomarcadores pronósticos en melanoma**.

En los siguientes pasos se podrá:

- seleccionar los **genes más robustos**
- construir una **firma transcriptómica multigénica**.
