---
title: "Exploración inicial de GSE211645"
author: "TFM Melanoma Inmunoterapia"
output: html_document
---

# 1. Objetivo del documento

El objetivo de este documento es realizar una **exploración inicial completa del dataset GSE211645** para identificar, documentar y justificar todas las decisiones necesarias antes de construir el objeto `SummarizedExperiment`.

Este documento sirve para:

- comprobar el tipo de objeto descargado desde GEO,
- verificar las dimensiones de la cohorte,
- inspeccionar la matriz de expresión y su anotación génica,
- revisar en detalle los metadatos clínicos,
- detectar posibles columnas de respuesta,
- detectar posibles columnas de tratamiento,
- comprobar si existe una variable de `baseline` o pretratamiento,
- evaluar qué identificador de muestra alinea mejor expresión y metadatos,
- documentar la disponibilidad de variables clínicas adicionales,
- y cerrar el diseño metodológico del dataset antes de pasar al Rmd final de construcción del `SummarizedExperiment`.

Este Rmd corresponde, por tanto, a la **fase exploratoria** del pipeline GEO del TFM.

---

# 2. Librerías necesarias

```{r}
if (!requireNamespace("BiocManager", quietly = TRUE))
  install.packages("BiocManager")

pkgs <- c("GEOquery", "dplyr", "stringr", "tibble")

for (p in pkgs) {
  if (!requireNamespace(p, quietly = TRUE)) {
    if (p == "GEOquery") {
      BiocManager::install(p, ask = FALSE, update = FALSE)
    } else {
      install.packages(p)
    }
  }
}

library(GEOquery)
library(dplyr)
library(stringr)
library(tibble)
```

---

# 3. Definición automática de rutas del proyecto

Este documento está pensado para ejecutarse desde la carpeta:

`TFM/scripts/GEO/GSE211645/`

Las rutas se definen automáticamente para mantener una estructura homogénea con el resto de datasets GEO del proyecto.

```{r}
project_root <- normalizePath(file.path("..", "..", ".."), winslash = "/", mustWork = FALSE)

raw_base_dir <- file.path(project_root, "GEO_raw")
raw_dataset_dir <- file.path(raw_base_dir, "GSE211645")

dir.create(raw_base_dir, recursive = TRUE, showWarnings = FALSE)
dir.create(raw_dataset_dir, recursive = TRUE, showWarnings = FALSE)

project_root
raw_base_dir
raw_dataset_dir
```

---

# 4. Descarga del dataset desde GEO

```{r}
gse <- getGEO("GSE211645", GSEMatrix = TRUE)

length(gse)
gse
```

---

# 5. Selección del objeto ExpressionSet

```{r}
gse211645_eset <- gse[[1]]

class(gse211645_eset)
dim(gse211645_eset)
annotation(gse211645_eset)
```

---

# 6. Extracción de componentes principales

```{r}
expr_gse211645 <- Biobase::exprs(gse211645_eset)
metadata_gse211645 <- Biobase::pData(gse211645_eset)
feature_gse211645 <- Biobase::fData(gse211645_eset)

dim(expr_gse211645)
dim(metadata_gse211645)
dim(feature_gse211645)
```

---

# 7. Inspección de la matriz de expresión

Este bloque permite comprobar:

- número de genes,
- número de muestras,
- formato general de la matriz,
- nombres de genes,
- y nombres de muestra.

```{r}
expr_gse211645[1:min(5, nrow(expr_gse211645)), 1:min(5, ncol(expr_gse211645))]
rownames(expr_gse211645)[1:20]
colnames(expr_gse211645)[1:20]
```

---

# 8. Inspección de la anotación génica

```{r}
colnames(feature_gse211645)
head(feature_gse211645)
```

---

# 9. Inspección general de metadatos clínicos

## 9.1. Nombres de columnas disponibles

```{r}
colnames(metadata_gse211645)
```

## 9.2. Vista inicial de los metadatos

```{r}
head(metadata_gse211645[, 1:min(12, ncol(metadata_gse211645))])
```

---

# 10. Búsqueda sistemática de columnas candidatas

En este paso se detectan automáticamente columnas que podrían estar relacionadas con:

- respuesta clínica,
- pretratamiento / baseline,
- identificadores de muestra o paciente,
- supervivencia,
- tratamiento.

```{r}
candidate_cols <- colnames(metadata_gse211645)

candidate_response <- candidate_cols[grep("response|respond|benefit|responder|clinical|bor", candidate_cols, ignore.case = TRUE)]
candidate_baseline <- candidate_cols[grep("pre|baseline|time|visit|treat|treatment|biopsy|pretreatment", candidate_cols, ignore.case = TRUE)]
candidate_id <- candidate_cols[grep("title|geo_accession|sample|patient|id", candidate_cols, ignore.case = TRUE)]
candidate_survival <- candidate_cols[grep("os|pfs|survival|vital", candidate_cols, ignore.case = TRUE)]
candidate_treatment <- candidate_cols[grep("itx|treatment|therapy|checkpoint|ipi|ipilimumab", candidate_cols, ignore.case = TRUE)]

candidate_response
candidate_baseline
candidate_id
candidate_survival
candidate_treatment
```

---

# 11. Exploración detallada de columnas clínicas clave

Este bloque imprime tablas de frecuencia para las columnas más prometedoras del estudio.  
Si alguna no existe, simplemente se omitirá.

```{r}
cols_to_explore <- unique(c(
  "title",
  "geo_accession",
  "bor:ch1",
  "response:ch1",
  "itx:ch1",
  "treatment:ch1",
  "long-term benefit:ch1",
  "biopsy time:ch1",
  "visit (pre or on treatment):ch1",
  "os_days:ch1",
  "os_index:ch1",
  "pfs_days:ch1",
  "pfs_index:ch1",
  "prior checkpoint blockade:ch1",
  "patient id:ch1"
))

cols_to_explore <- cols_to_explore[cols_to_explore %in% colnames(metadata_gse211645)]

for (cc in cols_to_explore) {
  cat("\n==============================\n")
  cat("Columna:", cc, "\n")
  print(table(metadata_gse211645[[cc]], useNA = "ifany"))
}
```

---

# 12. Inspección específica de identificadores de muestra

En esta fase interesa decidir qué columna de metadatos representa mejor a las muestras de la matriz de expresión.

```{r}
if ("title" %in% colnames(metadata_gse211645)) {
  head(metadata_gse211645$title, 20)
}

if ("geo_accession" %in% colnames(metadata_gse211645)) {
  head(metadata_gse211645$geo_accession, 20)
}

if ("patient id:ch1" %in% colnames(metadata_gse211645)) {
  head(metadata_gse211645$`patient id:ch1`, 20)
}

head(colnames(expr_gse211645), 20)
```

---

# 13. Solapamiento entre nombres de muestra y columnas candidatas

Se calcula qué columna de metadatos presenta mayor solapamiento con los nombres de las columnas de la matriz de expresión.

```{r}
expr_ids <- trimws(colnames(expr_gse211645))

candidate_id_cols <- intersect(
  c("title", "geo_accession", "patient id:ch1"),
  colnames(metadata_gse211645)
)

overlap_table <- lapply(candidate_id_cols, function(cc) {
  vals <- trimws(as.character(metadata_gse211645[[cc]]))
  data.frame(
    column = cc,
    overlap = length(intersect(expr_ids, vals)),
    stringsAsFactors = FALSE
  )
}) %>%
  bind_rows() %>%
  arrange(desc(overlap))

overlap_table
```

---

# 14. Exploración preliminar de respuesta clínica

Se ensayan dos posibles recodificaciones:

- una basada en `bor:ch1`,
- otra basada en `response:ch1`, si existiera.

```{r}
make_response_binary <- function(x) {
  x_clean <- stringr::str_to_upper(trimws(as.character(x)))

  dplyr::case_when(
    x_clean %in% c("CR", "PR", "COMPLETE RESPONSE", "PARTIAL RESPONSE", "R", "RESPONSE", "RESPONDER", "YES", "BENEFIT") ~ "Responder",
    x_clean %in% c("SD", "PD", "STABLE DISEASE", "PROGRESSIVE DISEASE", "NR", "NON-RESPONSE", "NON RESPONDER", "NONRESPONDER", "NO RESPONSE", "NO", "NO BENEFIT") ~ "No_responder",
    TRUE ~ NA_character_
  )
}

if ("bor:ch1" %in% colnames(metadata_gse211645)) {
  metadata_gse211645$response_binary_bor_test <- make_response_binary(metadata_gse211645$`bor:ch1`)
  table(metadata_gse211645$response_binary_bor_test, useNA = "ifany")
}

if ("response:ch1" %in% colnames(metadata_gse211645)) {
  metadata_gse211645$response_binary_response_test <- make_response_binary(metadata_gse211645$`response:ch1`)
  table(metadata_gse211645$response_binary_response_test, useNA = "ifany")
}
```

---

# 15. Exploración preliminar de baseline / pretratamiento

Este bloque intenta comprobar si existe alguna variable que permita distinguir muestras pretratamiento frente a muestras obtenidas durante tratamiento.

```{r}
is_baseline_sample <- function(x) {
  x_clean <- stringr::str_to_lower(trimws(as.character(x)))

  dplyr::case_when(
    stringr::str_detect(x_clean, "baseline") ~ TRUE,
    stringr::str_detect(x_clean, "pretreatment") ~ TRUE,
    stringr::str_detect(x_clean, "pre-treatment") ~ TRUE,
    stringr::str_detect(x_clean, "pre treatment") ~ TRUE,
    stringr::str_detect(x_clean, "^pre$") ~ TRUE,
    stringr::str_detect(x_clean, "before treatment") ~ TRUE,
    stringr::str_detect(x_clean, "on treatment") ~ FALSE,
    stringr::str_detect(x_clean, "on.?tx") ~ FALSE,
    stringr::str_detect(x_clean, "post") ~ FALSE,
    TRUE ~ NA
  )
}

baseline_test_cols <- intersect(
  c("biopsy time:ch1", "visit (pre or on treatment):ch1", "characteristics_ch1"),
  colnames(metadata_gse211645)
)

for (cc in baseline_test_cols) {
  cat("\n==============================\n")
  cat("Posible columna baseline:", cc, "\n")
  print(table(metadata_gse211645[[cc]], useNA = "ifany"))
  print(table(is_baseline_sample(metadata_gse211645[[cc]]), useNA = "ifany"))
}
```

---

# 16. Exploración de tratamiento y covariables clínicas

```{r}
if ("itx:ch1" %in% colnames(metadata_gse211645)) {
  table(metadata_gse211645$`itx:ch1`, useNA = "ifany")
}

if ("treatment:ch1" %in% colnames(metadata_gse211645)) {
  table(metadata_gse211645$`treatment:ch1`, useNA = "ifany")
}

if ("long-term benefit:ch1" %in% colnames(metadata_gse211645)) {
  table(metadata_gse211645$`long-term benefit:ch1`, useNA = "ifany")
}

if ("prior checkpoint blockade:ch1" %in% colnames(metadata_gse211645)) {
  table(metadata_gse211645$`prior checkpoint blockade:ch1`, useNA = "ifany")
}
```

---

# 17. Exploración de variables de supervivencia

Este bloque permite comprobar si el dataset aporta información complementaria de supervivencia.

```{r}
if ("os_days:ch1" %in% colnames(metadata_gse211645)) {
  summary(as.numeric(as.character(metadata_gse211645$`os_days:ch1`)))
}

if ("os_index:ch1" %in% colnames(metadata_gse211645)) {
  table(metadata_gse211645$`os_index:ch1`, useNA = "ifany")
}

if ("pfs_days:ch1" %in% colnames(metadata_gse211645)) {
  summary(as.numeric(as.character(metadata_gse211645$`pfs_days:ch1`)))
}

if ("pfs_index:ch1" %in% colnames(metadata_gse211645)) {
  table(metadata_gse211645$`pfs_index:ch1`, useNA = "ifany")
}
```

---

# 18. Guardado de metadatos crudos de la exploración

Para mantener trazabilidad del análisis, se guarda una copia tabulada de los metadatos originales en la carpeta del dataset.

```{r}
raw_metadata_file <- file.path(raw_dataset_dir, "GSE211645_metadata_raw.tsv")
write.table(metadata_gse211645, raw_metadata_file, sep = "\t", quote = FALSE, row.names = TRUE)

raw_metadata_file
```

---

# 19. Checklist de exploración inicial

```{r}
checklist_exploracion_gse211645 <- tibble::tibble(
  paso = c(
    "Dataset descargado desde GEO",
    "ExpressionSet identificado",
    "Matriz de expresión extraída",
    "Metadatos clínicos extraídos",
    "Anotación génica extraída",
    "Columnas candidatas de respuesta exploradas",
    "Columnas candidatas de baseline exploradas",
    "Columnas candidatas de identificador exploradas",
    "Metadatos crudos guardados"
  ),
  estado = c(
    "Sí",
    ifelse(exists("gse211645_eset"), "Sí", "No"),
    ifelse(exists("expr_gse211645"), "Sí", "No"),
    ifelse(exists("metadata_gse211645"), "Sí", "No"),
    ifelse(exists("feature_gse211645"), "Sí", "No"),
    ifelse(length(candidate_response) > 0, "Sí", "Pendiente / no detectado"),
    ifelse(length(candidate_baseline) > 0, "Sí", "Pendiente / no detectado"),
    ifelse(length(candidate_id) > 0, "Sí", "Pendiente / no detectado"),
    ifelse(file.exists(raw_metadata_file), "Sí", "No")
  )
)

checklist_exploracion_gse211645
```

---

# 20. Conclusiones de la exploración inicial

A partir de esta exploración, debería poder cerrarse el diseño preliminar del dataset:

- si el estudio devuelve un único `ExpressionSet`,
- si la matriz de expresión ya viene contenida en el objeto o requiere archivos suplementarios,
- cuál es la variable de respuesta más adecuada,
- si existe una variable explícita de `baseline` o pretratamiento,
- cuál es el identificador de muestra correcto,
- y qué variables clínicas adicionales conviene incorporar al `SummarizedExperiment`.

Este documento servirá como base para construir posteriormente la plantilla automatizada específica para `GSE211645`.
