---
title: "Descubrimiento principal: GSE78220 RNA-seq tumor anti-PD-1"
author: "TFM Melanoma Inmunoterapia"
date: "`r Sys.Date()`"
output:
  html_document:
    toc: true
    toc_depth: 3
    number_sections: true
    theme: readable
    df_print: paged
---

```{r setup, include=FALSE}
knitr::opts_chunk$set(
  echo = TRUE,
  message = FALSE,
  warning = FALSE,
  fig.width = 8,
  fig.height = 6
)
```

# Objetivo

Este informe implementa el nuevo analisis principal propuesto por la tutora: usar `GSE78220` como cohorte de descubrimiento, al ser tumor, RNA-seq, anti-PD-1 y transcriptoma completo.

La finalidad es evitar que el analisis principal quede limitado por los genes incluidos en paneles NanoString y mantener una pregunta biologica mas homogenea: respondedores vs no respondedores a anti-PD-1 en tumor.

## Ficha del informe

| Elemento | Detalle |
|---|---|
| Entrada | `SummarizedExperiment_objects/se_gse78220.rds` |
| Cohorte | Tumor, RNA-seq, anti-PD-1 |
| Analisis principal | DEA respondedores vs no respondedores con `limma` |
| Modelo exploratorio | Firma transcriptomica con LOOCV y seleccion interna de genes |
| Salida | `resultados/discovery_GSE78220/` |
| Uso posterior | Validar genes/firma en GSE215868 y GSE211645 |

# Librerias

```{r librerias}
required_packages <- c(
  "SummarizedExperiment",
  "limma",
  "dplyr",
  "tibble",
  "ggplot2",
  "knitr",
  "matrixStats",
  "tidyr",
  "here"
)

for (pkg in required_packages) {
  if (!requireNamespace(pkg, quietly = TRUE)) {
    stop(paste("Falta instalar el paquete:", pkg))
  }
}

library(SummarizedExperiment)
library(limma)
library(dplyr)
library(tibble)
library(ggplot2)
library(knitr)
library(matrixStats)
library(tidyr)
library(here)
```

# Rutas y carga de datos

```{r rutas_carga}
project_root <- here::here()
se_path <- file.path(project_root, "SummarizedExperiment_objects", "se_gse78220.rds")
output_dir <- file.path(project_root, "resultados", "discovery_GSE78220")

dir.create(output_dir, recursive = TRUE, showWarnings = FALSE)

file.exists(se_path)

se <- readRDS(se_path)
stopifnot(inherits(se, "SummarizedExperiment"))

se
```

# Validaciones iniciales

```{r validaciones_iniciales}
dim(se)
assayNames(se)
colnames(colData(se))
head(rowData(se))

required_vars <- c("response_binary", "dataset", "tissue", "platform")
missing_vars <- setdiff(required_vars, colnames(colData(se)))

if (length(missing_vars) > 0) {
  stop("Faltan variables necesarias: ", paste(missing_vars, collapse = ", "))
}

cd <- as.data.frame(colData(se)) %>%
  rownames_to_column("sample_id_model")

kable(
  tibble(
    variable = c("dataset", "tissue", "platform"),
    valores = c(
      paste(unique(cd$dataset), collapse = ", "),
      paste(unique(cd$tissue), collapse = ", "),
      paste(unique(cd$platform), collapse = ", ")
    )
  ),
  caption = "Variables tecnicas principales"
)

cd %>%
  count(response_raw, response_binary, name = "n") %>%
  kable(caption = "Respuesta cruda y respuesta binaria")
```

# Preparacion de expresion y respuesta

```{r preparar_datos}
prepare_expression <- function(se_obj) {
  expr <- assay(se_obj, "expr")
  expr <- as.matrix(expr)
  mode(expr) <- "numeric"

  gene_symbols <- as.character(rowData(se_obj)$gene_symbol)
  gene_symbols[is.na(gene_symbols) | trimws(gene_symbols) == ""] <- rownames(expr)[is.na(gene_symbols) | trimws(gene_symbols) == ""]
  gene_symbols <- toupper(trimws(gene_symbols))

  expr_df <- as.data.frame(expr, check.names = FALSE)
  expr_df$gene_symbol <- gene_symbols

  expr_collapsed <- expr_df %>%
    filter(!is.na(gene_symbol), gene_symbol != "") %>%
    group_by(gene_symbol) %>%
    summarise(across(where(is.numeric), ~ mean(.x, na.rm = TRUE)), .groups = "drop")

  genes <- expr_collapsed$gene_symbol
  expr_mat <- as.matrix(expr_collapsed[, setdiff(colnames(expr_collapsed), "gene_symbol"), drop = FALSE])
  rownames(expr_mat) <- genes

  # Los datos de GSE78220 están en escala TPM lineal: se aplica log2(x+1)
  # para estabilizar la varianza y cumplir los supuestos de limma.
  expr_mat <- log2(expr_mat + 1)

  na_genes <- rowSums(is.na(expr_mat)) > 0
  zero_var_genes <- matrixStats::rowVars(expr_mat, na.rm = TRUE) == 0
  keep_genes <- !na_genes & !zero_var_genes

  expr_mat[keep_genes, , drop = FALSE]
}

expr <- prepare_expression(se)

response_group <- factor(cd$response_binary)
response_group <- relevel(response_group, ref = "No_responder")

stopifnot(ncol(expr) == nrow(cd))
stopifnot(nlevels(response_group) == 2)

kable(
  tibble(
    elemento = c("Genes tras control de calidad", "Muestras", "Respondedores", "No respondedores"),
    valor = c(
      nrow(expr),
      ncol(expr),
      sum(response_group == "Responder"),
      sum(response_group == "No_responder")
    )
  ),
  caption = "Dimensiones del analisis de descubrimiento"
)
```

# DEA con limma

```{r dea_limma}
run_limma_dea <- function(expr_matrix, response) {
  response <- factor(response)
  response <- relevel(response, ref = "No_responder")

  design <- model.matrix(~ 0 + response)
  colnames(design) <- make.names(colnames(design))

  contrast <- makeContrasts(
    responseResponder - responseNo_responder,
    levels = design
  )

  fit <- lmFit(expr_matrix, design)
  fit2 <- contrasts.fit(fit, contrast)
  fit2 <- eBayes(fit2)

  res <- topTable(fit2, coef = 1, number = Inf, adjust.method = "BH", sort.by = "none") %>%
    rownames_to_column("gene") %>%
    arrange(adj.P.Val, P.Value)

  list(results = res, design = design, fit = fit2)
}

dea <- run_limma_dea(expr, response_group)
res_dea <- dea$results

res_dea %>%
  head(25) %>%
  kable(digits = 4, caption = "Top 25 genes en GSE78220")
```

```{r resumen_dea}
logfc_cutoff <- 0.5
adjp_cutoff <- 0.05
p_cutoff <- 0.05

dea_summary <- res_dea %>%
  mutate(
    significant_fdr = adj.P.Val < adjp_cutoff & abs(logFC) >= logfc_cutoff,
    nominal = P.Value < p_cutoff & abs(logFC) >= logfc_cutoff,
    direction = case_when(
      logFC > 0 ~ "Mayor en respondedores",
      logFC < 0 ~ "Mayor en no respondedores",
      TRUE ~ "Sin cambio"
    )
  ) %>%
  summarise(
    n_genes = n(),
    n_fdr = sum(significant_fdr, na.rm = TRUE),
    n_nominal = sum(nominal, na.rm = TRUE),
    min_adjP = min(adj.P.Val, na.rm = TRUE),
    min_P = min(P.Value, na.rm = TRUE)
  )

kable(dea_summary, digits = 4, caption = "Resumen del DEA en GSE78220")
```

```{r volcano}
res_dea %>%
  mutate(
    neg_log10_adjP = -log10(adj.P.Val),
    grupo = case_when(
      adj.P.Val < adjp_cutoff & logFC >= logfc_cutoff ~ "Up in responders (FDR)",
      adj.P.Val < adjp_cutoff & logFC <= -logfc_cutoff ~ "Down in responders (FDR)",
      P.Value < p_cutoff & abs(logFC) >= logfc_cutoff ~ "Nominal",
      TRUE ~ "Not significant"
    )
  ) %>%
  ggplot(aes(x = logFC, y = neg_log10_adjP, color = grupo)) +
  geom_point(alpha = 0.7, size = 1.5) +
  geom_vline(xintercept = c(-logfc_cutoff, logfc_cutoff), linetype = "dashed") +
  geom_hline(yintercept = -log10(adjp_cutoff), linetype = "dashed") +
  labs(
    title = "DEA GSE78220: Respondedores vs No respondedores",
    x = "logFC (Responder - No_responder)",
    y = "-log10(adj.P.Val)",
    color = "Resultado"
  ) +
  theme_minimal(base_size = 13)
```

# Modelo predictivo exploratorio

Este bloque no pretende cerrar un modelo clinico definitivo. Con 25 muestras, se usa como evaluacion preliminar de si la señal transcriptomica permite separar respondedores y no respondedores.

Para reducir fuga de informacion, en cada iteracion leave-one-out se seleccionan genes usando solo el conjunto de entrenamiento.

```{r modelo_loocv}
calc_auc <- function(scores, labels) {
  labels <- factor(labels, levels = c("No_responder", "Responder"))
  y <- as.integer(labels == "Responder")
  n_pos <- sum(y == 1)
  n_neg <- sum(y == 0)
  if (n_pos == 0 || n_neg == 0) return(NA_real_)

  ranks <- rank(scores, ties.method = "average")
  auc <- (sum(ranks[y == 1]) - n_pos * (n_pos + 1) / 2) / (n_pos * n_neg)
  auc
}

score_signature <- function(train_expr, test_expr, train_response, top_n) {
  dea_train <- run_limma_dea(train_expr, train_response)$results
  selected <- dea_train %>%
    arrange(P.Value) %>%
    head(top_n) %>%
    mutate(direction = ifelse(logFC >= 0, 1, -1))

  genes <- selected$gene
  directions <- selected$direction
  names(directions) <- genes

  train_gene_mean <- rowMeans(train_expr[genes, , drop = FALSE], na.rm = TRUE)
  train_gene_sd <- matrixStats::rowSds(train_expr[genes, , drop = FALSE], na.rm = TRUE)
  train_gene_sd[train_gene_sd == 0 | is.na(train_gene_sd)] <- 1

  test_z <- (test_expr[genes] - train_gene_mean) / train_gene_sd
  mean(test_z * directions, na.rm = TRUE)
}

run_loocv_signature <- function(expr_matrix, response, top_n_values = c(5, 10, 20, 50)) {
  sample_ids <- colnames(expr_matrix)

  bind_rows(lapply(top_n_values, function(top_n) {
    predictions <- lapply(seq_along(sample_ids), function(i) {
      test_sample <- sample_ids[i]
      train_samples <- sample_ids[-i]

      train_expr <- expr_matrix[, train_samples, drop = FALSE]
      test_expr <- expr_matrix[, test_sample]
      train_response <- response[-i]

      score <- score_signature(train_expr, test_expr, train_response, top_n)

      tibble(
        top_n = top_n,
        sample_id = test_sample,
        response = as.character(response[i]),
        score = score
      )
    }) %>% bind_rows()

    auc <- calc_auc(predictions$score, predictions$response)
    threshold <- median(predictions$score, na.rm = TRUE)

    predictions %>%
      mutate(
        auc = auc,
        predicted = ifelse(score >= threshold, "Responder", "No_responder"),
        correct = predicted == response
      )
  }))
}

loocv_predictions <- run_loocv_signature(expr, response_group)

loocv_summary <- loocv_predictions %>%
  group_by(top_n) %>%
  summarise(
    auc = first(auc),
    accuracy = mean(correct, na.rm = TRUE),
    .groups = "drop"
  ) %>%
  arrange(desc(auc))

kable(loocv_summary, digits = 3, caption = "Modelo exploratorio LOOCV por numero de genes")
```

```{r plot_modelo}
best_top_n <- loocv_summary$top_n[1]

loocv_predictions %>%
  filter(top_n == best_top_n) %>%
  ggplot(aes(x = response, y = score, color = response)) +
  geom_boxplot(outlier.shape = NA, alpha = 0.25) +
  geom_jitter(width = 0.12, size = 2.5, alpha = 0.85) +
  labs(
    title = paste0("Firma exploratoria GSE78220 - LOOCV top ", best_top_n, " genes"),
    x = "Respuesta",
    y = "Score de firma"
  ) +
  theme_minimal(base_size = 13) +
  theme(legend.position = "none")
```

# Guardado de resultados

```{r guardar_resultados}
write.csv(res_dea, file.path(output_dir, "GSE78220_DEA_limma_response.csv"), row.names = FALSE)
write.csv(loocv_predictions, file.path(output_dir, "GSE78220_LOOCV_signature_predictions.csv"), row.names = FALSE)
write.csv(loocv_summary, file.path(output_dir, "GSE78220_LOOCV_signature_summary.csv"), row.names = FALSE)
saveRDS(dea, file.path(output_dir, "GSE78220_DEA_limma_response.rds"))

list.files(output_dir, full.names = TRUE)
```

# Checklist final

```{r checklist_final}
checks <- tibble(
  comprobacion = c(
    "Objeto GSE78220 cargado",
    "Cohorte tumoral",
    "Plataforma RNA-seq",
    "Dos grupos de respuesta",
    "DEA ejecutado sobre transcriptoma completo",
    "Modelo LOOCV generado",
    "Resultados guardados"
  ),
  estado = c(
    inherits(se, "SummarizedExperiment"),
    all(cd$tissue == "Tumor"),
    all(cd$platform == "RNA-seq"),
    nlevels(response_group) == 2,
    nrow(res_dea) > 1000,
    nrow(loocv_predictions) > 0,
    file.exists(file.path(output_dir, "GSE78220_DEA_limma_response.csv"))
  )
)

kable(checks, caption = "Checklist final GSE78220")

if (!all(checks$estado)) {
  stop("Alguno de los checks finales no se cumple.")
}
```

# Conclusion metodologica

Este informe deja preparado el bloque de descubrimiento principal usando `GSE78220` sin restriccion por panel NanoString. Los genes candidatos y la firma exploratoria obtenidos aqui deben interpretarse como hipotesis de descubrimiento y validarse posteriormente en `GSE215868` y `GSE211645`.
