---
title: "Validacion tumoral: GSE215868 anti-PD-1 y GSE211645 anti-CTLA-4"
author: "TFM Melanoma Inmunoterapia"
date: "`r Sys.Date()`"
output:
  html_document:
    toc: true
    toc_depth: 3
    number_sections: true
    theme: readable
    df_print: paged
---

```{r setup, include=FALSE}
knitr::opts_chunk$set(echo = TRUE, message = FALSE, warning = FALSE, fig.width = 8, fig.height = 6)
```

# Objetivo

Este informe valida los genes/firma derivados de `GSE78220` en cohortes tumorales NanoString:

- `GSE215868`: tumor, NanoString, anti-PD-1, validacion principal por indicacion biologica similar.
- `GSE211645`: tumor, NanoString, anti-CTLA-4, validacion secundaria/generalizacion a otro checkpoint.

## Ficha del informe

| Elemento | Detalle |
|---|---|
| Entrada descubrimiento | `resultados/discovery_GSE78220/GSE78220_DEA_limma_response.csv` |
| Validacion 1 | `GSE215868`, tumor, NanoString, anti-PD-1 |
| Validacion 2 | `GSE211645`, tumor, NanoString, anti-CTLA-4 |
| Salida | `resultados/validation_tumor/` |
| Decision metodologica | No mezclar checkpoints en el descubrimiento; evaluar reproducibilidad por separado |

# Librerias

```{r librerias}
required_packages <- c(
  "SummarizedExperiment", "limma", "dplyr", "tibble",
  "ggplot2", "knitr", "matrixStats", "tidyr"
)

for (pkg in required_packages) {
  if (!requireNamespace(pkg, quietly = TRUE)) {
    stop(paste("Falta instalar el paquete:", pkg))
  }
}

library(SummarizedExperiment)
library(limma)
library(dplyr)
library(tibble)
library(ggplot2)
library(knitr)
library(matrixStats)
library(tidyr)
```

# Rutas y carga

```{r rutas_carga}
project_root <- "C:/Users/sonia/Desktop/2_TFM_MELANOMA"
output_dir <- file.path(project_root, "resultados", "validation_tumor")
dir.create(output_dir, recursive = TRUE, showWarnings = FALSE)

discovery_path <- file.path(project_root, "resultados", "discovery_GSE78220", "GSE78220_DEA_limma_response.csv")
se_paths <- c(
  GSE215868 = file.path(project_root, "SummarizedExperiment_objects", "se_gse215868.rds"),
  GSE211645 = file.path(project_root, "SummarizedExperiment_objects", "se_gse211645.rds")
)

stopifnot(file.exists(discovery_path))
stopifnot(all(file.exists(se_paths)))

discovery <- read.csv(discovery_path)
se_list <- lapply(se_paths, readRDS)

discovery %>%
  head(20) %>%
  kable(digits = 4, caption = "Top discovery GSE78220")
```

# Funciones auxiliares

```{r funciones}
derive_response <- function(response_raw, response_binary = NULL) {
  response <- as.character(response_binary)
  raw <- toupper(trimws(as.character(response_raw)))

  response[is.na(response) | response == ""] <- NA_character_
  response[is.na(response) & grepl("CR|PR|PRCR|COMPLETE|PARTIAL", raw)] <- "Responder"
  response[is.na(response) & grepl("PD|SD|PROGRESSIVE|STABLE", raw)] <- "No_responder"
  response[grepl("UK|UNK|UNKNOWN", raw)] <- NA_character_

  factor(response, levels = c("No_responder", "Responder"))
}

prepare_expression <- function(se_obj) {
  assay_name <- if ("expr" %in% assayNames(se_obj)) "expr" else assayNames(se_obj)[1]
  expr <- assay(se_obj, assay_name)
  expr <- as.matrix(expr)
  mode(expr) <- "numeric"

  rd <- as.data.frame(rowData(se_obj))
  if ("gene_symbol" %in% names(rd)) {
    gene_symbols <- as.character(rd$gene_symbol)
  } else {
    gene_symbols <- rownames(expr)
  }

  gene_symbols[is.na(gene_symbols) | trimws(gene_symbols) == ""] <- rownames(expr)[is.na(gene_symbols) | trimws(gene_symbols) == ""]
  gene_symbols <- toupper(trimws(gene_symbols))

  expr_df <- as.data.frame(expr, check.names = FALSE)
  expr_df$gene_symbol <- gene_symbols

  expr_collapsed <- expr_df %>%
    filter(!is.na(gene_symbol), gene_symbol != "") %>%
    group_by(gene_symbol) %>%
    summarise(across(where(is.numeric), ~ mean(.x, na.rm = TRUE)), .groups = "drop")

  genes <- expr_collapsed$gene_symbol
  expr_mat <- as.matrix(expr_collapsed[, setdiff(colnames(expr_collapsed), "gene_symbol"), drop = FALSE])
  rownames(expr_mat) <- genes

  na_genes <- rowSums(is.na(expr_mat)) > 0
  zero_var_genes <- matrixStats::rowVars(expr_mat, na.rm = TRUE) == 0
  expr_mat[!na_genes & !zero_var_genes, , drop = FALSE]
}

run_limma_dea <- function(expr_matrix, response) {
  keep_samples <- !is.na(response)
  expr_matrix <- expr_matrix[, keep_samples, drop = FALSE]
  response <- droplevels(response[keep_samples])

  if (nlevels(response) != 2) {
    stop("La respuesta no tiene dos grupos tras filtrar NA.")
  }

  design <- model.matrix(~ 0 + response)
  colnames(design) <- make.names(colnames(design))

  contrast <- makeContrasts(
    responseResponder - responseNo_responder,
    levels = design
  )

  fit <- lmFit(expr_matrix, design)
  fit2 <- contrasts.fit(fit, contrast)
  fit2 <- eBayes(fit2)

  topTable(fit2, coef = 1, number = Inf, adjust.method = "BH", sort.by = "none") %>%
    rownames_to_column("gene") %>%
    arrange(adj.P.Val, P.Value)
}

calc_auc <- function(scores, labels) {
  labels <- factor(labels, levels = c("No_responder", "Responder"))
  y <- as.integer(labels == "Responder")
  keep <- !is.na(scores) & !is.na(y)
  scores <- scores[keep]
  y <- y[keep]

  n_pos <- sum(y == 1)
  n_neg <- sum(y == 0)
  if (n_pos == 0 || n_neg == 0) return(NA_real_)

  ranks <- rank(scores, ties.method = "average")
  (sum(ranks[y == 1]) - n_pos * (n_pos + 1) / 2) / (n_pos * n_neg)
}

score_discovery_signature <- function(expr_matrix, discovery_results, top_n = 20) {
  signature <- discovery_results %>%
    arrange(P.Value) %>%
    slice_head(n = top_n) %>%
    mutate(
      gene = toupper(gene),
      direction = ifelse(logFC >= 0, 1, -1)
    )

  genes <- intersect(signature$gene, rownames(expr_matrix))
  if (length(genes) < 2) {
    return(rep(NA_real_, ncol(expr_matrix)))
  }

  directions <- signature$direction[match(genes, signature$gene)]
  names(directions) <- genes

  expr_sub <- expr_matrix[genes, , drop = FALSE]
  expr_z <- t(scale(t(expr_sub)))
  expr_z[!is.finite(expr_z)] <- 0

  colMeans(expr_z * directions[rownames(expr_z)], na.rm = TRUE)
}
```

# Validacion por cohorte

```{r validar_cohortes}
validation_results <- lapply(names(se_list), function(dataset_name) {
  se_obj <- se_list[[dataset_name]]
  cd <- as.data.frame(colData(se_obj))
  expr <- prepare_expression(se_obj)

  response <- derive_response(cd$response_raw, cd$response_binary)
  keep_response <- !is.na(response)

  dea_res <- run_limma_dea(expr, response)
  write.csv(dea_res, file.path(output_dir, paste0(dataset_name, "_DEA_limma_response.csv")), row.names = FALSE)

  top_discovery <- discovery %>%
    arrange(P.Value) %>%
    slice_head(n = 50) %>%
    mutate(gene = toupper(gene))

  overlap <- top_discovery %>%
    select(gene, logFC_discovery = logFC, P_discovery = P.Value, adjP_discovery = adj.P.Val) %>%
    inner_join(
      dea_res %>%
        mutate(gene = toupper(gene)) %>%
        select(gene, logFC_validation = logFC, P_validation = P.Value, adjP_validation = adj.P.Val),
      by = "gene"
    ) %>%
    mutate(same_direction = sign(logFC_discovery) == sign(logFC_validation))

  signature_score <- score_discovery_signature(expr, discovery, top_n = 20)
  signature_auc <- calc_auc(signature_score[keep_response], response[keep_response])

  score_df <- tibble(
    dataset = dataset_name,
    sample_id = colnames(expr),
    response = as.character(response),
    signature_score = signature_score
  )

  write.csv(overlap, file.path(output_dir, paste0(dataset_name, "_overlap_top50_discovery.csv")), row.names = FALSE)
  write.csv(score_df, file.path(output_dir, paste0(dataset_name, "_signature_scores.csv")), row.names = FALSE)

  list(
    dataset = dataset_name,
    se = se_obj,
    cd = cd,
    expr = expr,
    response = response,
    dea = dea_res,
    overlap = overlap,
    scores = score_df,
    signature_auc = signature_auc
  )
})

names(validation_results) <- names(se_list)
```

# Resumen de validacion

```{r resumen_validacion}
summary_validation <- bind_rows(lapply(validation_results, function(x) {
  response_tab <- table(x$response, useNA = "ifany")
  tibble(
    dataset = x$dataset,
    n_genes = nrow(x$expr),
    n_samples = ncol(x$expr),
    n_no_responder = unname(response_tab["No_responder"]),
    n_responder = unname(response_tab["Responder"]),
    n_response_na = sum(is.na(x$response)),
    n_top50_overlap = nrow(x$overlap),
    pct_same_direction = mean(x$overlap$same_direction, na.rm = TRUE) * 100,
    signature_auc = x$signature_auc
  )
}))

kable(summary_validation, digits = 3, caption = "Resumen de validacion tumoral")
write.csv(summary_validation, file.path(output_dir, "validation_tumor_summary.csv"), row.names = FALSE)
```

```{r tablas_overlap}
for (dataset_name in names(validation_results)) {
  cat("\n\n##", dataset_name, "\n\n")
  print(
    validation_results[[dataset_name]]$overlap %>%
      arrange(P_validation) %>%
      head(20) %>%
      kable(digits = 4, caption = paste("Top genes de descubrimiento presentes en", dataset_name))
  )
}
```

```{r plot_signature}
bind_rows(lapply(validation_results, function(x) x$scores)) %>%
  filter(!is.na(response), !is.na(signature_score)) %>%
  ggplot(aes(x = response, y = signature_score, color = response)) +
  geom_boxplot(outlier.shape = NA, alpha = 0.25) +
  geom_jitter(width = 0.12, size = 2.3, alpha = 0.85) +
  facet_wrap(~ dataset, scales = "free_y") +
  labs(
    title = "Score de firma GSE78220 en cohortes tumorales de validacion",
    x = "Respuesta",
    y = "Score de firma"
  ) +
  theme_minimal(base_size = 13) +
  theme(legend.position = "none")
```

# Checklist final

```{r checklist_final}
checks <- tibble(
  comprobacion = c(
    "Discovery cargado",
    "GSE215868 validado",
    "GSE211645 validado",
    "Respuesta derivada en GSE211645",
    "Tablas guardadas",
    "Resumen guardado"
  ),
  estado = c(
    nrow(discovery) > 0,
    "GSE215868" %in% names(validation_results),
    "GSE211645" %in% names(validation_results),
    sum(!is.na(validation_results$GSE211645$response)) > 0,
    file.exists(file.path(output_dir, "GSE215868_DEA_limma_response.csv")),
    file.exists(file.path(output_dir, "validation_tumor_summary.csv"))
  )
)

kable(checks, caption = "Checklist final de validacion tumoral")

if (!all(checks$estado)) {
  stop("Alguno de los checks finales no se cumple.")
}
```

# Conclusion metodologica

Este informe separa la validacion tecnica/biologica (`GSE215868`, anti-PD-1 NanoString) de la generalizacion a otro checkpoint (`GSE211645`, anti-CTLA-4). De este modo, los resultados de `GSE78220` no se mezclan directamente con plataformas y tratamientos distintos en la fase de descubrimiento.
