---
title: "Analisis de sensibilidad en sangre: GSE91061 y GSE94873 pendiente"
author: "TFM Melanoma Inmunoterapia"
date: "`r Sys.Date()`"
output:
  html_document:
    toc: true
    toc_depth: 3
    number_sections: true
    theme: readable
    df_print: paged
---

```{r setup, include=FALSE}
knitr::opts_chunk$set(echo = TRUE, message = FALSE, warning = FALSE, fig.width = 8, fig.height = 6)
```

# Objetivo

Este informe implementa el bloque de sensibilidad en sangre propuesto por la tutora. Con los datos actuales se analiza `GSE91061`; `GSE94873` queda documentado como pendiente de descarga/procesamiento.

La pregunta no es descubrir biomarcadores tumorales en sangre, sino evaluar si la firma derivada del tumor muestra alguna señal detectable en sangre periferica.

## Ficha del informe

| Elemento | Detalle |
|---|---|
| Entrada descubrimiento | `resultados/discovery_GSE78220/GSE78220_DEA_limma_response.csv` |
| Sensibilidad disponible | `GSE91061`, RNA-seq, sangre/PBMC |
| Sensibilidad pendiente | `GSE94873`, NanoString sangre |
| Salida | `resultados/sensitivity_blood/` |
| Decision metodologica | No mezclar sangre con tumor en el descubrimiento |

# Librerias

```{r librerias}
required_packages <- c(
  "SummarizedExperiment", "limma", "dplyr", "tibble",
  "ggplot2", "knitr", "matrixStats", "tidyr", "here"
)

for (pkg in required_packages) {
  if (!requireNamespace(pkg, quietly = TRUE)) {
    stop(paste("Falta instalar el paquete:", pkg))
  }
}

library(SummarizedExperiment)
library(limma)
library(dplyr)
library(tibble)
library(ggplot2)
library(knitr)
library(matrixStats)
library(tidyr)
library(here)
```

# Rutas y carga

```{r rutas_carga}
project_root <- here::here()
output_dir <- file.path(project_root, "resultados", "sensitivity_blood")
dir.create(output_dir, recursive = TRUE, showWarnings = FALSE)

discovery_path <- file.path(project_root, "resultados", "discovery_GSE78220", "GSE78220_DEA_limma_response.csv")
se_path <- file.path(project_root, "SummarizedExperiment_objects", "se_gse91061.rds")

stopifnot(file.exists(discovery_path))
stopifnot(file.exists(se_path))

discovery <- read.csv(discovery_path)
se <- readRDS(se_path)

se
```

# Funciones auxiliares

```{r funciones}
derive_response <- function(response_raw, response_binary = NULL) {
  response <- as.character(response_binary)
  raw <- toupper(trimws(as.character(response_raw)))

  response[is.na(response) | response == ""] <- NA_character_
  response[is.na(response) & raw %in% c("PRCR", "CR", "PR")] <- "Responder"
  response[is.na(response) & raw %in% c("PD", "SD")] <- "No_responder"
  response[raw %in% c("UNK", "UNKNOWN", "UK")] <- NA_character_

  factor(response, levels = c("No_responder", "Responder"))
}

prepare_expression <- function(se_obj) {
  assay_name <- if ("expr" %in% assayNames(se_obj)) "expr" else assayNames(se_obj)[1]
  expr <- assay(se_obj, assay_name)
  expr <- as.matrix(expr)
  mode(expr) <- "numeric"

  rd <- as.data.frame(rowData(se_obj))
  gene_symbols <- if ("gene_symbol" %in% names(rd)) as.character(rd$gene_symbol) else rownames(expr)
  gene_symbols[is.na(gene_symbols) | trimws(gene_symbols) == ""] <- rownames(expr)[is.na(gene_symbols) | trimws(gene_symbols) == ""]
  gene_symbols <- toupper(trimws(gene_symbols))

  expr_df <- as.data.frame(expr, check.names = FALSE)
  expr_df$gene_symbol <- gene_symbols

  expr_collapsed <- expr_df %>%
    filter(!is.na(gene_symbol), gene_symbol != "") %>%
    group_by(gene_symbol) %>%
    summarise(across(where(is.numeric), ~ mean(.x, na.rm = TRUE)), .groups = "drop")

  genes <- expr_collapsed$gene_symbol
  expr_mat <- as.matrix(expr_collapsed[, setdiff(colnames(expr_collapsed), "gene_symbol"), drop = FALSE])
  rownames(expr_mat) <- genes

  # Los datos de GEO están en escala lineal (TPM/counts normalizados):
  # se aplica log2(x+1) para estabilizar varianza y cumplir supuestos de limma.
  expr_mat <- log2(expr_mat + 1)

  na_genes <- rowSums(is.na(expr_mat)) > 0
  zero_var_genes <- matrixStats::rowVars(expr_mat, na.rm = TRUE) == 0
  expr_mat[!na_genes & !zero_var_genes, , drop = FALSE]
}

run_limma_dea <- function(expr_matrix, response) {
  keep_samples <- !is.na(response)
  expr_matrix <- expr_matrix[, keep_samples, drop = FALSE]
  response <- droplevels(response[keep_samples])

  if (nlevels(response) != 2) {
    stop("La respuesta no tiene dos grupos tras filtrar NA.")
  }

  design <- model.matrix(~ 0 + response)
  colnames(design) <- make.names(colnames(design))
  contrast <- makeContrasts(responseResponder - responseNo_responder, levels = design)

  fit <- lmFit(expr_matrix, design)
  fit2 <- contrasts.fit(fit, contrast)
  fit2 <- eBayes(fit2)

  topTable(fit2, coef = 1, number = Inf, adjust.method = "BH", sort.by = "none") %>%
    rownames_to_column("gene") %>%
    arrange(adj.P.Val, P.Value)
}

calc_auc <- function(scores, labels) {
  labels <- factor(labels, levels = c("No_responder", "Responder"))
  y <- as.integer(labels == "Responder")
  keep <- !is.na(scores) & !is.na(y)
  scores <- scores[keep]
  y <- y[keep]

  n_pos <- sum(y == 1)
  n_neg <- sum(y == 0)
  if (n_pos == 0 || n_neg == 0) return(NA_real_)

  ranks <- rank(scores, ties.method = "average")
  (sum(ranks[y == 1]) - n_pos * (n_pos + 1) / 2) / (n_pos * n_neg)
}

score_discovery_signature <- function(expr_matrix, discovery_results, top_n = 20) {
  signature <- discovery_results %>%
    arrange(P.Value) %>%
    slice_head(n = top_n) %>%
    mutate(
      gene = toupper(gene),
      direction = ifelse(logFC >= 0, 1, -1)
    )

  genes <- intersect(signature$gene, rownames(expr_matrix))
  if (length(genes) < 2) {
    return(rep(NA_real_, ncol(expr_matrix)))
  }

  directions <- signature$direction[match(genes, signature$gene)]
  names(directions) <- genes

  expr_sub <- expr_matrix[genes, , drop = FALSE]
  expr_z <- t(scale(t(expr_sub)))
  expr_z[!is.finite(expr_z)] <- 0

  colMeans(expr_z * directions[rownames(expr_z)], na.rm = TRUE)
}
```

# Correccion de metadatos y respuesta

```{r metadata_respuesta}
cd <- as.data.frame(colData(se)) %>%
  rownames_to_column("sample_id_model")

cd$tissue_original <- cd$tissue
cd$tissue <- "Blood"
cd$response_binary_original <- as.character(cd$response_binary)
cd$response_group <- derive_response(cd$response_raw, cd$response_binary)

kable(
  cd %>%
    count(response_raw, response_binary_original, response_group, name = "n"),
  caption = "Respuesta en GSE91061 tras derivacion"
)

kable(
  tibble(
    variable = c("tissue original", "tissue corregido", "plataforma"),
    valor = c(
      paste(unique(cd$tissue_original), collapse = ", "),
      paste(unique(cd$tissue), collapse = ", "),
      paste(unique(cd$platform), collapse = ", ")
    )
  ),
  caption = "Correccion de tejido en GSE91061"
)
```

# DEA en sangre

```{r dea_sangre}
expr <- prepare_expression(se)
response <- cd$response_group

dea_blood <- run_limma_dea(expr, response)

dea_blood %>%
  head(25) %>%
  kable(digits = 4, caption = "Top 25 DEA GSE91061 sangre")

write.csv(dea_blood, file.path(output_dir, "GSE91061_blood_DEA_limma_response.csv"), row.names = FALSE)
```

# Firma tumoral en sangre

```{r firma_sangre}
signature_score <- score_discovery_signature(expr, discovery, top_n = 20)
signature_auc <- calc_auc(signature_score, response)

signature_df <- tibble(
  dataset = "GSE91061",
  sample_id = colnames(expr),
  response = as.character(response),
  signature_score = signature_score
)

kable(
  tibble(
    dataset = "GSE91061",
    n_genes_blood = nrow(expr),
    n_samples = ncol(expr),
    n_response_available = sum(!is.na(response)),
    signature_auc = signature_auc
  ),
  digits = 3,
  caption = "Resumen de sensibilidad en sangre"
)

write.csv(signature_df, file.path(output_dir, "GSE91061_blood_signature_scores.csv"), row.names = FALSE)
```

```{r plot_firma_sangre}
signature_df %>%
  filter(!is.na(response), !is.na(signature_score)) %>%
  ggplot(aes(x = response, y = signature_score, color = response)) +
  geom_boxplot(outlier.shape = NA, alpha = 0.25) +
  geom_jitter(width = 0.12, size = 2.3, alpha = 0.85) +
  labs(
    title = "Firma tumoral GSE78220 evaluada en sangre GSE91061",
    x = "Respuesta",
    y = "Score de firma"
  ) +
  theme_minimal(base_size = 13) +
  theme(legend.position = "none")
```

# GSE94873 pendiente

```{r gse94873_pendiente}
gse94873_status <- tibble(
  dataset = "GSE94873",
  tissue = "Blood",
  platform = "NanoString",
  raw_data = "No disponible segun revision inicial",
  status = "Pendiente de valorar/descargar/procesar",
  role = "Sensibilidad en sangre si se decide incorporarlo"
)

kable(gse94873_status, caption = "Estado de GSE94873")
write.csv(gse94873_status, file.path(output_dir, "GSE94873_status.csv"), row.names = FALSE)
```

# Checklist final

```{r checklist_final}
checks <- tibble(
  comprobacion = c(
    "Discovery GSE78220 cargado",
    "GSE91061 cargado",
    "Tejido corregido a Blood",
    "Respuesta derivada con respondedores",
    "DEA sangre ejecutado",
    "Score de firma calculado",
    "GSE94873 documentado como pendiente"
  ),
  estado = c(
    nrow(discovery) > 0,
    inherits(se, "SummarizedExperiment"),
    all(cd$tissue == "Blood"),
    sum(response == "Responder", na.rm = TRUE) > 0,
    nrow(dea_blood) > 1000,
    length(signature_score) == ncol(expr),
    file.exists(file.path(output_dir, "GSE94873_status.csv"))
  )
)

kable(checks, caption = "Checklist final sensibilidad sangre")

if (!all(checks$estado)) {
  stop("Alguno de los checks finales no se cumple.")
}
```

# Conclusion metodologica

`GSE91061` se usa como sensibilidad en sangre, no como parte del descubrimiento tumoral. El analisis permite comprobar si la firma derivada de tumor muestra senal en sangre periferica. `GSE94873` queda pendiente para una segunda iteracion si se decide ampliar el bloque de sangre.
