---
title: "Validacion tumoral RNA-seq y sensibilidad periferica: GSE91061 y GSE94873"
author: "Sonia Salmeron Fructuoso"
date: "`r Sys.Date()`"
output:
  html_document:
    toc: true
    toc_float: true
    number_sections: true
    theme: flatly
    code_folding: hide
---

```{r setup, include=FALSE}
knitr::opts_chunk$set(
  echo = TRUE,
  warning = FALSE,
  message = FALSE,
  fig.width = 10,
  fig.height = 6
)
```

# Objetivo del informe

Este informe evalua la transferibilidad externa de la firma transcriptomica derivada de `GSE78220`, manteniendo separados dos contextos biologicos distintos:

| Bloque | Cohorte | Uso en el TFM |
|---|---|---|
| Validacion tumoral RNA-seq | `GSE91061`, tumor, nivolumab anti-PD-1 | Cohorte tumoral independiente, sin mezclarla con sangre |
| Sensibilidad periferica | `GSE94873`, sangre, tremelimumab anti-CTLA-4 | Analisis de sensibilidad alejado del contexto de discovery |
| Salidas GSE91061 | `resultados/external_validation/` | Resultados de validacion tumoral RNA-seq |
| Salidas GSE94873 | `resultados/sensitivity_blood/` | Resultados de sensibilidad periferica |

Esta separacion corrige la clasificacion anterior de `GSE91061`: la cohorte procede de biopsias tumorales, no de sangre periferica. Por tanto, el unico analisis de sensibilidad en sangre de este informe es `GSE94873`.

# Librerias

```{r librerias}
packages <- c(
  "SummarizedExperiment",
  "dplyr",
  "tibble",
  "ggplot2",
  "limma",
  "pROC",
  "knitr",
  "kableExtra",
  "here"
)

for (pkg in packages) {
  if (!requireNamespace(pkg, quietly = TRUE)) {
    install.packages(pkg)
  }
  library(pkg, character.only = TRUE)
}
```

# Rutas y carga de datos

```{r rutas}
project_root <- here::here()

discovery_path <- file.path(
  project_root,
  "resultados",
  "discovery_GSE78220",
  "GSE78220_DEA_limma_response.csv"
)

se_path_91061 <- file.path(
  project_root,
  "SummarizedExperiment_objects",
  "se_gse91061.rds"
)

se_path_94873 <- file.path(
  project_root,
  "SummarizedExperiment_objects",
  "se_gse94873.rds"
)

external_dir <- file.path(project_root, "resultados", "external_validation")
blood_dir    <- file.path(project_root, "resultados", "sensitivity_blood")

dir.create(external_dir, recursive = TRUE, showWarnings = FALSE)
dir.create(blood_dir, recursive = TRUE, showWarnings = FALSE)

stopifnot(file.exists(discovery_path))
stopifnot(file.exists(se_path_91061))
stopifnot(file.exists(se_path_94873))

discovery <- read.csv(discovery_path)
se_91061  <- readRDS(se_path_91061)
se_94873  <- readRDS(se_path_94873)

dim(se_91061)
dim(se_94873)
```

# Funciones auxiliares

```{r funciones}
derive_response <- function(response_raw, response_binary = NULL) {
  if (!is.null(response_binary)) {
    out <- as.character(response_binary)
    out[out %in% c("Responder", "No_responder")] <- out[out %in% c("Responder", "No_responder")]
  } else {
    out <- rep(NA_character_, length(response_raw))
  }

  missing <- is.na(out) | out == ""
  raw <- toupper(trimws(as.character(response_raw)))

  out[missing & raw %in% c("CR", "PR", "PRCR", "PR/CR", "R", "RESPONDER", "RESPONSE", "COMPLETE RESPONSE", "PARTIAL RESPONSE")] <- "Responder"
  out[missing & raw %in% c("PD", "SD", "NR", "NONRESPONDER", "NON-RESPONDER", "PROGRESSIVE DISEASE", "STABLE DISEASE")] <- "No_responder"
  out[!out %in% c("Responder", "No_responder")] <- NA_character_

  factor(out, levels = c("No_responder", "Responder"))
}

prepare_expression <- function(se_obj, assay_name = "expr") {
  assay_names <- assayNames(se_obj)

  if (!assay_name %in% assay_names) {
    assay_name <- assay_names[1]
  }

  expr_mat <- assay(se_obj, assay_name)
  expr_mat <- as.matrix(expr_mat)
  storage.mode(expr_mat) <- "numeric"

  expr_mat
}

run_limma_dea <- function(expr_mat, response_group) {
  keep <- !is.na(response_group)
  expr_model <- expr_mat[, keep, drop = FALSE]
  response_model <- droplevels(response_group[keep])

  stopifnot(all(levels(response_model) == c("No_responder", "Responder")))
  stopifnot(nlevels(response_model) == 2)

  design <- model.matrix(~ response_model)
  fit <- lmFit(expr_model, design)
  fit <- eBayes(fit)

  topTable(
    fit,
    coef = "response_modelResponder",
    number = Inf,
    sort.by = "P"
  ) %>%
    rownames_to_column("gene") %>%
    mutate(
      direction = case_when(
        logFC > 0 ~ "Up_in_responders",
        logFC < 0 ~ "Down_in_responders",
        TRUE ~ "No_change"
      )
    )
}

calc_auc <- function(score, response_group) {
  keep <- !is.na(response_group) & !is.na(score)
  response_group <- droplevels(response_group[keep])
  score <- score[keep]

  if (length(unique(response_group)) < 2) {
    return(NA_real_)
  }

  roc_obj <- pROC::roc(
    response = response_group,
    predictor = score,
    levels = c("No_responder", "Responder"),
    direction = "<",
    quiet = TRUE
  )

  as.numeric(pROC::auc(roc_obj))
}

count_signature_overlap <- function(expr_mat, discovery_results, top_n = 100) {
  signature <- discovery_results %>%
    arrange(P.Value) %>%
    slice_head(n = top_n) %>%
    pull(gene)

  sum(signature %in% rownames(expr_mat))
}

choose_signature_top_n <- function(expr_mat, discovery_results, candidates = c(20, 50, 100, 200, 500)) {
  overlap <- tibble(
    top_n = candidates,
    n_overlap = vapply(candidates, function(n) count_signature_overlap(expr_mat, discovery_results, n), integer(1))
  )

  selected <- overlap %>%
    filter(n_overlap > 0) %>%
    slice(1)

  if (nrow(selected) == 0) {
    selected <- overlap %>% slice(which.max(n_overlap))
  }

  list(top_n = selected$top_n, overlap = selected$n_overlap, table = overlap)
}

score_discovery_signature <- function(expr_mat, discovery_results, top_n = 100) {
  signature <- discovery_results %>%
    arrange(P.Value) %>%
    slice_head(n = top_n) %>%
    select(gene, logFC)

  signature <- signature %>%
    filter(gene %in% rownames(expr_mat))

  if (nrow(signature) == 0) {
    stop("No hay genes de la firma discovery presentes en la cohorte externa.")
  }

  expr_sig <- expr_mat[signature$gene, , drop = FALSE]
  expr_z <- t(scale(t(expr_sig)))
  expr_z[is.na(expr_z)] <- 0

  weights <- sign(signature$logFC)
  names(weights) <- signature$gene

  score <- colMeans(expr_z * weights[rownames(expr_z)], na.rm = TRUE)

  list(score = score, signature = signature)
}
```

# Validacion tumoral RNA-seq: GSE91061

```{r gse91061_metadata}
cd_91061 <- as.data.frame(colData(se_91061)) %>%
  rownames_to_column("sample_id_model")

cd_91061$tissue_original <- if ("tissue" %in% names(cd_91061)) as.character(cd_91061$tissue) else NA_character_
cd_91061$tissue <- "Tumor"
cd_91061$response_binary_original <- as.character(cd_91061$response_binary)
cd_91061$response_group <- derive_response(cd_91061$response_raw, cd_91061$response_binary)

response_91061 <- cd_91061$response_group

table(response_91061, useNA = "ifany") %>%
  as.data.frame() %>%
  rename(response = response_91061, n = Freq) %>%
  kable(caption = "Respuesta en GSE91061 tras derivacion")

tibble(
  variable = c("tissue original", "tissue usado", "plataforma", "tratamiento", "muestras totales", "muestras con respuesta"),
  valor = c(
    paste(unique(cd_91061$tissue_original), collapse = ", "),
    paste(unique(cd_91061$tissue), collapse = ", "),
    paste(unique(cd_91061$platform), collapse = ", "),
    paste(unique(cd_91061$treatment), collapse = ", "),
    nrow(cd_91061),
    sum(!is.na(response_91061))
  )
) %>%
  kable(caption = "Verificacion de contexto biologico en GSE91061")
```

```{r gse91061_dea}
expr_91061 <- prepare_expression(se_91061)
stopifnot(identical(colnames(expr_91061), rownames(colData(se_91061))))

dea_91061 <- run_limma_dea(expr_91061, response_91061)

dea_91061 %>%
  arrange(P.Value) %>%
  slice_head(n = 25) %>%
  kable(digits = 4, caption = "Top 25 DEA GSE91061 tumor RNA-seq")

write.csv(
  dea_91061,
  file.path(external_dir, "GSE91061_tumor_DEA_limma_response.csv"),
  row.names = FALSE
)
```

```{r gse91061_signature}
choice_91061 <- choose_signature_top_n(expr_91061, discovery)

choice_91061$table %>%
  kable(caption = "Solapamiento de la firma discovery con GSE91061 segun top N")

signature_91061 <- score_discovery_signature(expr_91061, discovery, top_n = choice_91061$top_n)
signature_auc_91061 <- calc_auc(signature_91061$score, response_91061)

signature_df_91061 <- tibble(
  sample_id = names(signature_91061$score),
  score = as.numeric(signature_91061$score),
  response_group = response_91061,
  dataset = "GSE91061",
  tissue = "Tumor",
  platform = paste(unique(cd_91061$platform), collapse = ", "),
  treatment = paste(unique(cd_91061$treatment), collapse = ", ")
)

gse91061_summary <- tibble(
  dataset = "GSE91061",
  tissue = "Tumor",
  platform = paste(unique(cd_91061$platform), collapse = ", "),
  treatment = paste(unique(cd_91061$treatment), collapse = ", "),
  n_genes = nrow(expr_91061),
  n_samples = ncol(expr_91061),
  n_response_available = sum(!is.na(response_91061)),
  n_responders = sum(response_91061 == "Responder", na.rm = TRUE),
  n_non_responders = sum(response_91061 == "No_responder", na.rm = TRUE),
  signature_top_n = choice_91061$top_n,
  n_signature_genes = nrow(signature_91061$signature),
  signature_auc = signature_auc_91061
)

kable(gse91061_summary, digits = 3, caption = "Resumen validacion tumoral RNA-seq GSE91061")

write.csv(signature_df_91061, file.path(external_dir, "GSE91061_tumor_signature_scores.csv"), row.names = FALSE)
write.csv(gse91061_summary, file.path(external_dir, "GSE91061_tumor_validation_summary.csv"), row.names = FALSE)
```

```{r gse91061_plot}
ggplot(signature_df_91061, aes(x = response_group, y = score, fill = response_group)) +
  geom_boxplot(alpha = 0.7, outlier.shape = NA) +
  geom_jitter(width = 0.12, alpha = 0.7) +
  labs(
    title = "Firma tumoral GSE78220 evaluada en GSE91061",
    subtitle = paste0("Tumor RNA-seq, nivolumab anti-PD-1. AUC = ", round(signature_auc_91061, 3)),
    x = "Respuesta",
    y = "Score de firma"
  ) +
  theme_minimal(base_size = 13) +
  theme(legend.position = "none")
```

# Sensibilidad periferica: GSE94873

```{r gse94873}
cd_94873 <- as.data.frame(colData(se_94873)) %>%
  rownames_to_column("sample_id_model")

cd_94873$response_group <- derive_response(cd_94873$response_raw, cd_94873$response_binary)
response_94873 <- cd_94873$response_group
expr_94873 <- prepare_expression(se_94873)

stopifnot(identical(colnames(expr_94873), rownames(colData(se_94873))))

table(response_94873, useNA = "ifany") %>%
  as.data.frame() %>%
  rename(response = response_94873, n = Freq) %>%
  kable(caption = "Respuesta en GSE94873 tras filtrado pretratamiento")

dea_94873 <- run_limma_dea(expr_94873, response_94873)

dea_94873 %>%
  arrange(P.Value) %>%
  slice_head(n = 25) %>%
  kable(digits = 4, caption = "Top 25 DEA GSE94873 sangre NanoString")

write.csv(dea_94873, file.path(blood_dir, "GSE94873_blood_DEA_limma_response.csv"), row.names = FALSE)

overlap_94873 <- tibble(
  top_n = c(20, 50, 100, 200, 500),
  n_overlap = vapply(c(20, 50, 100, 200, 500), function(n) count_signature_overlap(expr_94873, discovery, n), integer(1))
)

choice_94873 <- list(
  top_n = 500,
  overlap = overlap_94873$n_overlap[overlap_94873$top_n == 500],
  table = overlap_94873
)

choice_94873$table %>%
  kable(caption = "Solapamiento de la firma discovery con GSE94873 segun top N")

signature_94873 <- score_discovery_signature(expr_94873, discovery, top_n = choice_94873$top_n)
signature_auc_94873 <- calc_auc(signature_94873$score, response_94873)

signature_df_94873 <- tibble(
  sample_id = names(signature_94873$score),
  score = as.numeric(signature_94873$score),
  response_group = response_94873,
  dataset = "GSE94873",
  tissue = "Blood",
  platform = paste(unique(cd_94873$platform), collapse = ", "),
  treatment = paste(unique(cd_94873$treatment), collapse = ", ")
)

blood_sensitivity_summary <- tibble(
  dataset = "GSE94873",
  tissue = "Blood",
  platform = paste(unique(cd_94873$platform), collapse = ", "),
  treatment = paste(unique(cd_94873$treatment), collapse = ", "),
  n_genes = nrow(expr_94873),
  n_samples = ncol(expr_94873),
  n_response_available = sum(!is.na(response_94873)),
  n_responders = sum(response_94873 == "Responder", na.rm = TRUE),
  n_non_responders = sum(response_94873 == "No_responder", na.rm = TRUE),
  signature_top_n = choice_94873$top_n,
  n_signature_genes = nrow(signature_94873$signature),
  signature_auc = signature_auc_94873
)

kable(blood_sensitivity_summary, digits = 3, caption = "Resumen sensibilidad periferica GSE94873")

write.csv(signature_df_94873, file.path(blood_dir, "GSE94873_blood_signature_scores.csv"), row.names = FALSE)
write.csv(blood_sensitivity_summary, file.path(blood_dir, "blood_sensitivity_summary.csv"), row.names = FALSE)
```

```{r plot_cohortes_externas}
plot_scores <- bind_rows(
  signature_df_91061 %>% mutate(contexto = "Validacion tumoral RNA-seq"),
  signature_df_94873 %>% mutate(contexto = "Sensibilidad periferica")
)

auc_labels <- tibble(
  dataset = c("GSE91061", "GSE94873"),
  label = c(
    paste0("AUC = ", round(signature_auc_91061, 3)),
    paste0("AUC = ", round(signature_auc_94873, 3))
  )
)

ggplot(plot_scores, aes(x = response_group, y = score, fill = response_group)) +
  geom_boxplot(alpha = 0.7, outlier.shape = NA) +
  geom_jitter(width = 0.12, alpha = 0.55, size = 1.3) +
  facet_wrap(~ dataset + contexto, scales = "free_y") +
  labs(
    title = "Firma tumoral GSE78220 evaluada en cohortes externas",
    subtitle = "GSE91061 se interpreta como validacion tumoral; GSE94873 como sensibilidad en sangre",
    x = "Respuesta",
    y = "Score de firma"
  ) +
  theme_minimal(base_size = 12) +
  theme(legend.position = "none")
```

# Checklist final

```{r checklist_final}
checks <- tibble(
  comprobacion = c(
    "GSE91061 cargado",
    "GSE91061 clasificado como tumor",
    "DEA tumoral GSE91061 ejecutado",
    "Firma discovery evaluada en GSE91061",
    "GSE94873 procesado como sensibilidad periferica",
    "Resumen de sangre contiene solo GSE94873"
  ),
  estado = c(
    file.exists(se_path_91061),
    all(cd_91061$tissue == "Tumor"),
    nrow(dea_91061) > 1000,
    file.exists(file.path(external_dir, "GSE91061_tumor_signature_scores.csv")),
    file.exists(file.path(blood_dir, "GSE94873_blood_DEA_limma_response.csv")) &&
      file.exists(file.path(blood_dir, "GSE94873_blood_signature_scores.csv")),
    all(blood_sensitivity_summary$dataset == "GSE94873")
  )
)

kable(checks, caption = "Checklist final validacion externa y sensibilidad periferica")

stopifnot(all(checks$estado))
```

# Conclusion

`GSE91061` se reclasifica como cohorte tumoral RNA-seq independiente y se usa como validacion externa exploratoria de la firma derivada de `GSE78220`. `GSE94873` queda como unico bloque de sensibilidad en sangre, con la cautela adicional de que corresponde a NanoString y a un checkpoint diferente (tremelimumab, anti-CTLA-4).

# Informacion de sesion

```{r session_info}
sessionInfo()
```