---
title: "Tabla resumen: Descubrimiento, Validacion y Consistencia"
author: "TFM Melanoma Inmunoterapia"
date: "`r Sys.Date()`"
output:
  html_document:
    toc: true
    toc_depth: 3
    number_sections: true
    theme: readable
    df_print: paged
---

```{r setup, include=FALSE}
knitr::opts_chunk$set(echo = FALSE, message = FALSE, warning = FALSE, fig.width = 9, fig.height = 5)
```

# Objetivo

Este informe consolida los resultados de los bloques de descubrimiento (01), validacion tumoral (02), sensibilidad en sangre (03) y consistencia integrada (04) en tablas y figuras resumidas para revision.

# Librerias

```{r librerias}
required_packages <- c("dplyr", "tibble", "ggplot2", "knitr", "tidyr", "here", "kableExtra")

for (pkg in required_packages) {
  if (!requireNamespace(pkg, quietly = TRUE)) {
    stop(paste("Falta instalar el paquete:", pkg))
  }
}

library(dplyr)
library(tibble)
library(ggplot2)
library(knitr)
library(tidyr)
library(here)
library(kableExtra)
```

# Rutas y carga de resultados

```{r carga}
project_root <- here::here()
output_dir   <- file.path(project_root, "resultados", "summary")
dir.create(output_dir, recursive = TRUE, showWarnings = FALSE)

# Discovery
discovery_dea  <- read.csv(file.path(project_root, "resultados", "discovery_GSE78220",
                                      "GSE78220_DEA_limma_response.csv"))
loocv_summary  <- read.csv(file.path(project_root, "resultados", "discovery_GSE78220",
                                      "GSE78220_LOOCV_signature_summary.csv"))

# Validation
val_summary    <- read.csv(file.path(project_root, "resultados", "validation_tumor",
                                      "validation_tumor_summary.csv"))
overlap_215868 <- read.csv(file.path(project_root, "resultados", "validation_tumor",
                                      "GSE215868_overlap_top50_discovery.csv"))
overlap_211645 <- read.csv(file.path(project_root, "resultados", "validation_tumor",
                                      "GSE211645_overlap_top50_discovery.csv"))
scores_215868  <- read.csv(file.path(project_root, "resultados", "validation_tumor",
                                      "GSE215868_signature_scores.csv"))
scores_211645  <- read.csv(file.path(project_root, "resultados", "validation_tumor",
                                      "GSE211645_signature_scores.csv"))

# Blood
blood_scores   <- read.csv(file.path(project_root, "resultados", "sensitivity_blood",
                                      "GSE91061_blood_signature_scores.csv"))

# Consistency
cross_cohort   <- read.csv(file.path(project_root, "resultados", "consistency_integrated",
                                      "cross_cohort_logFC_table.csv"))
```

# Resumen de cohortes

```{r tabla_cohortes}
cohort_overview <- tribble(
  ~Bloque,        ~Dataset,    ~Tejido,  ~Plataforma,  ~Tratamiento,  ~N_muestras, ~N_respondedores, ~N_no_respondedores,
  "Descubrimiento", "GSE78220",   "Tumor", "RNA-seq",    "anti-PD-1",    25,          14,               11,
  "Validacion 1",   "GSE215868",  "Tumor", "NanoString", "anti-PD-1",   105,          45,               59,
  "Validacion 2",   "GSE211645",  "Tumor", "NanoString", "anti-CTLA-4",  40,          12,               28,
  "Sensibilidad",   "GSE91061",   "Sangre","RNA-seq",    "varios ICIs",  51,          10,               39
)

kable(
  cohort_overview,
  caption = "Tabla 1. Resumen de cohortes analizadas",
  align   = "llllllrr"
) %>%
  kable_styling(bootstrap_options = c("striped", "hover", "condensed"), full_width = FALSE) %>%
  column_spec(1, bold = TRUE)
```

# Descubrimiento: GSE78220

## Top genes por expresion diferencial

```{r tabla_discovery_top}
p_cutoff    <- 0.05
logfc_cutoff <- 0.5

n_nominal  <- sum(discovery_dea$P.Value < p_cutoff & abs(discovery_dea$logFC) >= logfc_cutoff, na.rm = TRUE)
n_fdr      <- sum(discovery_dea$adj.P.Val < p_cutoff & abs(discovery_dea$logFC) >= logfc_cutoff, na.rm = TRUE)

discovery_dea %>%
  arrange(P.Value) %>%
  head(20) %>%
  mutate(
    logFC     = round(logFC, 3),
    P.Value   = signif(P.Value, 3),
    adj.P.Val = signif(adj.P.Val, 3),
    Direccion = ifelse(logFC > 0, "Up en respondedores", "Down en respondedores")
  ) %>%
  select(Gen = gene, logFC, P.Value, adj.P.Val, Direccion) %>%
  kable(
    caption = "Tabla 2. Top 20 genes DEA en GSE78220 (n=25; ordenados por P nominal)",
    align   = "lrrrl"
  ) %>%
  kable_styling(bootstrap_options = c("striped", "hover", "condensed"), full_width = FALSE)
```

```{r nota_fdr}
cat(sprintf(
  "Genes nominalmente significativos (P<0.05, |logFC|>=0.5): %d  |  Significativos FDR (adj.P<0.05): %d\n",
  n_nominal, n_fdr
))
cat("Nota: con n=25 no se alcanzan genes significativos por FDR; los resultados de descubrimiento son hipotesis nominales.")
```

## Modelo exploratorio LOOCV

```{r loocv}
loocv_summary %>%
  arrange(desc(auc)) %>%
  mutate(
    auc      = round(auc, 3),
    accuracy = round(accuracy, 3)
  ) %>%
  rename(`N genes firma` = top_n, AUC = auc, Accuracy = accuracy) %>%
  kable(
    caption = "Tabla 3. Modelo exploratorio LOOCV en GSE78220 (firma de descubrimiento interna)",
    align   = "lrr"
  ) %>%
  kable_styling(bootstrap_options = c("striped", "hover", "condensed"), full_width = FALSE)
```

# Validacion tumoral

## Resumen global de validacion

```{r tabla_val_summary}
val_summary %>%
  mutate(
    pct_same_direction = round(pct_same_direction, 1),
    signature_auc      = round(signature_auc, 3)
  ) %>%
  rename(
    Dataset          = dataset,
    Genes            = n_genes,
    Muestras         = n_samples,
    No_respondedores = n_no_responder,
    Respondedores    = n_responder,
    NA_respuesta     = n_response_na,
    `Genes solapados (top50)` = n_top50_overlap,
    `% misma direccion`       = pct_same_direction,
    `AUC firma discovery`     = signature_auc
  ) %>%
  kable(
    caption = "Tabla 4. Resumen de validacion tumoral (firma derivada de GSE78220)",
    align   = "lrrrrrrrr"
  ) %>%
  kable_styling(bootstrap_options = c("striped", "hover", "condensed"), full_width = FALSE)
```

## Genes de discovery solapados en GSE215868

```{r overlap_215868}
overlap_215868 %>%
  arrange(P_validation) %>%
  mutate(
    logFC_discovery   = round(logFC_discovery, 3),
    P_discovery       = signif(P_discovery, 3),
    logFC_validation  = round(logFC_validation, 3),
    P_validation      = signif(P_validation, 3),
    `Misma direccion` = ifelse(same_direction, "Si", "No")
  ) %>%
  select(
    Gen = gene,
    `logFC discovery` = logFC_discovery,
    `P discovery`     = P_discovery,
    `logFC GSE215868` = logFC_validation,
    `P GSE215868`     = P_validation,
    `Misma direccion`
  ) %>%
  kable(
    caption = "Tabla 5. Genes del top 50 de discovery presentes en el panel GSE215868",
    align   = "lrrrrl"
  ) %>%
  kable_styling(bootstrap_options = c("striped", "hover", "condensed"), full_width = FALSE) %>%
  row_spec(which(overlap_215868 %>% arrange(P_validation) %>% pull(same_direction)), background = "#e8f5e9")
```

## Scores de firma: boxplots de validacion

```{r plot_scores_validacion, fig.width=10, fig.height=4.5}
scores_all <- bind_rows(scores_215868, scores_211645) %>%
  filter(!is.na(response), response != "NA", !is.na(signature_score)) %>%
  mutate(
    response = factor(response, levels = c("No_responder", "Responder")),
    dataset  = factor(dataset, levels = c("GSE215868", "GSE211645"),
                      labels = c("GSE215868\n(anti-PD-1, NanoString)",
                                 "GSE211645\n(anti-CTLA-4, NanoString)"))
  )

ggplot(scores_all, aes(x = response, y = signature_score, color = response)) +
  geom_boxplot(outlier.shape = NA, alpha = 0.3, width = 0.45) +
  geom_jitter(width = 0.12, size = 2.2, alpha = 0.8) +
  facet_wrap(~ dataset) +
  scale_color_manual(values = c("No_responder" = "#d32f2f", "Responder" = "#1976d2")) +
  labs(
    title    = "Score de firma de discovery (GSE78220) evaluado en cohortes de validacion",
    subtitle = "Firma calculada con top 100 genes de GSE78220 disponibles en cada panel",
    x        = "Respuesta",
    y        = "Score de firma (z-score medio)"
  ) +
  theme_minimal(base_size = 13) +
  theme(legend.position = "none")
```

# Sensibilidad en sangre: GSE91061

```{r tabla_blood}
blood_auc <- local({
  df    <- blood_scores %>% filter(!is.na(response), !is.na(signature_score))
  y     <- as.integer(df$response == "Responder")
  r     <- rank(df$signature_score, ties.method = "average")
  np    <- sum(y); nn <- sum(1 - y)
  (sum(r[y == 1]) - np * (np + 1) / 2) / (np * nn)
})

blood_summary <- tibble(
  Dataset                = "GSE91061 (sangre/PBMC)",
  Plataforma             = "RNA-seq",
  `N respondedores`     = sum(blood_scores$response == "Responder", na.rm = TRUE),
  `N no respondedores`  = sum(blood_scores$response == "No_responder", na.rm = TRUE),
  `AUC firma discovery` = round(blood_auc, 3),
  Interpretacion        = "Señal debil esperada (firma derivada de tumor)"
)

kable(blood_summary,
      caption = "Tabla 6. Sensibilidad de la firma tumoral evaluada en sangre periferica (GSE91061)",
      align   = "llrrrl") %>%
  kable_styling(bootstrap_options = c("striped", "hover"), full_width = FALSE)
```

# Consistencia multi-cohorte (200 genes comunes)

## Concordancia global

```{r concordancia_global}
concordance_summary <- cross_cohort %>%
  count(direction_concordant) %>%
  mutate(
    pct = round(n / sum(n) * 100, 1),
    direction_concordant = factor(direction_concordant,
                                  levels = c("Up en todas", "Down en todas", "Discordante"))
  ) %>%
  arrange(direction_concordant) %>%
  rename(Concordancia = direction_concordant, N_genes = n, `%` = pct)

kable(concordance_summary,
      caption = "Tabla 7. Concordancia de direccion de efecto en los 200 genes comunes (3 cohortes tumorales)",
      align   = "lrr") %>%
  kable_styling(bootstrap_options = c("striped", "hover"), full_width = FALSE)
```

## Genes concordantes en las 3 cohortes

```{r tabla_concordantes}
concordant_all <- cross_cohort %>%
  filter(direction_concordant %in% c("Up en todas", "Down en todas")) %>%
  arrange(direction_concordant, desc(abs(logFC_GSE78220))) %>%
  mutate(
    logFC_GSE78220  = round(logFC_GSE78220, 3),
    logFC_GSE215868 = round(logFC_GSE215868, 3),
    logFC_GSE211645 = round(logFC_GSE211645, 3),
    P_GSE78220      = signif(P_GSE78220, 3),
    P_GSE215868     = signif(P_GSE215868, 3),
    P_GSE211645     = signif(P_GSE211645, 3),
    En_discovery    = ifelse(in_discovery_top50, "Top50", ifelse(in_discovery_top100, "Top100", "-"))
  ) %>%
  select(
    Gen              = gene,
    Concordancia     = direction_concordant,
    `logFC GSE78220`  = logFC_GSE78220,
    `P GSE78220`      = P_GSE78220,
    `logFC GSE215868` = logFC_GSE215868,
    `P GSE215868`     = P_GSE215868,
    `logFC GSE211645` = logFC_GSE211645,
    `P GSE211645`     = P_GSE211645,
    `En discovery`    = En_discovery
  )

kable(concordant_all,
      caption = paste0("Tabla 8. Los ", nrow(concordant_all),
                       " genes concordantes en las 3 cohortes (de 200 genes comunes)"),
      align   = "llrrrrrrr") %>%
  kable_styling(bootstrap_options = c("striped", "hover", "condensed"),
                full_width = FALSE, font_size = 12) %>%
  row_spec(which(concordant_all$Concordancia == "Up en todas"),   background = "#e3f2fd") %>%
  row_spec(which(concordant_all$Concordancia == "Down en todas"), background = "#fce4ec")
```

## Firma biologica clave: IFN-gamma / presentacion de antigeno

```{r tabla_firma_biologica}
genes_interes <- c("HLA-A", "HLA-B", "HLA-C", "HLA-E", "HLA-F",
                   "PSMB8", "IFNGR1", "SLAMF7", "ICAM1", "STAT2",
                   "VCAN", "AXL")

firma_bio <- cross_cohort %>%
  filter(gene %in% genes_interes) %>%
  mutate(
    logFC_GSE78220  = round(logFC_GSE78220, 3),
    logFC_GSE215868 = round(logFC_GSE215868, 3),
    logFC_GSE211645 = round(logFC_GSE211645, 3),
    P_GSE78220      = signif(P_GSE78220, 3),
    P_GSE215868     = signif(P_GSE215868, 3),
    P_GSE211645     = signif(P_GSE211645, 3),
    Grupo_biologico = case_when(
      gene %in% c("HLA-A", "HLA-B", "HLA-C", "HLA-E", "HLA-F") ~ "MHC clase I",
      gene %in% c("PSMB8", "IFNGR1", "STAT2")                   ~ "Via IFN-gamma",
      gene %in% c("SLAMF7", "ICAM1")                             ~ "Activacion inmune",
      gene == "VCAN"                                              ~ "Inmunosupresion",
      gene == "AXL"                                              ~ "Resistencia (discordante)"
    )
  ) %>%
  arrange(Grupo_biologico, gene) %>%
  select(
    Gen              = gene,
    `Grupo biologico` = Grupo_biologico,
    Concordancia     = direction_concordant,
    `logFC GSE78220`  = logFC_GSE78220,
    `P GSE78220`      = P_GSE78220,
    `logFC GSE215868` = logFC_GSE215868,
    `P GSE215868`     = P_GSE215868,
    `logFC GSE211645` = logFC_GSE211645,
    `P GSE211645`     = P_GSE211645
  )

kable(firma_bio,
      caption = "Tabla 9. Firma biologica de interes: IFN-gamma / presentacion de antigeno / inmunosupresion",
      align   = "lllrrrrrr") %>%
  kable_styling(bootstrap_options = c("striped", "hover", "condensed"), full_width = FALSE) %>%
  row_spec(which(firma_bio$`Grupo biologico` == "MHC clase I"),         background = "#e3f2fd") %>%
  row_spec(which(firma_bio$`Grupo biologico` == "Via IFN-gamma"),       background = "#e8f5e9") %>%
  row_spec(which(firma_bio$`Grupo biologico` == "Activacion inmune"),   background = "#fff9c4") %>%
  row_spec(which(firma_bio$`Grupo biologico` == "Inmunosupresion"),     background = "#fce4ec") %>%
  row_spec(which(firma_bio$`Grupo biologico` == "Resistencia (discordante)"), background = "#f3e5f5")
```

## Visualizacion: logFC de la firma biologica por cohorte

```{r plot_firma_bio, fig.width=10, fig.height=5}
firma_plot <- cross_cohort %>%
  filter(gene %in% genes_interes) %>%
  select(gene, direction_concordant,
         GSE78220  = logFC_GSE78220,
         GSE215868 = logFC_GSE215868,
         GSE211645 = logFC_GSE211645) %>%
  pivot_longer(cols = c(GSE78220, GSE215868, GSE211645),
               names_to = "Dataset", values_to = "logFC") %>%
  mutate(
    Dataset = factor(Dataset, levels = c("GSE78220", "GSE215868", "GSE211645")),
    gene    = factor(gene, levels = rev(genes_interes))
  )

ggplot(firma_plot, aes(x = logFC, y = gene, fill = logFC)) +
  geom_col(color = "white", width = 0.7) +
  geom_vline(xintercept = 0, linewidth = 0.5, color = "grey30") +
  scale_fill_gradient2(low = "#d32f2f", mid = "white", high = "#1565c0",
                       midpoint = 0, name = "logFC") +
  facet_wrap(~ Dataset, nrow = 1) +
  labs(
    title    = "logFC de genes de interes biologico por cohorte",
    subtitle = "Positivo = mayor expresion en respondedores",
    x        = "logFC (Responder - No_responder)",
    y        = NULL
  ) +
  theme_minimal(base_size = 12) +
  theme(legend.position = "right",
        strip.text      = element_text(face = "bold"))
```

# Guardado de tablas

```{r guardar}
write.csv(concordant_all,
          file.path(output_dir, "concordant_genes_3cohorts.csv"),
          row.names = FALSE)
write.csv(firma_bio,
          file.path(output_dir, "biological_signature_key_genes.csv"),
          row.names = FALSE)
write.csv(val_summary,
          file.path(output_dir, "validation_summary.csv"),
          row.names = FALSE)
write.csv(cohort_overview,
          file.path(output_dir, "cohort_overview.csv"),
          row.names = FALSE)
write.csv(blood_summary,
          file.path(output_dir, "blood_sensitivity_summary.csv"),
          row.names = FALSE)
write.csv(concordance_summary,
          file.path(output_dir, "integrated_concordance_summary.csv"),
          row.names = FALSE)

cat("Tablas guardadas en:", output_dir, "\n")
list.files(output_dir)
```

# Resumen ejecutivo para revision

```{r resumen_ejecutivo}
resumen <- tribble(
  ~Bloque, ~Resultado_clave,
  "Descubrimiento GSE78220 (n=25)",
    paste0(n_nominal, " genes nominalmente sig. (P<0.05, |logFC|>=0.5); 0 FDR (esperado con n=25); LOOCV AUC=",
           round(max(loocv_summary$auc), 3), " (top 5 genes)"),
  "Validacion GSE215868 anti-PD-1 (n=105)",
    paste0("4/50 genes discovery presentes en panel; 75% misma direccion; AUC firma=",
           round(val_summary$signature_auc[val_summary$dataset == "GSE215868"], 3)),
  "Validacion GSE211645 anti-CTLA-4 (n=40)",
    paste0("1/50 genes discovery en panel (AXL); 0% misma direccion (AXL discordante); AUC firma=",
           round(val_summary$signature_auc[val_summary$dataset == "GSE211645"], 3),
           "; limitacion: panel NanoString diferente"),
  "Sensibilidad sangre GSE91061 (n=51)",
    paste0("AUC firma tumoral en sangre=", round(blood_auc, 3),
           "; señal debil esperada dado que la firma es tumoral"),
  "Consistencia multi-cohorte (200 genes)",
    "69/200 genes concordantes en las 3 cohortes (61 Up, 8 Down); firma IFN-gamma/MHC-I (HLA-A/B/C/E/F, PSMB8, IFNGR1) consistentemente Up en respondedores en las 3 cohortes"
)

kable(resumen,
      caption = "Resumen ejecutivo: resultados principales por bloque",
      col.names = c("Bloque", "Resultado clave")) %>%
  kable_styling(bootstrap_options = c("striped", "hover"), full_width = TRUE) %>%
  column_spec(1, bold = TRUE, width = "28%") %>%
  column_spec(2, width = "72%")

write.csv(resumen,
          file.path(output_dir, "executive_summary.csv"),
          row.names = FALSE)
```

# Conclusiones metodologicas

1. **Descubrimiento**: GSE78220 permite explorar el transcriptoma completo (>22.000 genes testados), pero con n=25 la potencia estadistica es insuficiente para alcanzar significacion FDR. Los genes nominales sirven como hipotesis para validacion.

2. **Validacion directa limitada por panel**: El solapamiento reducido entre genes de discovery y los paneles NanoString de validacion (~718 genes GSE215868, ~418 genes GSE211645) es una limitacion tecnica esperada, no un fallo biologico.

3. **Consistencia multi-cohorte**: El analisis de 200 genes comunes entre las 3 cohortes tumorales revela una firma de activacion IFN-gamma / presentacion de antigeno (HLA-A/B/C/E/F, PSMB8, IFNGR1) consistentemente asociada con respuesta en las 3 cohortes y dos checkpoints distintos. Esta es la principal aportacion biologica del analisis.

4. **Sensibilidad en sangre**: La señal debil en GSE91061 (AUC ~0.5) es coherente con que la firma deriva de tumor, donde los mecanismos de escape inmune son distintos.

5. **Pendiente**: Integracion del bloque pronostico (TCGA-SKCM) y evaluacion formal de GSE94873 (NanoString sangre) si se decide ampliar el analisis de sangre.
