---
title: "Exploración inicial de GSE91061"
author: "TFM Melanoma Inmunoterapia"
output: html_document
---

# 1. Objetivo del documento

El objetivo de este documento es realizar una **exploración inicial del dataset GSE91061** para identificar la información necesaria antes de construir el `SummarizedExperiment`.

Este paso previo permite:

- comprobar el tipo de objeto descargado,
- verificar si el `ExpressionSet` contiene o no una matriz de expresión utilizable,
- localizar los archivos suplementarios del estudio,
- decidir qué matriz de expresión utilizar,
- revisar los metadatos clínicos,
- identificar la variable de respuesta,
- comprobar si existe una variable de baseline o pretratamiento,
- detectar el identificador de muestra correcto,
- y cerrar el diseño metodológico del dataset.

Este documento actúa como una **fase de caracterización del dataset**, previa a la plantilla automatizada final.

---

# 2. Librerías necesarias

```{r}
if (!requireNamespace("BiocManager", quietly = TRUE))
  install.packages("BiocManager")

pkgs <- c("GEOquery", "readr", "dplyr", "stringr", "tibble")

for (p in pkgs) {
  if (!requireNamespace(p, quietly = TRUE)) {
    if (p == "GEOquery") {
      BiocManager::install(p, ask = FALSE, update = FALSE)
    } else {
      install.packages(p)
    }
  }
}

library(GEOquery)
library(readr)
library(dplyr)
library(stringr)
library(tibble)
```

---

# 3. Definición automática de rutas del proyecto

Este documento está pensado para ejecutarse desde la carpeta:

`TFM/scripts/GEO/GSE91061/`

Se definen automáticamente las rutas del proyecto para dejar trazabilidad de la exploración.

```{r}
project_root <- normalizePath(file.path("..", "..", ".."), winslash = "/", mustWork = FALSE)

raw_base_dir <- file.path(project_root, "GEO_raw")
raw_dataset_dir <- file.path(raw_base_dir, "GSE91061")

dir.create(raw_base_dir, recursive = TRUE, showWarnings = FALSE)
dir.create(raw_dataset_dir, recursive = TRUE, showWarnings = FALSE)

project_root
raw_base_dir
raw_dataset_dir
```

---

# 4. Descarga del dataset desde GEO

```{r}
gse <- getGEO("GSE91061", GSEMatrix = TRUE)

length(gse)
gse
```

---

# 5. Selección del objeto ExpressionSet

```{r}
gse91061_eset <- gse[[1]]

class(gse91061_eset)
dim(gse91061_eset)
annotation(gse91061_eset)
```

---

# 6. Inspección de la matriz de expresión contenida en GEO

En esta cohorte, el `ExpressionSet` puede no contener una matriz de expresión utilizable para el análisis principal.

```{r}
expr_eset <- Biobase::exprs(gse91061_eset)

dim(expr_eset)

if (nrow(expr_eset) > 0 && ncol(expr_eset) > 0) {
  expr_eset[1:min(5, nrow(expr_eset)), 1:min(5, ncol(expr_eset))]
}
```

---

# 7. Inspección de metadatos clínicos

## 7.1. Nombres de columnas disponibles

```{r}
metadata_gse91061 <- Biobase::pData(gse91061_eset)

colnames(metadata_gse91061)
```

## 7.2. Búsqueda sistemática de columnas candidatas

```{r}
candidate_cols <- colnames(metadata_gse91061)

candidate_response <- candidate_cols[grep("response|respond|clinical|benefit|responder", candidate_cols, ignore.case = TRUE)]
candidate_baseline <- candidate_cols[grep("biopsy|time|baseline|pre|treat|visit", candidate_cols, ignore.case = TRUE)]
candidate_id <- candidate_cols[grep("geo_accession|title|source|sample|patient|id|biospecimen|library", candidate_cols, ignore.case = TRUE)]

candidate_response
candidate_baseline
candidate_id
```

---

# 8. Exploración detallada de columnas clínicas clave

```{r}
candidate_id_cols <- colnames(metadata_gse91061)[
  grepl("geo_accession|title|source|sample|patient|id|biospecimen|library",
        colnames(metadata_gse91061), ignore.case = TRUE)
]

for (cc in candidate_id_cols) {
  cat("\n==============================\n")
  cat("Columna:", cc, "\n")
  print(head(metadata_gse91061[[cc]], 10))
}
```

---

# 9. Descarga o localización de archivos suplementarios

En esta cohorte, la matriz principal de expresión se encuentra en archivos suplementarios.

```{r}
try({
  GEOquery::getGEOSuppFiles("GSE91061", baseDir = raw_base_dir)
}, silent = TRUE)

list.files(raw_dataset_dir, recursive = TRUE)
```

---

# 10. Identificación de matrices suplementarias disponibles

```{r}
expr_files <- list.files(raw_dataset_dir, recursive = TRUE, full.names = TRUE)

expr_files
```

---

# 11. Selección exploratoria del archivo RLD

El archivo `rld.csv.gz` suele ser el más apropiado para análisis exploratorios y para integración inicial.

```{r}
rld_file <- list.files(
  raw_dataset_dir,
  pattern = "rld\\.csv\\.gz$",
  full.names = TRUE,
  recursive = TRUE
)

rld_file
```

---

# 12. Carga exploratoria de la matriz RLD

```{r}
if (length(rld_file) > 0) {
  expr_raw <- readr::read_csv(rld_file[1], show_col_types = FALSE)

  dim(expr_raw)
  colnames(expr_raw)[1:10]

  expr_matrix_test <- as.data.frame(expr_raw)
  rownames(expr_matrix_test) <- expr_matrix_test[[1]]
  expr_matrix_test <- expr_matrix_test[, -1, drop = FALSE]
  expr_matrix_test <- as.matrix(expr_matrix_test)

  dim(expr_matrix_test)
  colnames(expr_matrix_test)[1:20]
}
```

---

# 13. Comprobación del identificador de muestra

Se evalúa qué columna de metadatos presenta mayor solapamiento con los nombres de muestra de la matriz RLD.

```{r}
if (exists("expr_matrix_test")) {
  expr_ids <- trimws(colnames(expr_matrix_test))

  overlap_table <- lapply(candidate_id_cols, function(cc) {
    vals <- trimws(as.character(metadata_gse91061[[cc]]))
    data.frame(
      column = cc,
      overlap = length(intersect(expr_ids, vals)),
      stringsAsFactors = FALSE
    )
  }) %>%
    bind_rows() %>%
    arrange(desc(overlap))

  overlap_table
}
```

---

# 14. Exploración específica de respuesta y baseline

```{r}
cols_to_explore <- unique(c(
  "title",
  "geo_accession",
  "response:ch1",
  "visit (pre or on treatment):ch1"
))

cols_to_explore <- cols_to_explore[cols_to_explore %in% colnames(metadata_gse91061)]

for (cc in cols_to_explore) {
  cat("\n==============================\n")
  cat("Columna:", cc, "\n")
  print(table(metadata_gse91061[[cc]], useNA = "ifany"))
}
```

---

# 15. Interpretación preliminar de la respuesta

```{r}
make_response_binary <- function(x) {
  x_clean <- stringr::str_to_upper(trimws(as.character(x)))

  dplyr::case_when(
    x_clean %in% c("CR", "PR", "COMPLETE RESPONSE", "PARTIAL RESPONSE", "R", "RESPONSE", "RESPONDER", "YES", "BENEFIT") ~ "Responder",
    x_clean %in% c("SD", "PD", "STABLE DISEASE", "PROGRESSIVE DISEASE", "NR", "NON-RESPONSE", "NON RESPONDER", "NONRESPONDER", "NO RESPONSE", "NO", "NO BENEFIT") ~ "No_responder",
    TRUE ~ NA_character_
  )
}

if ("response:ch1" %in% colnames(metadata_gse91061)) {
  metadata_gse91061$response_binary_test <- make_response_binary(metadata_gse91061$`response:ch1`)
  table(metadata_gse91061$response_binary_test, useNA = "ifany")
}
```

---

# 16. Interpretación preliminar de baseline

```{r}
is_baseline_sample <- function(x) {
  x_clean <- stringr::str_to_lower(trimws(as.character(x)))

  dplyr::case_when(
    stringr::str_detect(x_clean, "baseline") ~ TRUE,
    stringr::str_detect(x_clean, "pretreatment") ~ TRUE,
    stringr::str_detect(x_clean, "pre-treatment") ~ TRUE,
    stringr::str_detect(x_clean, "pre treatment") ~ TRUE,
    stringr::str_detect(x_clean, "^pre$") ~ TRUE,
    stringr::str_detect(x_clean, "before treatment") ~ TRUE,
    stringr::str_detect(x_clean, "on treatment") ~ FALSE,
    stringr::str_detect(x_clean, "on.?tx") ~ FALSE,
    stringr::str_detect(x_clean, "post") ~ FALSE,
    TRUE ~ NA
  )
}

if ("visit (pre or on treatment):ch1" %in% colnames(metadata_gse91061)) {
  metadata_gse91061$is_baseline_test <- is_baseline_sample(metadata_gse91061$`visit (pre or on treatment):ch1`)
  table(metadata_gse91061$is_baseline_test, useNA = "ifany")
}
```

---

# 17. Guardado de metadatos crudos de la exploración

```{r}
raw_metadata_file <- file.path(raw_dataset_dir, "GSE91061_metadata_raw.tsv")
write.table(metadata_gse91061, raw_metadata_file, sep = "\t", quote = FALSE, row.names = TRUE)

raw_metadata_file
```

---

# 18. Conclusiones de la exploración inicial

A partir de esta exploración, se puede cerrar el diseño preliminar del dataset:

- El estudio devuelve **un único `ExpressionSet`**.
- La matriz de expresión relevante **no se usa desde el `ExpressionSet`**, sino desde archivos suplementarios.
- Entre las matrices suplementarias, el archivo **`rld.csv.gz`** es el más adecuado para exploración e integración inicial.
- El identificador de muestra correcto es **`title`**, ya que es la columna con mayor solapamiento con los nombres de muestra de la matriz.
- La variable principal de respuesta adecuada es **`response:ch1`**.
- La variable que permite distinguir muestras pretratamiento es **`visit (pre or on treatment):ch1`**.
- El análisis predictivo debe restringirse a las muestras **pretratamiento**.

Esto justifica la construcción posterior de una plantilla automatizada específica para `GSE91061`.
