---
title: "Construcción de SummarizedExperiment – GSE91061 (gene symbol)"
author: "TFM Melanoma Inmunoterapia"
output: html_document
---

# 1. Objetivo de este documento

El objetivo de este documento es construir un **contenedor ómico tipo SummarizedExperiment** para la cohorte **GSE91061**, manteniendo la lógica clínica ya validada en versiones previas, pero **corrigiendo la anotación génica** para que la matriz final quede en **gene symbol** y no solo en `gene_id`.

Esta versión está pensada específicamente para facilitar la **integración multi-cohorte**, ya que en el análisis previo de integración se observó que `GSE91061` estaba usando `gene_id` como identificador de filas, mientras que otras cohortes estaban en `gene_symbol`.

En esta versión se hará:

- carga de la matriz **RLD**,
- selección de muestras **pretratamiento**,
- construcción de metadatos clínicos,
- conversión de `gene_id` (Entrez) a **gene symbol**,
- resolución de símbolos duplicados,
- construcción del `SummarizedExperiment`,
- y guardado del objeto final actualizado.

---

# 2. Librerías necesarias

```{r}
if (!requireNamespace("BiocManager", quietly = TRUE))
  install.packages("BiocManager")

pkgs <- c(
  "GEOquery",
  "SummarizedExperiment",
  "S4Vectors",
  "readr",
  "dplyr",
  "tibble",
  "stringr",
  "AnnotationDbi",
  "org.Hs.eg.db"
)

for (p in pkgs) {
  if (!requireNamespace(p, quietly = TRUE)) {
    if (p %in% c("GEOquery", "SummarizedExperiment", "S4Vectors", "AnnotationDbi", "org.Hs.eg.db")) {
      BiocManager::install(p, ask = FALSE, update = FALSE)
    } else {
      install.packages(p)
    }
  }
}

library(GEOquery)
library(SummarizedExperiment)
library(S4Vectors)
library(readr)
library(dplyr)
library(tibble)
library(stringr)
library(AnnotationDbi)
library(org.Hs.eg.db)
```

---

# 3. Definición automática de rutas del proyecto

Este documento está pensado para ejecutarse desde la carpeta:

`TFM/scripts/GEO/GSE91061/`

```{r}
project_root <- normalizePath(file.path("..", "..", ".."), winslash = "/", mustWork = FALSE)

raw_base_dir <- file.path(project_root, "GEO_raw")
raw_dataset_dir <- file.path(raw_base_dir, "GSE91061")
se_dir <- file.path(project_root, "SummarizedExperiment_objects")

dir.create(raw_base_dir, recursive = TRUE, showWarnings = FALSE)
dir.create(raw_dataset_dir, recursive = TRUE, showWarnings = FALSE)
dir.create(se_dir, recursive = TRUE, showWarnings = FALSE)

project_root
raw_base_dir
raw_dataset_dir
se_dir
```

---

# 4. Descarga de metadatos GEO

```{r}
gse91061_list <- getGEO("GSE91061", GSEMatrix = TRUE)
length(gse91061_list)

gse91061_eset <- gse91061_list[[1]]

metadata_geo <- Biobase::pData(gse91061_eset)

dim(metadata_geo)
colnames(metadata_geo)
```

---

# 5. Descarga o localización de archivos suplementarios

```{r}
try({
  GEOquery::getGEOSuppFiles("GSE91061", baseDir = raw_base_dir)
}, silent = TRUE)

list.files(raw_dataset_dir, recursive = TRUE)
```

---

# 6. Selección del archivo de expresión

En esta cohorte se trabaja con la matriz **RLD**, adecuada para exploración, integración inicial y modelado.

```{r}
rld_file <- list.files(
  raw_dataset_dir,
  pattern = "rld\\.csv\\.gz$",
  full.names = TRUE,
  recursive = TRUE
)

rld_file

if (length(rld_file) == 0) {
  stop("No se encontró el archivo rld.csv.gz en GEO_raw/GSE91061/")
}
```

---

# 7. Carga de la matriz RLD

```{r}
expr_raw <- readr::read_csv(rld_file[1], show_col_types = FALSE)

dim(expr_raw)
colnames(expr_raw)[1:10]
```

La primera columna contiene los identificadores génicos (`gene_id`, aquí de tipo Entrez/knownGene).

```{r}
expr_matrix_raw <- as.data.frame(expr_raw)
rownames(expr_matrix_raw) <- as.character(expr_matrix_raw[[1]])
expr_matrix_raw <- expr_matrix_raw[, -1, drop = FALSE]
expr_matrix_raw <- as.matrix(expr_matrix_raw)

dim(expr_matrix_raw)
rownames(expr_matrix_raw)[1:20]
colnames(expr_matrix_raw)[1:20]
```

---

# 8. Definición de columnas clínicas clave

A partir de la exploración previa de esta cohorte, se fijan:

- `title` como identificador de muestra,
- `response:ch1` como variable de respuesta,
- `visit (pre or on treatment):ch1` para distinguir baseline / on-treatment.

```{r}
sample_id_col <- "title"
patient_id_col <- "title"
response_col <- "response:ch1"
baseline_col <- "visit (pre or on treatment):ch1"
```

---

# 9. Funciones auxiliares

## 9.1. Recodificación de respuesta binaria

```{r}
make_response_binary <- function(x) {
  x_clean <- stringr::str_to_upper(trimws(as.character(x)))

  dplyr::case_when(
    x_clean %in% c("CR", "PR", "COMPLETE RESPONSE", "PARTIAL RESPONSE", "R", "RESPONSE", "RESPONDER", "YES", "BENEFIT") ~ "Responder",
    x_clean %in% c("SD", "PD", "STABLE DISEASE", "PROGRESSIVE DISEASE", "NR", "NON-RESPONSE", "NON RESPONDER", "NONRESPONDER", "NO RESPONSE", "NO", "NO BENEFIT") ~ "No_responder",
    TRUE ~ NA_character_
  )
}
```

## 9.2. Detección de baseline

```{r}
is_baseline_sample <- function(x) {
  x_clean <- stringr::str_to_lower(trimws(as.character(x)))

  dplyr::case_when(
    stringr::str_detect(x_clean, "baseline") ~ TRUE,
    stringr::str_detect(x_clean, "pretreatment") ~ TRUE,
    stringr::str_detect(x_clean, "pre-treatment") ~ TRUE,
    stringr::str_detect(x_clean, "pre treatment") ~ TRUE,
    stringr::str_detect(x_clean, "^pre$") ~ TRUE,
    stringr::str_detect(x_clean, "before treatment") ~ TRUE,
    stringr::str_detect(x_clean, "on treatment") ~ FALSE,
    stringr::str_detect(x_clean, "on.?tx") ~ FALSE,
    stringr::str_detect(x_clean, "post") ~ FALSE,
    TRUE ~ NA
  )
}
```

---

# 10. Construcción de metadatos clínicos

```{r}
metadata_clean <- metadata_geo

metadata_clean$sample_id <- trimws(as.character(metadata_clean[[sample_id_col]]))
metadata_clean$patient_id <- trimws(as.character(metadata_clean[[patient_id_col]]))

metadata_clean$response_raw <- metadata_clean[[response_col]]
metadata_clean$response_binary <- make_response_binary(metadata_clean$response_raw)

metadata_clean$is_baseline <- is_baseline_sample(metadata_clean[[baseline_col]])

metadata_clean$dataset <- "GSE91061"
metadata_clean$tissue <- "Tumor"
metadata_clean$platform <- "RNA-seq"

metadata_clean
```

---

# 11. Comprobación de variables clínicas

```{r}
table(metadata_clean$response_raw, useNA = "ifany")
table(metadata_clean$response_binary, useNA = "ifany")
table(metadata_clean$is_baseline, useNA = "ifany")
```

---

# 12. Filtrado a muestras pretratamiento

```{r}
metadata_clean <- metadata_clean %>%
  dplyr::filter(is_baseline %in% TRUE)

metadata_clean
nrow(metadata_clean)
```

---

# 13. Alineamiento entre expresión y metadatos

```{r}
expr_ids <- trimws(colnames(expr_matrix_raw))
meta_ids <- trimws(metadata_clean$sample_id)

overlap_n <- length(intersect(expr_ids, meta_ids))
overlap_n
```

```{r}
common_samples <- intersect(expr_ids, meta_ids)

if (length(common_samples) == 0) {
  stop("No hay muestras comunes entre la matriz RLD y los metadatos clínicos.")
}

expr_matrix_raw <- expr_matrix_raw[, common_samples, drop = FALSE]
metadata_clean <- metadata_clean %>%
  dplyr::filter(sample_id %in% common_samples)

rownames(metadata_clean) <- metadata_clean$sample_id
metadata_clean <- metadata_clean[common_samples, , drop = FALSE]

dim(expr_matrix_raw)
metadata_clean
```

---

# 14. Conversión de gene_id a gene symbol

En esta cohorte, las filas de la matriz están en `gene_id` de tipo Entrez / knownGene.  
Para facilitar la integración con otras cohortes, se convierten a **símbolos génicos oficiales**.

```{r}
gene_ids <- rownames(expr_matrix_raw)

gene_map <- AnnotationDbi::select(
  org.Hs.eg.db,
  keys = unique(gene_ids),
  columns = c("SYMBOL"),
  keytype = "ENTREZID"
)

gene_map <- gene_map %>%
  dplyr::distinct(ENTREZID, .keep_all = TRUE) %>%
  dplyr::rename(gene_id = ENTREZID, gene_symbol = SYMBOL)

head(gene_map)
dim(gene_map)
```

---

# 15. Construcción de anotación génica

```{r}
gene_annotation_full <- data.frame(
  gene_id = gene_ids,
  stringsAsFactors = FALSE
) %>%
  dplyr::left_join(gene_map, by = "gene_id")

rownames(gene_annotation_full) <- gene_ids

head(gene_annotation_full)
```

Resumen de anotación:

```{r}
annotation_summary <- tibble::tibble(
  n_total = nrow(gene_annotation_full),
  n_gene_symbol_no_na = sum(!is.na(gene_annotation_full$gene_symbol)),
  n_gene_symbol_na = sum(is.na(gene_annotation_full$gene_symbol)),
  n_gene_symbol_unique = length(unique(na.omit(gene_annotation_full$gene_symbol)))
)

annotation_summary
```

---

# 16. Filtrado a genes con símbolo y colapso de duplicados

Al convertir de `gene_id` a `gene_symbol`, puede ocurrir que:

1. algunos genes no tengan símbolo asignado,
2. varios `gene_id` se correspondan con el mismo símbolo.

Para obtener una matriz final apta para integración, se:

1. eliminan genes sin símbolo,
2. y se colapsan duplicados por **media** de expresión.

```{r}
keep_symbol <- !is.na(gene_annotation_full$gene_symbol) & gene_annotation_full$gene_symbol != ""

expr_symbol <- expr_matrix_raw[keep_symbol, , drop = FALSE]
gene_annotation_symbol <- gene_annotation_full[keep_symbol, , drop = FALSE]

dim(expr_symbol)
head(gene_annotation_symbol)
```

```{r}
symbol_vector <- gene_annotation_symbol$gene_symbol

expr_sum <- rowsum(expr_symbol, group = symbol_vector, reorder = FALSE)
symbol_counts <- table(symbol_vector)
expr_matrix <- expr_sum / as.numeric(symbol_counts[rownames(expr_sum)])

expr_matrix <- as.matrix(expr_matrix)

dim(expr_matrix)
rownames(expr_matrix)[1:20]
```

---

# 17. Anotación final de genes

La anotación final queda ya en `gene_symbol`, manteniendo además cuántos identificadores originales se colapsaron en cada símbolo.

```{r}
gene_annotation <- data.frame(
  gene_symbol = rownames(expr_matrix),
  n_collapsed_ids = as.integer(symbol_counts[rownames(expr_matrix)]),
  stringsAsFactors = FALSE
)

rownames(gene_annotation) <- rownames(expr_matrix)

head(gene_annotation)
```

---

# 18. Selección final de columnas clínicas

```{r}
metadata_clean <- metadata_clean %>%
  dplyr::select(
    sample_id,
    patient_id,
    response_raw,
    response_binary,
    is_baseline,
    dataset,
    tissue,
    platform
  )

metadata_clean
```

---

# 19. Verificación previa

```{r}
stopifnot(identical(colnames(expr_matrix), rownames(metadata_clean)))
stopifnot(identical(rownames(expr_matrix), rownames(gene_annotation)))
```

---

# 20. Construcción del SummarizedExperiment

```{r}
se_gse91061 <- SummarizedExperiment(
  assays = list(expr = expr_matrix),
  colData = S4Vectors::DataFrame(metadata_clean),
  rowData = S4Vectors::DataFrame(gene_annotation)
)

se_gse91061
```

---

# 21. Metadatos del preprocesamiento

```{r}
metadata(se_gse91061)$dataset <- "GSE91061"
metadata(se_gse91061)$description <- "Melanoma RNA-seq cohort with gene symbols derived from Entrez IDs"
metadata(se_gse91061)$expression_units <- "RLD"
metadata(se_gse91061)$sample_id_column <- sample_id_col
metadata(se_gse91061)$response_column <- response_col
metadata(se_gse91061)$baseline_column <- baseline_col
metadata(se_gse91061)$gene_identifier_original <- "ENTREZID"
metadata(se_gse91061)$gene_identifier_final <- "gene_symbol"
metadata(se_gse91061)$gene_symbol_conversion <- "Mapped with org.Hs.eg.db; duplicated symbols collapsed by mean"
metadata(se_gse91061)$date_created <- Sys.Date()
```

---

# 22. Guardado del objeto final

```{r}
se_output_file <- file.path(se_dir, "se_gse91061.rds")
saveRDS(se_gse91061, se_output_file)

se_output_file
```

---

# 23. Checklist específica de GSE91061

```{r}
checklist_gse91061 <- tibble::tibble(
  paso = c(
    "Metadatos descargados",
    "Archivos suplementarios descargados",
    "Matriz RLD cargada",
    "Respuesta identificada",
    "Baseline identificado",
    "Muestras baseline filtradas",
    "Conversión a gene symbol realizada",
    "Duplicados colapsados",
    "SummarizedExperiment construido",
    "Objeto guardado en carpeta final"
  ),
  estado = c(
    "Sí",
    "Sí",
    "Sí",
    ifelse("response_raw" %in% colnames(metadata_clean), "Sí", "No"),
    ifelse("is_baseline" %in% colnames(metadata_clean), "Sí", "No"),
    ifelse(nrow(metadata_clean) > 0, "Sí", "No"),
    ifelse("gene_symbol" %in% colnames(gene_annotation), "Sí", "No"),
    "Sí",
    ifelse(exists("se_gse91061"), "Sí", "No"),
    ifelse(file.exists(se_output_file), "Sí", "No")
  )
)

checklist_gse91061
```

---

# 24. Conclusión

Con esta versión del documento se reconstruye el `SummarizedExperiment` de **GSE91061** manteniendo la parte clínica ya validada, pero corrigiendo la anotación transcriptómica para que la matriz final quede en **gene symbol**.

Esto mejora de forma directa la compatibilidad de `GSE91061` con:

- `GSE78220`,
- `GSE215868`,
- `GSE211645`,

y permite repetir después la integración multi-cohorte con una anotación génica más homogénea.
