---
title: "Exploración inicial de GSE215868"
author: "TFM Melanoma Inmunoterapia"
output: html_document
---

# 1. Objetivo del documento

El objetivo de este documento es realizar una **exploración inicial del dataset GSE215868** para identificar la información necesaria antes de construir el `SummarizedExperiment`.

Este paso previo permite:

- comprobar el tipo de objeto descargado,
- verificar dimensiones de la cohorte,
- inspeccionar la matriz de expresión,
- revisar los metadatos clínicos,
- identificar la variable de respuesta,
- comprobar si existe una variable de baseline o pretratamiento,
- detectar variables clínicas adicionales útiles,
- y decidir el diseño definitivo del pipeline.

Este documento actúa, por tanto, como una **fase de caracterización del dataset**, previa a la plantilla automatizada final.

---

# 2. Librerías necesarias

```{r}
if (!requireNamespace("BiocManager", quietly = TRUE))
  install.packages("BiocManager")

pkgs <- c("GEOquery", "dplyr", "stringr", "tibble")

for (p in pkgs) {
  if (!requireNamespace(p, quietly = TRUE)) {
    if (p == "GEOquery") {
      BiocManager::install(p, ask = FALSE, update = FALSE)
    } else {
      install.packages(p)
    }
  }
}

library(GEOquery)
library(dplyr)
library(stringr)
library(tibble)
```

---

# 3. Definición automática de rutas del proyecto

Este documento está pensado para ejecutarse desde la carpeta:

`TFM/scripts/GEO/GSE215868/`

Se definen automáticamente las rutas del proyecto para dejar trazabilidad de la exploración.

```{r}
project_root <- normalizePath(file.path("..", "..", ".."), winslash = "/", mustWork = FALSE)

raw_base_dir <- file.path(project_root, "GEO_raw")
raw_dataset_dir <- file.path(raw_base_dir, "GSE215868")

dir.create(raw_base_dir, recursive = TRUE, showWarnings = FALSE)
dir.create(raw_dataset_dir, recursive = TRUE, showWarnings = FALSE)

project_root
raw_base_dir
raw_dataset_dir
```

---

# 4. Descarga del dataset desde GEO

```{r}
gse <- getGEO("GSE215868", GSEMatrix = TRUE)

length(gse)
gse
```

---

# 5. Selección del objeto ExpressionSet

```{r}
gse215868_eset <- gse[[1]]

class(gse215868_eset)
```

---

# 6. Dimensiones generales del dataset

En esta etapa se comprueba el tamaño de la cohorte a nivel de:

- genes
- muestras
- variables clínicas
- variables de anotación génica

```{r}
expr_gse215868 <- Biobase::exprs(gse215868_eset)
metadata_gse215868 <- Biobase::pData(gse215868_eset)
feature_gse215868 <- Biobase::fData(gse215868_eset)

dim(expr_gse215868)
dim(metadata_gse215868)
dim(feature_gse215868)
```

---

# 7. Inspección de la matriz de expresión

```{r}
expr_gse215868[1:min(5, nrow(expr_gse215868)), 1:min(5, ncol(expr_gse215868))]
rownames(expr_gse215868)[1:20]
colnames(expr_gse215868)[1:20]
```

---

# 8. Inspección de metadatos clínicos

## 8.1. Nombres de columnas disponibles

```{r}
colnames(metadata_gse215868)
```

## 8.2. Vista inicial de metadatos

```{r}
head(metadata_gse215868[, 1:min(10, ncol(metadata_gse215868))])
```

---

# 9. Identificación de columnas candidatas

En este paso se buscan, de forma sistemática, columnas relacionadas con:

- respuesta clínica,
- pretratamiento / baseline,
- identificadores de muestra o paciente,
- supervivencia,
- tratamiento.

```{r}
candidate_cols <- colnames(metadata_gse215868)

candidate_response <- candidate_cols[grep("response|respond|benefit|responder|clinical|bor", candidate_cols, ignore.case = TRUE)]
candidate_baseline <- candidate_cols[grep("pre|baseline|time|visit|treat|treatment|biopsy", candidate_cols, ignore.case = TRUE)]
candidate_id <- candidate_cols[grep("title|geo_accession|sample|patient|id", candidate_cols, ignore.case = TRUE)]
candidate_survival <- candidate_cols[grep("os|pfs|survival", candidate_cols, ignore.case = TRUE)]
candidate_treatment <- candidate_cols[grep("itx|treatment|therapy|checkpoint", candidate_cols, ignore.case = TRUE)]

candidate_response
candidate_baseline
candidate_id
candidate_survival
candidate_treatment
```

---

# 10. Exploración detallada de columnas clínicas clave

Este bloque permite inspeccionar las columnas más prometedoras del estudio y entender cómo están codificadas.

```{r}
cols_to_explore <- unique(c(
  "title",
  "geo_accession",
  "bor:ch1",
  "itx:ch1",
  "long-term benefit:ch1",
  "os_days:ch1",
  "os_index:ch1",
  "pfs_days:ch1",
  "pfs_index:ch1",
  "prior checkpoint blockade:ch1"
))

cols_to_explore <- cols_to_explore[cols_to_explore %in% colnames(metadata_gse215868)]

for (cc in cols_to_explore) {
  cat("\n==============================\n")
  cat("Columna:", cc, "\n")
  print(table(metadata_gse215868[[cc]], useNA = "ifany"))
}
```

---

# 11. Inspección específica del identificador de muestra

En esta cohorte interesa decidir qué identificador se utilizará para alinear la matriz de expresión y los metadatos.

```{r}
head(metadata_gse215868$title, 20)
head(metadata_gse215868$geo_accession, 20)
head(colnames(expr_gse215868), 20)
```

---

# 12. Comprobación de posibles identificadores válidos

Se evalúa el solapamiento entre los nombres de las columnas de la matriz de expresión y varias columnas candidatas de los metadatos.

```{r}
expr_ids <- trimws(colnames(expr_gse215868))

candidate_id_cols <- intersect(
  c("title", "geo_accession"),
  colnames(metadata_gse215868)
)

overlap_table <- lapply(candidate_id_cols, function(cc) {
  vals <- trimws(as.character(metadata_gse215868[[cc]]))
  data.frame(
    column = cc,
    overlap = length(intersect(expr_ids, vals)),
    stringsAsFactors = FALSE
  )
}) %>%
  bind_rows() %>%
  arrange(desc(overlap))

overlap_table
```

---

# 13. Interpretación preliminar de la respuesta

A partir de la exploración de `bor:ch1`, este bloque permite visualizar cómo podría recodificarse la respuesta en:

- Respondedor
- No respondedor
- Desconocido / NA

```{r}
make_response_binary <- function(x) {
  x_clean <- stringr::str_to_upper(trimws(as.character(x)))

  dplyr::case_when(
    x_clean %in% c("CR", "PR", "COMPLETE RESPONSE", "PARTIAL RESPONSE") ~ "Responder",
    x_clean %in% c("SD", "PD", "STABLE DISEASE", "PROGRESSIVE DISEASE") ~ "No_responder",
    TRUE ~ NA_character_
  )
}

if ("bor:ch1" %in% colnames(metadata_gse215868)) {
  metadata_gse215868$response_binary_test <- make_response_binary(metadata_gse215868$`bor:ch1`)
  table(metadata_gse215868$response_binary_test, useNA = "ifany")
}
```

---

# 14. Exploración de variables de supervivencia

Este bloque sirve para comprobar si el dataset podría aportar información adicional para análisis clínicos o descriptivos.

```{r}
if ("os_days:ch1" %in% colnames(metadata_gse215868)) {
  summary(as.numeric(as.character(metadata_gse215868$`os_days:ch1`)))
}

if ("os_index:ch1" %in% colnames(metadata_gse215868)) {
  table(metadata_gse215868$`os_index:ch1`, useNA = "ifany")
}

if ("pfs_days:ch1" %in% colnames(metadata_gse215868)) {
  summary(as.numeric(as.character(metadata_gse215868$`pfs_days:ch1`)))
}

if ("pfs_index:ch1" %in% colnames(metadata_gse215868)) {
  table(metadata_gse215868$`pfs_index:ch1`, useNA = "ifany")
}
```

---

# 15. Guardado de metadatos crudos de la exploración

Para mantener trazabilidad del análisis, se guarda una copia de los metadatos crudos en la carpeta del dataset.

```{r}
raw_metadata_file <- file.path(raw_dataset_dir, "GSE215868_metadata_raw.tsv")
write.table(metadata_gse215868, raw_metadata_file, sep = "\t", quote = FALSE, row.names = TRUE)

raw_metadata_file
```

---

# 16. Conclusiones de la exploración inicial

A partir de esta exploración, se puede cerrar el diseño preliminar del dataset:

- El estudio devuelve **un único `ExpressionSet`**.
- La matriz de expresión contiene **770 genes y 105 muestras**.
- Los metadatos contienen variables clínicas relevantes.
- La variable principal de respuesta más adecuada es **`bor:ch1`**.
- Existen variables adicionales de interés clínico, como:
  - `itx:ch1`
  - `long-term benefit:ch1`
  - `os_days:ch1`
  - `os_index:ch1`
  - `pfs_days:ch1`
  - `pfs_index:ch1`
  - `prior checkpoint blockade:ch1`
- No se ha identificado una variable explícita de `baseline` o `on-treatment`.
- La cohorte parece estar formada por una sola medición por muestra, por lo que inicialmente se consideran todas las muestras disponibles.

Esto justifica la construcción posterior de una plantilla automatizada específica para `GSE215868`.
