---
title: "Construcción de SummarizedExperiment – GSE215868"
author: "TFM Melanoma Inmunoterapia"
output: html_document
---

# 1. Objetivo de este documento

El objetivo de este documento es construir un **contenedor ómico tipo SummarizedExperiment** para la cohorte **GSE215868**, integrando:

- matriz de expresión génica,
- metadatos clínicos de las muestras,
- anotación de genes,
- e información de preprocesamiento.

Además, en esta versión se automatiza la gestión de rutas para que:

- los archivos crudos se guarden en `GEO_raw/GSE215868/`,
- el objeto final se guarde en `SummarizedExperiment_objects/`,
- y el `.Rmd` / `.html` permanezcan en la carpeta del script.

---

# 2. Librerías necesarias

```{r}
if (!requireNamespace("BiocManager", quietly = TRUE))
  install.packages("BiocManager")

pkgs <- c(
  "GEOquery",
  "SummarizedExperiment",
  "S4Vectors",
  "dplyr",
  "tibble",
  "stringr"
)

for (p in pkgs) {
  if (!requireNamespace(p, quietly = TRUE)) {
    if (p %in% c("GEOquery", "SummarizedExperiment", "S4Vectors")) {
      BiocManager::install(p, ask = FALSE, update = FALSE)
    } else {
      install.packages(p)
    }
  }
}

library(GEOquery)
library(SummarizedExperiment)
library(S4Vectors)
library(dplyr)
library(tibble)
library(stringr)
```

---

# 3. Definición automática de rutas del proyecto

Este documento está pensado para ejecutarse desde la carpeta:

`TFM/scripts/GEO/GSE215868/`

Por ello, el directorio raíz del proyecto se define automáticamente como tres niveles por encima del script actual. A partir de ahí se construyen las rutas de salida correctas.

```{r}
project_root <- normalizePath(file.path("..", "..", ".."), winslash = "/", mustWork = FALSE)

raw_base_dir <- file.path(project_root, "GEO_raw")
raw_dataset_dir <- file.path(raw_base_dir, "GSE215868")
se_dir <- file.path(project_root, "SummarizedExperiment_objects")

dir.create(raw_base_dir, recursive = TRUE, showWarnings = FALSE)
dir.create(raw_dataset_dir, recursive = TRUE, showWarnings = FALSE)
dir.create(se_dir, recursive = TRUE, showWarnings = FALSE)

project_root
raw_base_dir
raw_dataset_dir
se_dir
```

---

# 4. Descarga de metadatos y matriz de expresión GEO

En esta cohorte, la matriz de expresión ya viene incluida en el objeto `ExpressionSet`, por lo que el flujo es más directo que en otros datasets GEO.

```{r}
gse215868_list <- getGEO("GSE215868", GSEMatrix = TRUE)
length(gse215868_list)

gse215868_eset <- gse215868_list[[1]]

expr_matrix <- Biobase::exprs(gse215868_eset)
metadata_geo <- Biobase::pData(gse215868_eset)
gene_info <- Biobase::fData(gse215868_eset)

dim(expr_matrix)
dim(metadata_geo)
dim(gene_info)
```

---

# 5. Guardado opcional del fichero de metadatos crudos

Aunque la expresión ya se obtiene del `ExpressionSet`, se guarda un resumen de la cohorte en la carpeta de crudos del proyecto para mantener trazabilidad.

```{r}
raw_metadata_file <- file.path(raw_dataset_dir, "GSE215868_metadata_raw.tsv")
write.table(metadata_geo, raw_metadata_file, sep = "\t", quote = FALSE, row.names = TRUE)

raw_metadata_file
```

---

# 6. Inspección inicial de la cohorte

```{r}
colnames(metadata_geo)
dim(expr_matrix)
head(rownames(expr_matrix))
head(colnames(expr_matrix))
```

---

# 7. Definición de columnas clave

A partir de la exploración previa de esta cohorte, se han identificado como variables correctas:

- `geo_accession` como identificador de muestra,
- `bor:ch1` como variable principal de respuesta,
- `itx:ch1` como tipo de tratamiento,
- `long-term benefit:ch1` como variable clínica adicional,
- `os_days:ch1`, `os_index:ch1`, `pfs_days:ch1`, `pfs_index:ch1` como variables de supervivencia,
- `prior checkpoint blockade:ch1` como covariable clínica.

En esta cohorte no se ha identificado una variable explícita de `baseline` o `on-treatment`, por lo que inicialmente se trabaja con las 105 muestras disponibles del estudio.

```{r}
sample_id_col <- "geo_accession"
patient_id_col <- "geo_accession"
response_col <- "bor:ch1"
treatment_col <- "itx:ch1"
benefit_col <- "long-term benefit:ch1"
os_days_col <- "os_days:ch1"
os_index_col <- "os_index:ch1"
pfs_days_col <- "pfs_days:ch1"
pfs_index_col <- "pfs_index:ch1"
prior_ckb_col <- "prior checkpoint blockade:ch1"
```

---

# 8. Funciones auxiliares

## 8.1. Recodificación de respuesta binaria basada en BOR

```{r}
make_response_binary <- function(x) {
  x_clean <- stringr::str_to_upper(trimws(as.character(x)))

  dplyr::case_when(
    x_clean %in% c("CR", "PR", "COMPLETE RESPONSE", "PARTIAL RESPONSE") ~ "Responder",
    x_clean %in% c("SD", "PD", "STABLE DISEASE", "PROGRESSIVE DISEASE") ~ "No_responder",
    TRUE ~ NA_character_
  )
}
```

## 8.2. Recodificación de beneficio a formato homogéneo

```{r}
make_benefit_binary <- function(x) {
  x_clean <- stringr::str_to_upper(trimws(as.character(x)))

  dplyr::case_when(
    x_clean == "YES" ~ "Yes",
    x_clean == "NO" ~ "No",
    TRUE ~ NA_character_
  )
}
```

---

# 9. Construcción de metadatos clínicos limpios

```{r}
metadata_clean <- metadata_geo

metadata_clean$sample_id <- trimws(as.character(metadata_clean[[sample_id_col]]))
metadata_clean$patient_id <- trimws(as.character(metadata_clean[[patient_id_col]]))

metadata_clean$response_raw <- metadata_clean[[response_col]]
metadata_clean$response_binary <- make_response_binary(metadata_clean$response_raw)

metadata_clean$treatment <- metadata_clean[[treatment_col]]
metadata_clean$long_term_benefit <- make_benefit_binary(metadata_clean[[benefit_col]])

metadata_clean$os_days <- suppressWarnings(as.numeric(as.character(metadata_clean[[os_days_col]])))
metadata_clean$os_index <- suppressWarnings(as.numeric(as.character(metadata_clean[[os_index_col]])))

metadata_clean$pfs_days <- suppressWarnings(as.numeric(as.character(metadata_clean[[pfs_days_col]])))
metadata_clean$pfs_index <- suppressWarnings(as.numeric(as.character(metadata_clean[[pfs_index_col]])))

metadata_clean$prior_checkpoint_blockade <- metadata_clean[[prior_ckb_col]]

metadata_clean$dataset <- "GSE215868"
metadata_clean$tissue <- "Tumor"
metadata_clean$platform <- "NanoString"

metadata_clean
```

---

# 10. Comprobación de variables clínicas principales

```{r}
table(metadata_clean$response_raw, useNA = "ifany")
table(metadata_clean$response_binary, useNA = "ifany")
table(metadata_clean$treatment, useNA = "ifany")
table(metadata_clean$long_term_benefit, useNA = "ifany")
table(metadata_clean$prior_checkpoint_blockade, useNA = "ifany")
```

---

# 11. Comprobación de supervivencia

```{r}
summary(metadata_clean$os_days)
table(metadata_clean$os_index, useNA = "ifany")

summary(metadata_clean$pfs_days)
table(metadata_clean$pfs_index, useNA = "ifany")
```

---

# 12. Alineamiento robusto entre expresión y metadatos

En esta cohorte, las columnas de la matriz de expresión suelen alinearse directamente con `geo_accession`.

```{r}
colnames(expr_matrix) <- trimws(colnames(expr_matrix))
metadata_clean$sample_id <- trimws(as.character(metadata_clean$sample_id))

expr_only <- setdiff(colnames(expr_matrix), metadata_clean$sample_id)
meta_only <- setdiff(metadata_clean$sample_id, colnames(expr_matrix))

cat("Muestras solo en expresión:", length(expr_only), "\n")
cat("Muestras solo en metadatos:", length(meta_only), "\n")

if (length(expr_only) > 0) {
  print(head(expr_only, 20))
}

if (length(meta_only) > 0) {
  print(head(meta_only, 20))
}

common_samples <- intersect(colnames(expr_matrix), metadata_clean$sample_id)

if (length(common_samples) == 0) {
  stop("No hay muestras comunes entre la matriz de expresión y los metadatos.")
}

expr_matrix <- expr_matrix[, common_samples, drop = FALSE]
metadata_clean <- metadata_clean %>%
  filter(sample_id %in% common_samples)

rownames(metadata_clean) <- metadata_clean$sample_id
metadata_clean <- metadata_clean[common_samples, , drop = FALSE]

dim(expr_matrix)
metadata_clean
```

---

# 13. Selección final de columnas clínicas

```{r}
metadata_clean <- metadata_clean %>%
  select(
    sample_id,
    patient_id,
    response_raw,
    response_binary,
    treatment,
    long_term_benefit,
    os_days,
    os_index,
    pfs_days,
    pfs_index,
    prior_checkpoint_blockade,
    dataset,
    tissue,
    platform
  )

metadata_clean
```

---

# 14. Anotación mínima de genes

Se utiliza la anotación disponible en el propio `ExpressionSet`. Si existe la columna `ID`, se conserva junto al nombre del gen.

```{r}
gene_annotation <- as.data.frame(gene_info)

if (!"gene_symbol" %in% colnames(gene_annotation)) {
  gene_annotation$gene_symbol <- rownames(gene_annotation)
}

rownames(gene_annotation) <- rownames(expr_matrix)

gene_annotation
```

---

# 15. Verificación previa

Antes de construir el `SummarizedExperiment`, se comprueba la alineación entre:

- columnas del assay,
- filas del `colData`,
- y filas del `rowData`.

```{r}
stopifnot(identical(colnames(expr_matrix), rownames(metadata_clean)))
stopifnot(identical(rownames(expr_matrix), rownames(gene_annotation)))
```

---

# 16. Construcción del SummarizedExperiment

```{r}
se_gse215868 <- SummarizedExperiment(
  assays = list(expr = expr_matrix),
  colData = S4Vectors::DataFrame(metadata_clean),
  rowData = S4Vectors::DataFrame(gene_annotation)
)

se_gse215868
```

---

# 17. Metadatos del preprocesamiento

```{r}
metadata(se_gse215868)$dataset <- "GSE215868"
metadata(se_gse215868)$description <- "Yale melanoma advanced anti-PD1 cohort"
metadata(se_gse215868)$expression_units <- "Normalized NanoString expression from ExpressionSet"
metadata(se_gse215868)$sample_id_column <- sample_id_col
metadata(se_gse215868)$response_column <- response_col
metadata(se_gse215868)$treatment_column <- treatment_col
metadata(se_gse215868)$benefit_column <- benefit_col
metadata(se_gse215868)$preprocessing <- "Expression extracted directly from GEO ExpressionSet; response recoded from BOR; all available tumor samples retained"
metadata(se_gse215868)$date_created <- Sys.Date()
```

---

# 18. Guardado del contenedor

```{r}
se_output_file <- file.path(se_dir, "se_gse215868.rds")
saveRDS(se_gse215868, se_output_file)

se_output_file
```

---

# 19. Checklist específica de GSE215868

```{r}
checklist_gse215868 <- tibble::tibble(
  paso = c(
    "ExpressionSet descargado",
    "Matriz de expresión extraída",
    "Metadatos clínicos extraídos",
    "sample_id definido",
    "Respuesta identificada",
    "Tratamiento identificado",
    "Variables de supervivencia disponibles",
    "Muestras alineadas",
    "SummarizedExperiment construido",
    "Objeto guardado en carpeta final"
  ),
  estado = c(
    "Sí",
    "Sí",
    "Sí",
    "Sí",
    "Sí",
    "Sí",
    "Sí",
    ifelse(identical(colnames(expr_matrix), rownames(metadata_clean)), "Sí", "No"),
    ifelse(exists("se_gse215868"), "Sí", "No"),
    ifelse(file.exists(se_output_file), "Sí", "No")
  )
)

checklist_gse215868
```

---

# 20. Conclusión

Con esta versión del documento se ha construido el `SummarizedExperiment` de **GSE215868** utilizando:

- `geo_accession` como identificador de muestra,
- `bor:ch1` como variable principal de respuesta,
- `itx:ch1` como tratamiento,
- y varias variables clínicas adicionales de supervivencia y beneficio clínico.

Además, el proceso queda automatizado para que los archivos se guarden en la estructura general del proyecto:

- metadatos crudos en `GEO_raw/GSE215868/`,
- objeto final en `SummarizedExperiment_objects/`,
- y script / html en la carpeta del propio dataset.
