---
title: "Exploración inicial de GSE78220"
author: "TFM Melanoma Inmunoterapia"
output: html_document
---

# 1. Objetivo del documento

El objetivo de este documento es realizar una **exploración inicial del dataset GSE78220** para identificar la información necesaria antes de construir el `SummarizedExperiment`.

Este paso previo permite:

- comprobar el tipo de objeto descargado,
- verificar la presencia o ausencia de matriz de expresión en el `ExpressionSet`,
- revisar los metadatos clínicos,
- localizar el archivo suplementario con la expresión,
- identificar la variable de respuesta,
- comprobar qué muestras son `baseline` y cuáles son `OnTx`,
- detectar el identificador de muestra adecuado,
- y cerrar el diseño metodológico del dataset.

Este documento actúa como una **fase de caracterización del dataset**, previa a la plantilla automatizada final.

---

# 2. Librerías necesarias

```{r}
if (!requireNamespace("BiocManager", quietly = TRUE))
  install.packages("BiocManager")

pkgs <- c("GEOquery", "readxl", "dplyr", "tibble", "stringr")

for (p in pkgs) {
  if (!requireNamespace(p, quietly = TRUE)) {
    if (p == "GEOquery") {
      BiocManager::install(p, ask = FALSE, update = FALSE)
    } else {
      install.packages(p)
    }
  }
}

library(GEOquery)
library(readxl)
library(dplyr)
library(tibble)
library(stringr)
```

---

# 3. Definición automática de rutas del proyecto

Este documento está pensado para ejecutarse desde la carpeta:

`TFM/scripts/GEO/GSE78220/`

Se definen automáticamente las rutas del proyecto para dejar trazabilidad de la exploración.

```{r}
project_root <- normalizePath(file.path("..", "..", ".."), winslash = "/", mustWork = FALSE)

raw_base_dir <- file.path(project_root, "GEO_raw")
raw_dataset_dir <- file.path(raw_base_dir, "GSE78220")

dir.create(raw_base_dir, recursive = TRUE, showWarnings = FALSE)
dir.create(raw_dataset_dir, recursive = TRUE, showWarnings = FALSE)

project_root
raw_base_dir
raw_dataset_dir
```

---

# 4. Descarga del dataset desde GEO

```{r}
gse <- getGEO("GSE78220", GSEMatrix = TRUE)

length(gse)
gse
```

---

# 5. Selección del objeto ExpressionSet

```{r}
gse78220_eset <- gse[[1]]

class(gse78220_eset)
dim(gse78220_eset)
annotation(gse78220_eset)
```

---

# 6. Inspección de la matriz de expresión contenida en GEO

En esta cohorte, el `ExpressionSet` descargado desde GEO puede no contener directamente la matriz de expresión procesada. Este bloque permite comprobarlo.

```{r}
expr_eset <- Biobase::exprs(gse78220_eset)

dim(expr_eset)
expr_eset
```

---

# 7. Inspección de metadatos clínicos

## 7.1. Nombres de columnas disponibles

```{r}
metadata_gse78220 <- Biobase::pData(gse78220_eset)

colnames(metadata_gse78220)
```

## 7.2. Variables clínicas relevantes

```{r}
candidate_cols <- colnames(metadata_gse78220)

candidate_response <- candidate_cols[grep("response|respond|benefit|responder", candidate_cols, ignore.case = TRUE)]
candidate_time <- candidate_cols[grep("time|baseline|treat|treatment|visit|ontx|pre", candidate_cols, ignore.case = TRUE)]
candidate_id <- candidate_cols[grep("patient|sample|id|geo_accession|title", candidate_cols, ignore.case = TRUE)]
candidate_survival <- candidate_cols[grep("survival|vital|os", candidate_cols, ignore.case = TRUE)]

candidate_response
candidate_time
candidate_id
candidate_survival
```

---

# 8. Exploración detallada de columnas clínicas clave

```{r}
cols_to_explore <- unique(c(
  "title",
  "geo_accession",
  "anti-pd-1 response:ch1",
  "biopsy time:ch1",
  "overall survival (days):ch1",
  "vital status:ch1",
  "patient id:ch1",
  "treatment:ch1"
))

cols_to_explore <- cols_to_explore[cols_to_explore %in% colnames(metadata_gse78220)]

for (cc in cols_to_explore) {
  cat("\n==============================\n")
  cat("Columna:", cc, "\n")
  print(table(metadata_gse78220[[cc]], useNA = "ifany"))
}
```

---

# 9. Localización o descarga del archivo suplementario de expresión

En esta cohorte, la matriz de expresión relevante se encuentra en el archivo suplementario Excel `GSE78220_PatientFPKM.xlsx`.

```{r}
xlsx_file <- file.path(raw_dataset_dir, "GSE78220_PatientFPKM.xlsx")

if (!file.exists(xlsx_file)) {
  try({
    GEOquery::getGEOSuppFiles("GSE78220", baseDir = raw_base_dir)
  }, silent = TRUE)
}

list.files(raw_dataset_dir, recursive = TRUE)
xlsx_file
```

---

# 10. Carga exploratoria de la matriz suplementaria

```{r}
if (file.exists(xlsx_file)) {
  expr_raw <- readxl::read_excel(xlsx_file)

  dim(expr_raw)
  head(expr_raw)
  colnames(expr_raw)
}
```

---

# 11. Inspección de muestras baseline y OnTx

Este paso es clave para decidir qué muestras deben conservarse en el análisis predictivo.

```{r}
if (exists("expr_raw")) {
  sample_names <- colnames(expr_raw)[-1]

  table(grepl("baseline", sample_names, ignore.case = TRUE))
  table(grepl("OnTx", sample_names, ignore.case = TRUE))

  baseline_cols <- grep("baseline", sample_names, value = TRUE, ignore.case = TRUE)
  ontx_cols <- grep("OnTx", sample_names, value = TRUE, ignore.case = TRUE)

  baseline_cols
  ontx_cols
}
```

---

# 12. Preparación exploratoria de la matriz baseline

```{r}
if (exists("expr_raw")) {
  expr_baseline_test <- expr_raw[, c("Gene", baseline_cols)] %>%
    column_to_rownames("Gene") %>%
    as.matrix()

  colnames(expr_baseline_test) <- gsub("\\.baseline$", "", colnames(expr_baseline_test))

  dim(expr_baseline_test)
  colnames(expr_baseline_test)
}
```

---

# 13. Comprobación del identificador de muestra

Este bloque permite comprobar si el identificador clínico `patient id:ch1` coincide con los nombres de muestra de la matriz baseline.

```{r}
if (exists("expr_baseline_test") && "patient id:ch1" %in% colnames(metadata_gse78220)) {
  expr_ids <- trimws(colnames(expr_baseline_test))
  meta_ids <- trimws(as.character(metadata_gse78220$`patient id:ch1`))

  overlap_n <- length(intersect(expr_ids, meta_ids))
  overlap_n

  setdiff(expr_ids, meta_ids)
  setdiff(meta_ids, expr_ids)
}
```

---

# 14. Interpretación preliminar de la respuesta

```{r}
make_response_binary <- function(x) {
  x_clean <- stringr::str_to_upper(trimws(as.character(x)))

  dplyr::case_when(
    x_clean %in% c("CR", "PR", "COMPLETE RESPONSE", "PARTIAL RESPONSE") ~ "Responder",
    x_clean %in% c("SD", "PD", "STABLE DISEASE", "PROGRESSIVE DISEASE") ~ "No_responder",
    TRUE ~ NA_character_
  )
}

if ("anti-pd-1 response:ch1" %in% colnames(metadata_gse78220)) {
  metadata_gse78220$response_binary_test <- make_response_binary(metadata_gse78220$`anti-pd-1 response:ch1`)
  table(metadata_gse78220$response_binary_test, useNA = "ifany")
}
```

---

# 15. Guardado de metadatos crudos de la exploración

```{r}
raw_metadata_file <- file.path(raw_dataset_dir, "GSE78220_metadata_raw.tsv")
write.table(metadata_gse78220, raw_metadata_file, sep = "\t", quote = FALSE, row.names = TRUE)

raw_metadata_file
```

---

# 16. Conclusiones de la exploración inicial

A partir de esta exploración, se puede cerrar el diseño preliminar del dataset:

- El estudio devuelve **un único `ExpressionSet`**.
- El `ExpressionSet` **no contiene una matriz de expresión utilizable**, por lo que es necesario usar el archivo suplementario Excel.
- La matriz suplementaria contiene una columna de genes y múltiples muestras, incluyendo muestras `baseline` y `OnTx`.
- Para el análisis predictivo se deben conservar únicamente las muestras **baseline**.
- La variable principal de respuesta adecuada es **`anti-pd-1 response:ch1`**.
- El identificador más adecuado para alinear la matriz y los metadatos es **`patient id:ch1`**.
- Existen además variables de interés clínico como supervivencia global y estado vital.

Esto justifica la construcción posterior de una plantilla automatizada específica para `GSE78220`.
