---
title: "Construcción de SummarizedExperiment – GSE78220"
author: "TFM Melanoma Inmunoterapia"
output: html_document
---

# 1. Objetivo de este documento

El objetivo de este documento es construir un **contenedor ómico tipo SummarizedExperiment** para la cohorte **GSE78220**, integrando:

- matriz de expresión génica,
- metadatos clínicos de las muestras,
- anotación de genes,
- e información de preprocesamiento.

Además, en esta versión se automatiza la gestión de rutas para que:

- los archivos crudos se guarden en `GEO_raw/GSE78220/`,
- el objeto final se guarde en `SummarizedExperiment_objects/`,
- y el `.Rmd` / `.html` permanezcan en la carpeta del script.

---

# 2. Librerías necesarias

```{r}
if (!requireNamespace("BiocManager", quietly = TRUE))
  install.packages("BiocManager")

pkgs <- c(
  "GEOquery",
  "SummarizedExperiment",
  "S4Vectors",
  "readxl",
  "dplyr",
  "tibble",
  "stringr"
)

for (p in pkgs) {
  if (!requireNamespace(p, quietly = TRUE)) {
    if (p %in% c("GEOquery", "SummarizedExperiment", "S4Vectors")) {
      BiocManager::install(p, ask = FALSE, update = FALSE)
    } else {
      install.packages(p)
    }
  }
}

library(GEOquery)
library(SummarizedExperiment)
library(S4Vectors)
library(readxl)
library(dplyr)
library(tibble)
library(stringr)
```

---

# 3. Definición automática de rutas del proyecto

Este documento está pensado para ejecutarse desde la carpeta:

`TFM/scripts/GEO/GSE78220/`

Por ello, el directorio raíz del proyecto se define automáticamente como tres niveles por encima del script actual. A partir de ahí se construyen las rutas de salida correctas.

```{r}
project_root <- normalizePath(file.path("..", "..", ".."), winslash = "/", mustWork = FALSE)

raw_base_dir <- file.path(project_root, "GEO_raw")
raw_dataset_dir <- file.path(raw_base_dir, "GSE78220")
se_dir <- file.path(project_root, "SummarizedExperiment_objects")

dir.create(raw_base_dir, recursive = TRUE, showWarnings = FALSE)
dir.create(raw_dataset_dir, recursive = TRUE, showWarnings = FALSE)
dir.create(se_dir, recursive = TRUE, showWarnings = FALSE)

project_root
raw_base_dir
raw_dataset_dir
se_dir
```

---

# 4. Descarga de metadatos GEO

En primer lugar se descarga el objeto GEO y se extraen sus metadatos clínicos.

```{r}
gse78220_list <- getGEO("GSE78220", GSEMatrix = TRUE)
length(gse78220_list)

gse78220_eset <- gse78220_list[[1]]

metadata_geo <- Biobase::pData(gse78220_eset)

dim(metadata_geo)
colnames(metadata_geo)
```

---

# 5. Localización o descarga de la matriz de expresión

En esta cohorte, la matriz de expresión se encuentra en un archivo suplementario Excel denominado `GSE78220_PatientFPKM.xlsx`.

Dado que la descarga automática con `getGEOSuppFiles()` puede fallar por problemas de conexión, permisos o archivos parciales, el pipeline sigue una estrategia robusta:

1. comprueba si el archivo ya existe localmente,
2. si no existe, intenta descargarlo desde GEO,
3. y si la descarga falla, se detiene con un mensaje claro.

```{r}
xlsx_file <- file.path(raw_dataset_dir, "GSE78220_PatientFPKM.xlsx")

if (!file.exists(xlsx_file)) {
  message("El archivo de expresión no existe localmente. Se intentará descargar desde GEO...")

  try({
    GEOquery::getGEOSuppFiles("GSE78220", baseDir = raw_base_dir)
  }, silent = TRUE)
}

if (!file.exists(xlsx_file)) {
  stop(
    paste0(
      "No se pudo descargar automáticamente el archivo requerido:\n",
      xlsx_file, "\n\n",
      "Descarga manualmente el archivo GSE78220_PatientFPKM.xlsx desde GEO y guárdalo en:\n",
      normalizePath(raw_dataset_dir, winslash = "/")
    )
  )
}

list.files(raw_dataset_dir, recursive = TRUE)
```

---

# 6. Carga de matriz de expresión

```{r}
expr_raw <- readxl::read_excel(xlsx_file)

dim(expr_raw)
head(expr_raw)
```

---

# 7. Selección de muestras baseline

Para la construcción de un modelo predictivo de respuesta a inmunoterapia, únicamente se conservan las muestras **pretratamiento** (`baseline`).

Las muestras tomadas durante tratamiento (`OnTx`) no deben utilizarse en este punto, ya que reflejan cambios inducidos por la terapia y podrían introducir sesgos metodológicos.

```{r}
baseline_cols <- grep("baseline", colnames(expr_raw), value = TRUE)

expr_baseline <- expr_raw[, c("Gene", baseline_cols)] %>%
  column_to_rownames("Gene") %>%
  as.matrix()

colnames(expr_baseline) <- gsub("\\.baseline$", "", colnames(expr_baseline))

dim(expr_baseline)
colnames(expr_baseline)
```

---

# 8. Definición de columnas clave

A partir de la exploración previa de esta cohorte, se han identificado como variables correctas:

- `patient id:ch1` como identificador de paciente y muestra,
- `anti-pd-1 response:ch1` como variable de respuesta.

```{r}
sample_id_col  <- "patient id:ch1"
patient_id_col <- "patient id:ch1"
response_col   <- "anti-pd-1 response:ch1"

sample_id_col
patient_id_col
response_col
```

---

# 9. Función auxiliar de recodificación de respuesta

```{r}
make_response_binary <- function(x) {
  x_clean <- stringr::str_to_upper(trimws(as.character(x)))

  dplyr::case_when(
    x_clean %in% c("CR", "PR", "COMPLETE RESPONSE", "PARTIAL RESPONSE", "R", "RESPONSE", "RESPONDER", "YES", "BENEFIT") ~ "Responder",
    x_clean %in% c("SD", "PD", "STABLE DISEASE", "PROGRESSIVE DISEASE", "NR", "NON-RESPONSE", "NON RESPONDER", "NONRESPONDER", "NO RESPONSE", "NO", "NO BENEFIT") ~ "No_responder",
    TRUE ~ NA_character_
  )
}
```

---

# 10. Preparación de metadatos clínicos

Se construye una tabla clínica limpia con el identificador de muestra, la respuesta y variables descriptivas mínimas.

```{r}
metadata_clean <- metadata_geo

metadata_clean$sample_id <- trimws(as.character(metadata_clean[[sample_id_col]]))
metadata_clean$patient_id <- trimws(as.character(metadata_clean[[patient_id_col]]))

metadata_clean$response_raw <- metadata_clean[[response_col]]
metadata_clean$response_binary <- make_response_binary(metadata_clean$response_raw)

metadata_clean$dataset <- "GSE78220"
metadata_clean$tissue <- "Tumor"
metadata_clean$platform <- "RNA-seq"

metadata_clean
```

---

# 11. Comprobación de la variable respuesta

```{r}
table(metadata_clean$response_raw, useNA = "ifany")
table(metadata_clean$response_binary, useNA = "ifany")
```

---

# 12. Alineamiento robusto entre expresión y metadatos

Se armonizan los identificadores de muestra entre la matriz de expresión baseline y los metadatos clínicos.

```{r}
colnames(expr_baseline) <- trimws(colnames(expr_baseline))
metadata_clean$sample_id <- trimws(as.character(metadata_clean$sample_id))

expr_only <- setdiff(colnames(expr_baseline), metadata_clean$sample_id)
meta_only <- setdiff(metadata_clean$sample_id, colnames(expr_baseline))

cat("Muestras solo en expresión:", length(expr_only), "\n")
cat("Muestras solo en metadatos:", length(meta_only), "\n")

if (length(expr_only) > 0) {
  print(head(expr_only, 20))
}

if (length(meta_only) > 0) {
  print(head(meta_only, 20))
}

common_samples <- intersect(colnames(expr_baseline), metadata_clean$sample_id)

if (length(common_samples) == 0) {
  stop("No hay muestras comunes entre la matriz de expresión baseline y los metadatos.")
}

expr_baseline <- expr_baseline[, common_samples, drop = FALSE]
metadata_clean <- metadata_clean %>%
  filter(sample_id %in% common_samples)

rownames(metadata_clean) <- metadata_clean$sample_id
metadata_clean <- metadata_clean[common_samples, , drop = FALSE]

dim(expr_baseline)
metadata_clean
```

---

# 13. Selección final de columnas clínicas

Se conservan las variables esenciales.

```{r}
metadata_clean <- metadata_clean %>%
  select(
    sample_id,
    patient_id,
    response_raw,
    response_binary,
    dataset,
    tissue,
    platform
  )

metadata_clean
```

---

# 14. Anotación mínima de genes

Como plantilla inicial, se genera una anotación mínima basada en los identificadores de fila de la matriz.

```{r}
gene_annotation <- data.frame(
  gene_symbol = rownames(expr_baseline),
  stringsAsFactors = FALSE
)

rownames(gene_annotation) <- rownames(expr_baseline)
```

---

# 15. Verificación previa

Antes de construir el `SummarizedExperiment`, se comprueba la alineación entre:

- columnas del assay,
- filas del `colData`,
- y filas del `rowData`.

```{r}
stopifnot(identical(colnames(expr_baseline), rownames(metadata_clean)))
stopifnot(identical(rownames(expr_baseline), rownames(gene_annotation)))
```

---

# 16. Construcción del SummarizedExperiment

Una vez alineados assay, `colData` y `rowData`, se construye el contenedor ómico.

```{r}
se_gse78220 <- SummarizedExperiment(
  assays = list(expr = expr_baseline),
  colData = S4Vectors::DataFrame(metadata_clean),
  rowData = S4Vectors::DataFrame(gene_annotation)
)

se_gse78220
```

---

# 17. Metadatos del preprocesamiento

Se añade información contextual útil para la reproducibilidad del objeto.

```{r}
metadata(se_gse78220)$dataset <- "GSE78220"
metadata(se_gse78220)$description <- "Melanoma anti-PD1 pre-treatment samples"
metadata(se_gse78220)$expression_units <- "FPKM"
metadata(se_gse78220)$sample_id_column <- sample_id_col
metadata(se_gse78220)$response_column <- response_col
metadata(se_gse78220)$preprocessing <- "Expression loaded from supplementary Excel matrix; baseline samples only; response recoded to binary"
metadata(se_gse78220)$date_created <- Sys.Date()
```

---

# 18. Guardado del contenedor

El objeto se guarda automáticamente en la carpeta general de contenedores del proyecto.

```{r}
se_output_file <- file.path(se_dir, "se_gse78220.rds")
saveRDS(se_gse78220, se_output_file)

se_output_file
```

---

# 19. Checklist específica de GSE78220

```{r}
checklist_gse78220 <- tibble::tibble(
  paso = c(
    "Metadatos descargados",
    "Archivo suplementario localizado/descargado",
    "Matriz de expresión cargada",
    "Muestras baseline seleccionadas",
    "sample_id definido",
    "Respuesta identificada",
    "Muestras alineadas",
    "SummarizedExperiment construido",
    "Objeto guardado en carpeta final"
  ),
  estado = c(
    "Sí",
    ifelse(file.exists(xlsx_file), "Sí", "No"),
    "Sí",
    ifelse(ncol(expr_baseline) > 0, "Sí", "No"),
    "Sí",
    "Sí",
    ifelse(identical(colnames(expr_baseline), rownames(metadata_clean)), "Sí", "No"),
    ifelse(exists("se_gse78220"), "Sí", "No"),
    ifelse(file.exists(se_output_file), "Sí", "No")
  )
)

checklist_gse78220
```

---

# 20. Conclusión

Con esta versión del documento se ha construido el `SummarizedExperiment` de **GSE78220** utilizando:

- `patient id:ch1` como identificador de muestra,
- `anti-pd-1 response:ch1` como variable de respuesta,
- y restringiendo el análisis a las muestras **baseline**.

Además, el proceso queda automatizado para que los archivos se guarden en la estructura general del proyecto:

- datos crudos en `GEO_raw/GSE78220/`,
- objeto final en `SummarizedExperiment_objects/`,
- y script / html en la carpeta del propio dataset.
