---
title: "Corrección de batch effect y PCA post-batch del bloque tumoral GEO"
author: "TFM Melanoma Inmunoterapia"
date: "`r Sys.Date()`"
output:
  html_document:
    toc: true
    toc_depth: 3
    number_sections: true
    theme: readable
    df_print: paged
---

```{r setup, include=FALSE}
knitr::opts_chunk$set(
  echo = TRUE,
  message = FALSE,
  warning = FALSE,
  fig.width = 8,
  fig.height = 6
)
```

# Objetivo

Este documento realiza la corrección exploratoria del efecto batch en el bloque tumoral GEO integrado.

El objetivo es:

1. Cargar el objeto `SummarizedExperiment` tumoral.
2. Revisar las variables clínicas disponibles.
3. Evaluar el balance de respuesta por cohorte/plataforma.
4. Aplicar `limma::removeBatchEffect()` usando la cohorte como batch.
5. Proteger la variable de respuesta (`response_binary`) en el modelo de corrección.
6. Generar PCA post-batch.
7. Comparar visualmente PCA pre-batch y post-batch.
8. Guardar la matriz corregida y el objeto tumoral con un nuevo assay.

> Nota metodológica: esta corrección se plantea para exploración/PCA y análisis diferencial. Para modelos predictivos, conviene comparar estrategias con y sin corrección, o incluir cohorte/plataforma como variable de ajuste.

## Ficha del informe

| Elemento | Detalle |
|---|---|
| Entrada | `integrated_dataset/se_integrated_geo_tumor.rds` |
| Salida principal | Objeto tumoral con assay `expr_batch_corrected_limma` |
| Carpeta de resultados | `resultados/batch_correction_geo_tumor/` |
| Decision metodologica | Usar `limma::removeBatchEffect()` para exploracion/PCA y DEA, protegiendo `response_binary` |
| Robustez | Comparar resultados con matriz sin corregir ajustando por dataset/plataforma |

# Librerías

```{r librerias}
required_packages <- c(
  "SummarizedExperiment",
  "dplyr",
  "tibble",
  "ggplot2",
  "knitr",
  "limma",
  "matrixStats",
  "tidyr"
)

for (pkg in required_packages) {
  if (!requireNamespace(pkg, quietly = TRUE)) {
    stop(paste("Falta instalar el paquete:", pkg))
  }
}

library(SummarizedExperiment)
library(dplyr)
library(tibble)
library(ggplot2)
library(knitr)
library(limma)
library(matrixStats)
```

# Localización del objeto tumoral

```{r localizar_objeto_tumor}
candidate_paths <- c(
  "C:/Users/sonia/Desktop/2_TFM_MELANOMA/integrated_dataset/se_integrated_geo_tumor.rds",
  "integrated_dataset/se_integrated_geo_tumor.rds",
  "../integrated_dataset/se_integrated_geo_tumor.rds",
  "../../integrated_dataset/se_integrated_geo_tumor.rds",
  "data/processed/integrated_dataset/se_integrated_geo_tumor.rds",
  "../data/processed/integrated_dataset/se_integrated_geo_tumor.rds",
  "../../data/processed/integrated_dataset/se_integrated_geo_tumor.rds",
  "se_integrated_geo_tumor.rds",
  "../se_integrated_geo_tumor.rds",
  "../../se_integrated_geo_tumor.rds"
)

existing_paths <- candidate_paths[file.exists(candidate_paths)]

if (length(existing_paths) == 0) {
  stop(
    "No se ha encontrado el objeto tumoral .rds. ",
    "Revisa la ubicación del archivo generado en el Rmd anterior y actualiza candidate_paths."
  )
}

tumor_path <- existing_paths[1]
tumor_path

project_root <- normalizePath(file.path(dirname(tumor_path), ".."), winslash = "/", mustWork = FALSE)
project_root

se_tumor <- readRDS(tumor_path)

stopifnot(inherits(se_tumor, "SummarizedExperiment"))
se_tumor
```

# Revisión inicial del objeto tumoral

```{r revision_inicial}
dim(se_tumor)
assayNames(se_tumor)
colnames(colData(se_tumor))
```

```{r seleccionar_assay}
assay_candidates <- c("expr", "log_expr", "vst", "normalized", "counts")

available_assays <- assayNames(se_tumor)
selected_assay <- assay_candidates[assay_candidates %in% available_assays][1]

if (is.na(selected_assay)) {
  selected_assay <- available_assays[1]
}

selected_assay

expr <- assay(se_tumor, selected_assay)
expr <- as.matrix(expr)

stopifnot(ncol(expr) == ncol(se_tumor))
```

# Revisión de metadatos

```{r coldata}
coldata <- as.data.frame(colData(se_tumor))

# Identificador técnico interno para unir PCA y metadatos
coldata <- coldata %>%
  rownames_to_column("sample_id_pca")

dim(coldata)
head(coldata)
```

```{r variables_clave}
required_vars <- c("dataset", "platform", "response_binary")
missing_vars <- setdiff(required_vars, colnames(coldata))

if (length(missing_vars) > 0) {
  stop(paste(
    "Faltan variables necesarias en colData:",
    paste(missing_vars, collapse = ", ")
  ))
}

coldata %>%
  count(dataset, name = "n_muestras") %>%
  arrange(desc(n_muestras)) %>%
  kable(caption = "Número de muestras por dataset")

coldata %>%
  count(platform, name = "n_muestras") %>%
  arrange(desc(n_muestras)) %>%
  kable(caption = "Número de muestras por plataforma")

coldata %>%
  count(response_binary, name = "n_muestras") %>%
  arrange(desc(n_muestras)) %>%
  kable(caption = "Número de muestras por respuesta binaria")
```

```{r balance_respuesta}
coldata %>%
  count(dataset, response_binary, name = "n") %>%
  tidyr::pivot_wider(
    names_from = response_binary,
    values_from = n,
    values_fill = 0
  ) %>%
  kable(caption = "Balance de respuesta por dataset")

coldata %>%
  count(platform, response_binary, name = "n") %>%
  tidyr::pivot_wider(
    names_from = response_binary,
    values_from = n,
    values_fill = 0
  ) %>%
  kable(caption = "Balance de respuesta por plataforma")
```

# Preparación de la matriz de expresión

```{r preparar_expr}
# Asegurar que la matriz es numérica
expr <- apply(expr, 2, as.numeric)
rownames(expr) <- rownames(se_tumor)
colnames(expr) <- colnames(se_tumor)

# Eliminar genes con NA o varianza cero
na_genes <- rowSums(is.na(expr)) > 0
zero_var_genes <- matrixStats::rowVars(expr, na.rm = TRUE) == 0

genes_keep <- !na_genes & !zero_var_genes

table(genes_keep)

expr_filt <- expr[genes_keep, , drop = FALSE]

dim(expr_filt)
```

# PCA pre-batch de referencia

```{r funcion_pca}
run_pca <- function(expr_matrix, metadata) {
  expr_t <- t(expr_matrix)
  pca <- prcomp(expr_t, center = TRUE, scale. = TRUE)

  var_exp <- (pca$sdev^2 / sum(pca$sdev^2)) * 100

  pca_df <- as.data.frame(pca$x[, 1:min(5, ncol(pca$x)), drop = FALSE]) %>%
    rownames_to_column("sample_id_pca") %>%
    left_join(metadata, by = "sample_id_pca")

  list(
    pca = pca,
    pca_df = pca_df,
    var_exp = var_exp
  )
}

plot_pca <- function(pca_df, var_exp, color_var, title) {
  if (!color_var %in% colnames(pca_df)) {
    return(NULL)
  }

  ggplot(pca_df, aes(x = PC1, y = PC2, color = .data[[color_var]])) +
    geom_point(size = 3, alpha = 0.85) +
    labs(
      title = title,
      x = paste0("PC1 (", round(var_exp[1], 1), "%)"),
      y = paste0("PC2 (", round(var_exp[2], 1), "%)"),
      color = color_var
    ) +
    theme_minimal(base_size = 13) +
    theme(
      plot.title = element_text(face = "bold"),
      legend.position = "right"
    )
}
```

```{r pca_prebatch}
pca_pre <- run_pca(expr_filt, coldata)

p_pre_dataset <- plot_pca(
  pca_pre$pca_df,
  pca_pre$var_exp,
  "dataset",
  "PCA pre-batch - bloque tumoral coloreado por dataset"
)

p_pre_platform <- plot_pca(
  pca_pre$pca_df,
  pca_pre$var_exp,
  "platform",
  "PCA pre-batch - bloque tumoral coloreado por plataforma"
)

p_pre_response <- plot_pca(
  pca_pre$pca_df,
  pca_pre$var_exp,
  "response_binary",
  "PCA pre-batch - bloque tumoral coloreado por respuesta"
)

p_pre_dataset
p_pre_platform
p_pre_response
```

# Corrección de batch effect con limma

```{r preparar_batch}
batch <- coldata$dataset

if (any(is.na(batch))) {
  stop("La variable dataset contiene NA. No se puede usar como batch sin corregir.")
}

batch <- factor(batch)

table(batch)
```

```{r preparar_modelo}
response_for_design <- as.character(coldata$response_binary)
response_for_design[is.na(response_for_design) | trimws(response_for_design) == ""] <- "Unknown_response"
response_for_design <- factor(response_for_design)

# removeBatchEffect no acepta NA en el diseno. Para conservar todas las
# muestras y proteger la senal de respuesta, los NA se agrupan como
# Unknown_response en vez de eliminarse o usar solo intercepto.
if (nlevels(response_for_design) > 1) {
  design <- model.matrix(~ response_for_design)
  correction_note <- paste0(
    "Se protegio response_binary en el diseno de removeBatchEffect. ",
    "Las muestras con respuesta no disponible se codificaron como Unknown_response."
  )
} else {
  design <- matrix(1, nrow = ncol(expr_filt), ncol = 1)
  colnames(design) <- "Intercept"
  correction_note <- "No hay variacion util en response_binary; se uso un diseno con intercepto."
}

correction_note
table(response_for_design)
head(design)
```

```{r aplicar_removeBatchEffect}
expr_batch_corrected <- limma::removeBatchEffect(
  expr_filt,
  batch = batch,
  design = design
)

dim(expr_batch_corrected)

stopifnot(identical(dim(expr_batch_corrected), dim(expr_filt)))
stopifnot(identical(rownames(expr_batch_corrected), rownames(expr_filt)))
stopifnot(identical(colnames(expr_batch_corrected), colnames(expr_filt)))
```

# PCA post-batch

```{r pca_postbatch}
pca_post <- run_pca(expr_batch_corrected, coldata)

p_post_dataset <- plot_pca(
  pca_post$pca_df,
  pca_post$var_exp,
  "dataset",
  "PCA post-batch - bloque tumoral coloreado por dataset"
)

p_post_platform <- plot_pca(
  pca_post$pca_df,
  pca_post$var_exp,
  "platform",
  "PCA post-batch - bloque tumoral coloreado por plataforma"
)

p_post_response <- plot_pca(
  pca_post$pca_df,
  pca_post$var_exp,
  "response_binary",
  "PCA post-batch - bloque tumoral coloreado por respuesta"
)

p_post_dataset
p_post_platform
p_post_response
```

# Comparación pre vs post

```{r comparar_pre_post}
pca_pre_df <- pca_pre$pca_df %>%
  mutate(stage = "Pre-batch")

pca_post_df <- pca_post$pca_df %>%
  mutate(stage = "Post-batch")

pca_compare <- bind_rows(
  pca_pre_df,
  pca_post_df
)

ggplot(pca_compare, aes(x = PC1, y = PC2, color = dataset)) +
  geom_point(size = 2.8, alpha = 0.85) +
  facet_wrap(~ stage, scales = "free") +
  labs(
    title = "Comparación PCA pre-batch vs post-batch por dataset",
    x = "PC1",
    y = "PC2",
    color = "dataset"
  ) +
  theme_minimal(base_size = 13) +
  theme(
    plot.title = element_text(face = "bold"),
    legend.position = "right"
  )

ggplot(pca_compare, aes(x = PC1, y = PC2, color = response_binary)) +
  geom_point(size = 2.8, alpha = 0.85) +
  facet_wrap(~ stage, scales = "free") +
  labs(
    title = "Comparación PCA pre-batch vs post-batch por respuesta",
    x = "PC1",
    y = "PC2",
    color = "response_binary"
  ) +
  theme_minimal(base_size = 13) +
  theme(
    plot.title = element_text(face = "bold"),
    legend.position = "right"
  )
```

# Varianza explicada

```{r varianza_explicada}
variance_df <- tibble(
  PC = paste0("PC", seq_along(pca_pre$var_exp)),
  pre_batch = pca_pre$var_exp,
  post_batch = pca_post$var_exp
) %>%
  slice(1:min(10, n()))

variance_df %>%
  kable(
    digits = 2,
    caption = "Porcentaje de varianza explicada por los primeros componentes principales"
  )
```

# Guardado de resultados

```{r guardar_resultados}
output_dir <- file.path(project_root, "resultados", "batch_correction_geo_tumor")
dir.create(output_dir, recursive = TRUE, showWarnings = FALSE)

# Guardar matriz corregida
saveRDS(
  expr_batch_corrected,
  file = file.path(output_dir, "expr_geo_tumor_batch_corrected_limma.rds")
)

# Añadir assay corregido al SummarizedExperiment.
# Primero creamos una matriz con todas las filas originales.
expr_corrected_full <- matrix(
  NA_real_,
  nrow = nrow(se_tumor),
  ncol = ncol(se_tumor),
  dimnames = list(rownames(se_tumor), colnames(se_tumor))
)

expr_corrected_full[rownames(expr_batch_corrected), colnames(expr_batch_corrected)] <- expr_batch_corrected

assay(se_tumor, "expr_batch_corrected_limma") <- expr_corrected_full

saveRDS(
  se_tumor,
  file = file.path(output_dir, "se_integrated_geo_tumor_batch_corrected_limma.rds")
)

# Guardar objetos PCA
saveRDS(
  pca_pre$pca,
  file = file.path(output_dir, "pca_pre_batch_geo_tumor.rds")
)

saveRDS(
  pca_post$pca,
  file = file.path(output_dir, "pca_post_batch_geo_tumor_limma.rds")
)

# Guardar dataframes PCA
saveRDS(
  pca_pre$pca_df,
  file = file.path(output_dir, "pca_pre_batch_geo_tumor_scores.rds")
)

saveRDS(
  pca_post$pca_df,
  file = file.path(output_dir, "pca_post_batch_geo_tumor_scores.rds")
)

list.files(output_dir, full.names = TRUE)
```

# Checklist final

```{r checklist}
checks <- tibble(
  comprobacion = c(
    "Objeto tumoral cargado como SummarizedExperiment",
    "Assay de expresión seleccionado",
    "Matriz de expresión numérica",
    "Genes con NA excluidos para PCA/corrección",
    "Genes con varianza cero excluidos",
    "Variable batch disponible",
    "Corrección con limma::removeBatchEffect ejecutada",
    "Dimensiones conservadas tras corrección",
    "PCA pre-batch calculado",
    "PCA post-batch calculado",
    "Objeto corregido guardado"
  ),
  resultado = c(
    inherits(se_tumor, "SummarizedExperiment"),
    selected_assay %in% assayNames(se_tumor),
    is.numeric(expr_filt),
    sum(na_genes) >= 0,
    sum(zero_var_genes) >= 0,
    exists("batch") && !any(is.na(batch)),
    exists("expr_batch_corrected"),
    identical(dim(expr_batch_corrected), dim(expr_filt)),
    exists("pca_pre"),
    exists("pca_post"),
    file.exists(file.path(output_dir, "se_integrated_geo_tumor_batch_corrected_limma.rds"))
  )
)

checks %>%
  kable(caption = "Checklist final de corrección batch y PCA post-batch")
```

# Conclusión

Este documento genera una corrección exploratoria del efecto batch en el bloque tumoral GEO mediante `limma::removeBatchEffect`.

La comparación entre PCA pre-batch y post-batch permite evaluar si la agrupación por cohorte/plataforma disminuye tras la corrección. Esta evaluación es importante antes de continuar con:

- análisis diferencial entre respondedores y no respondedores,
- selección de genes candidatos,
- modelos predictivos,
- y análisis de robustez comparando resultados con y sin corrección.

La matriz corregida se guarda como `expr_batch_corrected_limma` dentro de un nuevo objeto `SummarizedExperiment`, además de guardarse como matriz independiente.
