---
title: "Análisis diferencial de expresión: Respondedores vs No Respondedores en bloque tumoral GEO"
author: "TFM Melanoma Inmunoterapia"
date: "`r Sys.Date()`"
output:
  html_document:
    toc: true
    toc_depth: 3
    number_sections: true
    theme: readable
    df_print: paged
---

```{r setup, include=FALSE}
knitr::opts_chunk$set(echo = TRUE, message = FALSE, warning = FALSE, fig.width = 8, fig.height = 6)
```

# Objetivo

Este documento realiza un análisis diferencial de expresión génica entre pacientes respondedores y no respondedores a inmunoterapia en el bloque tumoral GEO.

El análisis se plantea con `limma`, que es más adecuado que `DESeq2` en este caso porque el objeto integrado combina plataformas distintas y trabaja con matrices de expresión ya normalizadas/integradas, no necesariamente con counts crudos homogéneos.

## Ficha del informe

| Elemento | Detalle |
|---|---|
| Entrada principal | Objeto tumoral con assay corregido por batch si existe |
| Comparador de robustez | Matriz `expr` sin corregir ajustando por `dataset` |
| Salidas | Tablas DEA principal, DEA robustez y comparacion entre estrategias |
| Carpeta de resultados | `resultados/dea_geo_tumor_response/` |
| Decision metodologica | Filtrar muestras con respuesta conocida y comparar respondedores vs no respondedores con `limma` |
| Interpretacion | Priorizar genes consistentes entre estrategia corregida y sin corregir |

# Librerías

```{r librerias}
required_packages <- c(
  "SummarizedExperiment", "limma", "dplyr", "tibble",
  "ggplot2", "knitr", "matrixStats", "pheatmap", "tidyr"
)

for (pkg in required_packages) {
  if (!requireNamespace(pkg, quietly = TRUE)) {
    stop(paste("Falta instalar el paquete:", pkg))
  }
}

library(SummarizedExperiment)
library(limma)
library(dplyr)
library(tibble)
library(ggplot2)
library(knitr)
library(matrixStats)
library(pheatmap)
library(tidyr)
```

# Localización del objeto tumoral

```{r localizar_objeto}
candidate_paths <- c(
  "C:/Users/sonia/Desktop/2_TFM_MELANOMA/resultados/batch_correction_geo_tumor/se_integrated_geo_tumor_batch_corrected_limma.rds",
  "C:/Users/sonia/Desktop/2_TFM_MELANOMA/integrated_dataset/se_integrated_geo_tumor.rds",
  "resultados/batch_correction_geo_tumor/se_integrated_geo_tumor_batch_corrected_limma.rds",
  "../resultados/batch_correction_geo_tumor/se_integrated_geo_tumor_batch_corrected_limma.rds",
  "../../resultados/batch_correction_geo_tumor/se_integrated_geo_tumor_batch_corrected_limma.rds",
  "results/batch_correction_geo_tumor/se_integrated_geo_tumor_batch_corrected_limma.rds",
  "../results/batch_correction_geo_tumor/se_integrated_geo_tumor_batch_corrected_limma.rds",
  "../../results/batch_correction_geo_tumor/se_integrated_geo_tumor_batch_corrected_limma.rds",
  "integrated_dataset/se_integrated_geo_tumor.rds",
  "../integrated_dataset/se_integrated_geo_tumor.rds",
  "../../integrated_dataset/se_integrated_geo_tumor.rds",
  "se_integrated_geo_tumor_batch_corrected_limma.rds",
  "se_integrated_geo_tumor.rds",
  "../se_integrated_geo_tumor.rds",
  "../../se_integrated_geo_tumor.rds"
)

existing_paths <- candidate_paths[file.exists(candidate_paths)]

if (length(existing_paths) == 0) {
  stop("No se ha encontrado el objeto tumoral .rds. Revisa las rutas de candidate_paths.")
}

se_path <- normalizePath(existing_paths[1], winslash = "/", mustWork = TRUE)
se_path

project_root <- sub("/(integrated_dataset|resultados|scripts)/.*$", "", se_path)
project_root

se_tumor <- readRDS(se_path)
stopifnot(inherits(se_tumor, "SummarizedExperiment"))
se_tumor
```

# Revisión inicial

```{r revision_inicial}
dim(se_tumor)
assayNames(se_tumor)
colnames(colData(se_tumor))
```

```{r seleccionar_assays}
available_assays <- assayNames(se_tumor)

if ("expr_batch_corrected_limma" %in% available_assays) {
  assay_main <- "expr_batch_corrected_limma"
} else if ("expr" %in% available_assays) {
  assay_main <- "expr"
} else {
  assay_main <- available_assays[1]
}

if ("expr" %in% available_assays) {
  assay_raw <- "expr"
} else {
  assay_raw <- assay_main
}

assay_main
assay_raw
```

# Preparación de metadatos

```{r preparar_metadata}
coldata <- as.data.frame(colData(se_tumor)) %>%
  rownames_to_column("sample_id_dea")

required_vars <- c("response_binary", "dataset")
missing_vars <- setdiff(required_vars, colnames(coldata))

if (length(missing_vars) > 0) {
  stop(paste("Faltan variables necesarias en colData:", paste(missing_vars, collapse = ", ")))
}

coldata %>%
  count(response_binary, name = "n_muestras") %>%
  kable(caption = "Distribución global de response_binary")

coldata %>%
  count(dataset, response_binary, name = "n") %>%
  pivot_wider(names_from = response_binary, values_from = n, values_fill = 0) %>%
  kable(caption = "Balance de respuesta por dataset")
```

# Filtrado de muestras con respuesta conocida

```{r filtrar_respuesta}
keep_samples <- !is.na(coldata$response_binary)
keep_samples <- keep_samples & trimws(as.character(coldata$response_binary)) != ""

table(keep_samples)

se_dea <- se_tumor[, keep_samples]
coldata_dea <- as.data.frame(colData(se_dea)) %>%
  rownames_to_column("sample_id_dea")

dim(se_dea)

coldata_dea %>%
  count(response_binary, name = "n_muestras") %>%
  kable(caption = "Distribución de muestras incluidas en DEA")

coldata_dea %>%
  count(dataset, response_binary, name = "n") %>%
  pivot_wider(names_from = response_binary, values_from = n, values_fill = 0) %>%
  kable(caption = "Balance de respuesta por dataset tras filtrar NA")
```

# Normalización de etiquetas de respuesta

```{r normalizar_respuesta}
response_chr <- as.character(coldata_dea$response_binary)
unique(response_chr)

response_clean <- tolower(trimws(response_chr))

response_group <- dplyr::case_when(
  response_clean %in% c("responder", "responders", "response", "r", "yes", "si", "sí", "1", "true", "cr", "pr") ~ "Responder",
  response_clean %in% c("non_responder", "non-responder", "non responder", "nonresponders", "no_response", "nr", "no", "0", "false", "sd", "pd") ~ "Non_responder",
  TRUE ~ as.character(coldata_dea$response_binary)
)

table(response_group)

response_group <- factor(response_group)

if (nlevels(response_group) != 2) {
  stop("response_binary no tiene exactamente dos grupos tras la limpieza. Revisa los valores mostrados arriba.")
}

if ("Non_responder" %in% levels(response_group)) {
  response_group <- relevel(response_group, ref = "Non_responder")
}

coldata_dea$response_group <- response_group
colData(se_dea)$response_group <- response_group

n_por_grupo <- table(coldata_dea$response_group)
n_por_grupo
stopifnot("Cada grupo necesita al menos 3 muestras para DEA" = all(n_por_grupo >= 3))
```

# Funciones auxiliares

```{r funciones}
prepare_expr <- function(se_obj, assay_name) {
  expr <- assay(se_obj, assay_name)
  expr <- as.matrix(expr)
  mode(expr) <- "numeric"

  na_genes <- rowSums(is.na(expr)) > 0
  zero_var_genes <- matrixStats::rowVars(expr, na.rm = TRUE) == 0
  keep_genes <- !na_genes & !zero_var_genes

  expr_filt <- expr[keep_genes, , drop = FALSE]

  list(
    expr = expr_filt,
    keep_genes = keep_genes,
    n_na_genes = sum(na_genes),
    n_zero_var_genes = sum(zero_var_genes)
  )
}

run_limma_dea <- function(expr_matrix, metadata, adjust_dataset = TRUE) {
  metadata <- metadata %>%
    mutate(
      response_group = factor(response_group),
      dataset = factor(dataset)
    )

  stopifnot(ncol(expr_matrix) == nrow(metadata))

  if (adjust_dataset && nlevels(metadata$dataset) > 1) {
    design <- model.matrix(~ 0 + response_group + dataset, data = metadata)
  } else {
    design <- model.matrix(~ 0 + response_group, data = metadata)
  }

  colnames(design) <- make.names(colnames(design))
  group_levels <- make.names(paste0("response_group", levels(metadata$response_group)))

  if (length(group_levels) != 2) {
    stop("Se esperaban exactamente dos niveles en response_group.")
  }

  contrast_string <- paste0(group_levels[2], " - ", group_levels[1])

  contrast_matrix <- makeContrasts(contrasts = contrast_string, levels = design)

  fit <- lmFit(expr_matrix, design)
  fit2 <- contrasts.fit(fit, contrast_matrix)
  fit2 <- eBayes(fit2)

  res <- topTable(fit2, coef = 1, number = Inf, adjust.method = "BH", sort.by = "none") %>%
    rownames_to_column("gene") %>%
    arrange(adj.P.Val, P.Value)

  list(design = design, contrast = contrast_string, fit = fit2, results = res)
}

plot_volcano <- function(res, title, logfc_cutoff = 0.5, adjp_cutoff = 0.05) {
  res_plot <- res %>%
    mutate(
      neg_log10_adjP = -log10(adj.P.Val),
      significant = case_when(
        adj.P.Val < adjp_cutoff & logFC >= logfc_cutoff ~ "Up in responders",
        adj.P.Val < adjp_cutoff & logFC <= -logfc_cutoff ~ "Down in responders",
        TRUE ~ "Not significant"
      )
    )

  ggplot(res_plot, aes(x = logFC, y = neg_log10_adjP, color = significant)) +
    geom_point(alpha = 0.75, size = 2) +
    geom_vline(xintercept = c(-logfc_cutoff, logfc_cutoff), linetype = "dashed") +
    geom_hline(yintercept = -log10(adjp_cutoff), linetype = "dashed") +
    labs(
      title = title,
      x = "logFC (Responders vs Non-responders)",
      y = "-log10(adj. P-value)",
      color = "Significance"
    ) +
    theme_minimal(base_size = 13) +
    theme(plot.title = element_text(face = "bold"), legend.position = "right")
}
```

# DEA principal con matriz corregida

```{r dea_principal}
prep_main <- prepare_expr(se_dea, assay_main)

prep_main$n_na_genes
prep_main$n_zero_var_genes
dim(prep_main$expr)

adjust_dataset_main <- assay_main != "expr_batch_corrected_limma"

dea_main <- run_limma_dea(
  expr_matrix = prep_main$expr,
  metadata = coldata_dea,
  adjust_dataset = adjust_dataset_main
)

dea_main$contrast

res_main <- dea_main$results

res_main %>%
  head(20) %>%
  kable(digits = 4, caption = "Top 20 genes DEA principal")
```

```{r resumen_dea_principal}
logfc_cutoff <- 0.5
adjp_cutoff <- 0.05

res_main_summary <- res_main %>%
  mutate(
    significant = case_when(
      adj.P.Val < adjp_cutoff & logFC >= logfc_cutoff ~ "Up in responders",
      adj.P.Val < adjp_cutoff & logFC <= -logfc_cutoff ~ "Down in responders",
      TRUE ~ "Not significant"
    )
  ) %>%
  count(significant)

res_main_summary %>%
  kable(caption = "Resumen de genes significativos en DEA principal")
```

```{r volcano_principal}
plot_volcano(
  res_main,
  title = paste0("Volcano plot DEA principal - ", assay_main),
  logfc_cutoff = logfc_cutoff,
  adjp_cutoff = adjp_cutoff
)
```

# Heatmap de genes top

```{r heatmap_top_genes}
top_n <- min(30, nrow(res_main))
top_genes <- res_main$gene[seq_len(top_n)]

expr_heatmap <- prep_main$expr[top_genes, , drop = FALSE]

annotation_col <- coldata_dea %>%
  select(sample_id_dea, response_group, dataset) %>%
  column_to_rownames("sample_id_dea")

annotation_col <- annotation_col[colnames(expr_heatmap), , drop = FALSE]

pheatmap(
  expr_heatmap,
  scale = "row",
  annotation_col = annotation_col,
  show_colnames = FALSE,
  main = paste0("Top ", top_n, " genes - DEA principal")
)
```

# DEA de robustez con matriz sin corregir

```{r dea_robustez}
run_robustness <- assay_raw != assay_main || assay_main == "expr_batch_corrected_limma"

if (run_robustness) {
  prep_raw <- prepare_expr(se_dea, assay_raw)
  common_genes <- intersect(rownames(prep_main$expr), rownames(prep_raw$expr))
  prep_raw_expr_common <- prep_raw$expr[common_genes, , drop = FALSE]

  dea_raw <- run_limma_dea(
    expr_matrix = prep_raw_expr_common,
    metadata = coldata_dea,
    adjust_dataset = TRUE
  )

  res_raw <- dea_raw$results
  dea_raw$contrast

  res_raw %>%
    head(20) %>%
    kable(digits = 4, caption = "Top 20 genes DEA robustez con matriz sin corregir ajustando por dataset")
} else {
  res_raw <- NULL
  "No se ejecuta robustez porque assay_raw y assay_main son el mismo assay sin corrección adicional."
}
```

```{r volcano_robustez}
if (!is.null(res_raw)) {
  plot_volcano(
    res_raw,
    title = paste0("Volcano plot DEA robustez - ", assay_raw, " ajustado por dataset"),
    logfc_cutoff = logfc_cutoff,
    adjp_cutoff = adjp_cutoff
  )
}
```

# Comparación de resultados principal vs robustez

```{r comparar_resultados}
if (!is.null(res_raw)) {
  comparison_df <- res_main %>%
    select(gene, logFC_main = logFC, adjP_main = adj.P.Val, P_main = P.Value) %>%
    inner_join(
      res_raw %>% select(gene, logFC_raw = logFC, adjP_raw = adj.P.Val, P_raw = P.Value),
      by = "gene"
    ) %>%
    mutate(
      direction_same = sign(logFC_main) == sign(logFC_raw),
      significant_main = adjP_main < adjp_cutoff & abs(logFC_main) >= logfc_cutoff,
      significant_raw = adjP_raw < adjp_cutoff & abs(logFC_raw) >= logfc_cutoff
    )

  comparison_df %>%
    summarise(
      n_genes_comunes = n(),
      correlacion_logFC = cor(logFC_main, logFC_raw, use = "complete.obs"),
      porcentaje_misma_direccion = mean(direction_same, na.rm = TRUE) * 100,
      significativos_main = sum(significant_main, na.rm = TRUE),
      significativos_raw = sum(significant_raw, na.rm = TRUE),
      significativos_ambos = sum(significant_main & significant_raw, na.rm = TRUE)
    ) %>%
    kable(digits = 3, caption = "Comparación global entre DEA principal y robustez")

  ggplot(comparison_df, aes(x = logFC_raw, y = logFC_main)) +
    geom_point(alpha = 0.75, size = 2) +
    geom_hline(yintercept = 0, linetype = "dashed") +
    geom_vline(xintercept = 0, linetype = "dashed") +
    labs(
      title = "Comparación de logFC: matriz sin corregir vs matriz corregida",
      x = "logFC matriz sin corregir ajustada por dataset",
      y = "logFC matriz corregida"
    ) +
    theme_minimal(base_size = 13) +
    theme(plot.title = element_text(face = "bold"))
}
```

# Guardado de resultados

```{r guardar_resultados}
output_dir <- file.path(project_root, "resultados", "dea_geo_tumor_response")
dir.create(output_dir, recursive = TRUE, showWarnings = FALSE)

write.csv(res_main, file = file.path(output_dir, "DEA_limma_geo_tumor_response_main.csv"), row.names = FALSE)
saveRDS(dea_main, file = file.path(output_dir, "DEA_limma_geo_tumor_response_main.rds"))

if (!is.null(res_raw)) {
  write.csv(res_raw, file = file.path(output_dir, "DEA_limma_geo_tumor_response_robustness_raw_adjusted_dataset.csv"), row.names = FALSE)
  saveRDS(dea_raw, file = file.path(output_dir, "DEA_limma_geo_tumor_response_robustness_raw_adjusted_dataset.rds"))
  write.csv(comparison_df, file = file.path(output_dir, "DEA_limma_geo_tumor_main_vs_robustness_comparison.csv"), row.names = FALSE)
}

list.files(output_dir, full.names = TRUE)
```

# Checklist final

```{r checklist}
checks <- tibble(
  comprobacion = c(
    "Objeto tumoral cargado",
    "Variable response_binary disponible",
    "Variable dataset disponible",
    "Muestras con response_binary filtradas",
    "Dos grupos de respuesta definidos",
    "Assay principal seleccionado",
    "Genes con NA excluidos",
    "Genes con varianza cero excluidos",
    "DEA principal con limma ejecutado",
    "Resultados principales guardados"
  ),
  resultado = c(
    inherits(se_tumor, "SummarizedExperiment"),
    "response_binary" %in% colnames(colData(se_tumor)),
    "dataset" %in% colnames(colData(se_tumor)),
    ncol(se_dea) > 0,
    nlevels(coldata_dea$response_group) == 2,
    assay_main %in% assayNames(se_tumor),
    prep_main$n_na_genes >= 0,
    prep_main$n_zero_var_genes >= 0,
    exists("res_main"),
    file.exists(file.path(output_dir, "DEA_limma_geo_tumor_response_main.csv"))
  )
)

checks %>%
  kable(caption = "Checklist final del DEA")
```

# Conclusión

Este análisis evalúa diferencias transcriptómicas entre respondedores y no respondedores en el bloque tumoral GEO integrado.

El análisis principal se realiza con `limma`, usando la matriz corregida por batch cuando está disponible. Además, se incluye un análisis de robustez usando la matriz sin corregir y ajustando por cohorte/dataset en el modelo. Esta comparación permite comprobar si los genes candidatos y la dirección del efecto son estables frente a la estrategia de corrección del efecto batch.
