---
title: "Exploración del objeto integrado SummarizedExperiment"
author: "TFM Melanoma Inmunoterapia"
output: html_document
---

```{r setup, message=FALSE, warning=FALSE}
library(SummarizedExperiment)
library(dplyr)
library(ggplot2)
```

# Rutas del proyecto

```{r}
project_root <- normalizePath(file.path("..", ".."), winslash = "/", mustWork = FALSE)
integrated_dir <- file.path(project_root, "integrated_dataset")

integrated_dir
```

# Cargar objeto integrado

```{r}
se_integrated <- readRDS(file.path(integrated_dir, "se_integrated_initial_geo.rds"))
se_integrated
```

# Dimensiones del objeto

```{r}
dim(se_integrated)
```

# Assays disponibles

```{r}
assayNames(se_integrated)
```

# Vista de la matriz de expresión

```{r}
expr <- assay(se_integrated)
expr[1:5, 1:5]
```

# Información de genes (rowData)

```{r}
head(rowData(se_integrated))
```

# Información clínica (colData)

```{r}
colnames(colData(se_integrated))
```

# Resumen por cohortes GEO

```{r}
if("dataset" %in% colnames(colData(se_integrated))){
  table(colData(se_integrated)$dataset)
}
```

# Resumen por tipo de muestra

```{r}
if("tissue" %in% colnames(colData(se_integrated))){
  table(colData(se_integrated)$tissue, useNA = "ifany")
}
```

# Resumen por respuesta

```{r}
if("response_binary" %in% colnames(colData(se_integrated))){
  table(colData(se_integrated)$response_binary, useNA = "ifany")
}
```

# Resumen por respuesta cruda

```{r}
if("response_raw" %in% colnames(colData(se_integrated))){
  table(colData(se_integrated)$response_raw, useNA = "ifany")
}
```

# Resumen por plataforma

```{r}
if("platform" %in% colnames(colData(se_integrated))){
  table(colData(se_integrated)$platform, useNA = "ifany")
}
```

# Variables clínicas disponibles

```{r}
as.data.frame(colData(se_integrated)) %>% 
  dplyr::select(where(~ !all(is.na(.)))) %>% 
  colnames()
```

# Metadatos del objeto

```{r}
metadata(se_integrated)
```

# Checklist final

```{r}
cat("Genes:", nrow(se_integrated), "\n")
cat("Muestras:", ncol(se_integrated), "\n")
cat("Assays:", assayNames(se_integrated), "\n")
cat("Variables clínicas:", ncol(colData(se_integrated)), "\n")
```
