---
title: "Exploracion de objetos GEO integrados por bloque"
author: "TFM Melanoma Inmunoterapia"
date: "`r Sys.Date()`"
output:
  html_document:
    toc: true
    toc_depth: 3
    number_sections: true
    theme: readable
---

```{r setup, include=FALSE}
library(SummarizedExperiment)
library(dplyr)
library(tibble)
library(knitr)
```

# Objetivo

Este documento sustituye la exploracion del objeto global inicial por una exploracion separada de:

- `se_integrated_geo_tumor.rds`: bloque principal tumoral.
- `se_integrated_geo_blood_sensitivity.rds`: bloque secundario de sangre/sensibilidad.

La separacion evita tratar la diferencia biologica entre tumor y sangre como si fuera solo un batch effect tecnico.

## Ficha del informe

| Elemento | Detalle |
|---|---|
| Entrada | `se_integrated_geo_tumor.rds`, `se_integrated_geo_blood_sensitivity.rds` y objeto global inicial si existe |
| Salida | HTML de exploracion y tablas de control de calidad |
| Decision metodologica | Confirmar que tumor y sangre quedan separados antes de PCA, batch y DEA |
| Checks clave | `tissue`, `dataset`, `platform`, `response_binary`, genes unicos y alineacion assay/colData |
| Uso posterior | Validar que el objeto tumoral es apto para analisis principales |

# Librerias

Este informe utiliza `SummarizedExperiment`, `dplyr`, `tibble` y `knitr` para cargar objetos, resumir metadatos y presentar tablas de control.

# Localizacion de objetos

```{r localizar_objetos}
project_root <- "C:/Users/sonia/Desktop/2_TFM_MELANOMA"
integrated_dir <- file.path(project_root, "integrated_dataset")

object_paths <- c(
  tumor = file.path(integrated_dir, "se_integrated_geo_tumor.rds"),
  blood = file.path(integrated_dir, "se_integrated_geo_blood_sensitivity.rds"),
  initial_global = file.path(integrated_dir, "se_integrated_initial_geo.rds")
)

file_check <- tibble(
  object = names(object_paths),
  path = unname(object_paths),
  exists = file.exists(object_paths)
)

kable(file_check)

if (!all(file.exists(object_paths[c("tumor", "blood")]))) {
  stop("Falta el objeto tumoral o el objeto de sangre. Ejecuta primero la reconstruccion por bloques.")
}
```

# Carga de objetos

```{r cargar_objetos}
se_tumor <- readRDS(object_paths[["tumor"]])
se_blood <- readRDS(object_paths[["blood"]])

stopifnot(inherits(se_tumor, "SummarizedExperiment"))
stopifnot(inherits(se_blood, "SummarizedExperiment"))

se_tumor
se_blood
```

# Resumen general

```{r resumen_general}
summarise_se <- function(se_obj, object_name) {
  block_name <- metadata(se_obj)$block_name
  if (is.null(block_name)) block_name <- NA_character_

  tibble(
    object = object_name,
    n_genes = nrow(se_obj),
    n_samples = ncol(se_obj),
    assays = paste(assayNames(se_obj), collapse = ", "),
    n_coldata_vars = ncol(colData(se_obj)),
    block_name = block_name
  )
}

summary_objects <- bind_rows(
  summarise_se(se_tumor, "tumor_principal"),
  summarise_se(se_blood, "blood_sensitivity")
)

kable(summary_objects, caption = "Resumen de objetos integrados por bloque")
```

# Distribucion de metadatos

```{r resumen_coldata}
summarise_coldata <- function(se_obj, object_name) {
  cd <- as.data.frame(colData(se_obj))
  out <- list()

  for (var in c("dataset", "tissue", "platform", "response_binary", "response_raw")) {
    if (var %in% colnames(cd)) {
      out[[var]] <- cd %>%
        count(.data[[var]], name = "n") %>%
        mutate(
          value = as.character(.data[[var]]),
          variable = var,
          object = object_name
        ) %>%
        select(object, variable, value, n)
    }
  }

  bind_rows(out)
}

summary_coldata <- bind_rows(
  summarise_coldata(se_tumor, "tumor_principal"),
  summarise_coldata(se_blood, "blood_sensitivity")
)

kable(summary_coldata, caption = "Resumen de dataset, tejido, plataforma y respuesta")
```

# Balance de respuesta por cohorte

```{r balance_respuesta}
balance_response <- function(se_obj, object_name) {
  cd <- as.data.frame(colData(se_obj))
  if (!all(c("dataset", "response_binary") %in% colnames(cd))) {
    return(tibble())
  }

  cd %>%
    count(dataset, response_binary, name = "n") %>%
    mutate(object = object_name) %>%
    arrange(object, dataset, response_binary)
}

balance <- bind_rows(
  balance_response(se_tumor, "tumor_principal"),
  balance_response(se_blood, "blood_sensitivity")
)

kable(balance, caption = "Balance de respondedores/no respondedores por cohorte")
```

# Comparacion con objeto global inicial

```{r comparar_global}
if (file.exists(object_paths[["initial_global"]])) {
  se_initial <- readRDS(object_paths[["initial_global"]])

  comparison <- tibble(
    object = c("global_inicial_tumor_sangre", "tumor_principal", "blood_sensitivity"),
    n_genes = c(nrow(se_initial), nrow(se_tumor), nrow(se_blood)),
    n_samples = c(ncol(se_initial), ncol(se_tumor), ncol(se_blood))
  )

  kable(comparison, caption = "Comparacion de genes comunes con y sin separar sangre")
}
```

# Checks finales

```{r checks_finales}
cd_tumor <- as.data.frame(colData(se_tumor))
cd_blood <- as.data.frame(colData(se_blood))

checks <- tibble(
  check = c(
    "Objeto tumoral contiene solo tissue Tumor",
    "Objeto sangre contiene solo tissue Blood",
    "GSE91061 no esta en el bloque tumoral",
    "Objetos tienen genes unicos",
    "colnames assay y rownames colData alineados"
  ),
  status = c(
    all(unique(cd_tumor$tissue) == "Tumor"),
    all(unique(cd_blood$tissue) == "Blood"),
    !"GSE91061" %in% unique(cd_tumor$dataset),
    !anyDuplicated(rownames(se_tumor)) && !anyDuplicated(rownames(se_blood)),
    identical(colnames(assay(se_tumor, "expr")), rownames(colData(se_tumor))) &&
      identical(colnames(assay(se_blood, "expr")), rownames(colData(se_blood)))
  )
)

kable(checks, caption = "Checks finales de exploracion por bloques")

if (!all(checks$status)) {
  stop("Alguno de los checks finales no se cumple. Revisar antes de PCA/batch.")
}
```

# Conclusion

El objeto recomendado para los analisis principales es `se_integrated_geo_tumor.rds`. El objeto `se_integrated_geo_blood_sensitivity.rds` queda documentado como analisis secundario de sensibilidad.
