---
title: "Integración inicial de cohortes GEO en SummarizedExperiment"
author: "TFM Melanoma Inmunoterapia"
output: html_document
---

# 1. Objetivo

Este documento realiza una **integración inicial robusta** de las cohortes GEO procesadas como `SummarizedExperiment`:

- `GSE78220`
- `GSE91061`
- `GSE215868`
- `GSE211645`

Esta versión está preparada para:

- detectar si no existen genes comunes entre todas las cohortes,
- evitar errores de compilación cuando la intersección sea vacía,
- generar tablas diagnósticas de solapamiento génico,
- y dejar claro si la integración global de las cuatro cohortes es viable tal como están ahora mismo.

---

# 2. Librerías necesarias

```{r}
if (!requireNamespace("BiocManager", quietly = TRUE))
  install.packages("BiocManager")

pkgs <- c(
  "SummarizedExperiment",
  "S4Vectors",
  "dplyr",
  "tibble",
  "purrr",
  "stringr"
)

for (p in pkgs) {
  if (!requireNamespace(p, quietly = TRUE)) {
    if (p %in% c("SummarizedExperiment", "S4Vectors")) {
      BiocManager::install(p, ask = FALSE, update = FALSE)
    } else {
      install.packages(p)
    }
  }
}

library(SummarizedExperiment)
library(S4Vectors)
library(dplyr)
library(tibble)
library(purrr)
library(stringr)
```

---

# 3. Rutas del proyecto

```{r}
project_root <- normalizePath(file.path("..", ".."), winslash = "/", mustWork = FALSE)

se_dir <- file.path(project_root, "SummarizedExperiment_objects")
integrated_dir <- file.path(project_root, "integrated_dataset")
results_dir <- file.path(project_root, "resultados")
figures_dir <- file.path(project_root, "figuras")

dir.create(integrated_dir, recursive = TRUE, showWarnings = FALSE)
dir.create(results_dir, recursive = TRUE, showWarnings = FALSE)
dir.create(figures_dir, recursive = TRUE, showWarnings = FALSE)

project_root
se_dir
integrated_dir
results_dir
figures_dir
list.files(se_dir)
```

---

# 4. Localización de los objetos SummarizedExperiment

```{r}
se_files <- c(
  GSE78220 = file.path(se_dir, "se_gse78220.rds"),
  GSE91061 = file.path(se_dir, "se_gse91061.rds"),
  GSE215868 = file.path(se_dir, "se_gse215868.rds"),
  GSE211645 = file.path(se_dir, "se_gse211645.rds")
)

se_files
file.exists(se_files)
```

```{r}
if (!all(file.exists(se_files))) {
  missing_files <- names(se_files)[!file.exists(se_files)]
  stop(
    paste0(
      "Faltan los siguientes archivos SummarizedExperiment: ",
      paste(missing_files, collapse = ", "),
      ". Revisa la carpeta SummarizedExperiment_objects."
    )
  )
}
```

---

# 5. Carga de los contenedores individuales

```{r}
se_list <- lapply(se_files, readRDS)

names(se_list)
lapply(se_list, class)
```

---

# 6. Resumen inicial de cada cohorte

```{r}
se_summary <- purrr::imap_dfr(se_list, function(se_obj, dataset_name) {
  tibble::tibble(
    dataset = dataset_name,
    n_genes = nrow(se_obj),
    n_samples = ncol(se_obj),
    coldata_cols = paste(colnames(as.data.frame(colData(se_obj))), collapse = "; "),
    rowdata_cols = paste(colnames(as.data.frame(rowData(se_obj))), collapse = "; ")
  )
})

se_summary
```

---

# 7. Identificación del identificador génico en cada cohorte

La prioridad será:

1. `gene_symbol`
2. `gene_id`
3. `rownames`

```{r}
get_gene_ids <- function(se_obj) {
  rd <- as.data.frame(rowData(se_obj))

  if ("gene_symbol" %in% colnames(rd)) {
    ids <- as.character(rd$gene_symbol)
    source <- "gene_symbol"
  } else if ("gene_id" %in% colnames(rd)) {
    ids <- as.character(rd$gene_id)
    source <- "gene_id"
  } else {
    ids <- rownames(se_obj)
    source <- "rownames"
  }

  ids <- trimws(ids)
  ids[ids == ""] <- NA_character_

  list(ids = ids, source = source)
}

gene_info_list <- lapply(se_list, get_gene_ids)

gene_id_summary <- tibble::tibble(
  dataset = names(gene_info_list),
  id_source = sapply(gene_info_list, function(x) x$source),
  n_total = sapply(gene_info_list, function(x) length(x$ids)),
  n_non_na = sapply(gene_info_list, function(x) sum(!is.na(x$ids))),
  n_unique = sapply(gene_info_list, function(x) length(unique(na.omit(x$ids))))
)

gene_id_summary
```

---

# 8. Conjuntos génicos únicos por cohorte

```{r}
gene_sets <- lapply(gene_info_list, function(x) unique(na.omit(x$ids)))

lapply(gene_sets, length)
```

---

# 9. Solapamiento génico por pares

Este bloque es muy importante para diagnosticar si la integración global de las cuatro cohortes es viable.

```{r}
dataset_names <- names(gene_sets)

pairwise_overlap <- do.call(
  rbind,
  lapply(dataset_names, function(d1) {
    do.call(
      rbind,
      lapply(dataset_names, function(d2) {
        data.frame(
          dataset_1 = d1,
          dataset_2 = d2,
          n_overlap = length(intersect(gene_sets[[d1]], gene_sets[[d2]])),
          stringsAsFactors = FALSE
        )
      })
    )
  })
)

pairwise_overlap
```

---

# 10. Intersección global de genes

```{r}
common_genes <- Reduce(intersect, gene_sets)

length(common_genes)
head(common_genes, 30)
```

---

# 11. Diagnóstico de viabilidad de integración global

```{r}
integration_diagnostic <- tibble::tibble(
  criterio = c(
    "Número de cohortes",
    "Genes comunes entre las 4 cohortes",
    "Integración global de las 4 cohortes viable"
  ),
  valor = c(
    length(se_list),
    length(common_genes),
    ifelse(length(common_genes) > 0, "Sí", "No")
  )
)

integration_diagnostic
```

---

# 12. Interpretación preliminar

```{r}
if (length(common_genes) == 0) {
  cat("No existen genes comunes entre las 4 cohortes usando los identificadores actuales.\n")
  cat("Esto suele ocurrir por heterogeneidad de plataformas o por diferencias de nomenclatura génica.\n")
  cat("En este caso no debe intentarse todavía construir una matriz integrada global.\n")
} else {
  cat("Sí existen genes comunes entre las 4 cohortes.\n")
}
```

---

# 13. Tabla resumen para memoria

```{r}
cohort_summary <- tibble::tibble(
  dataset = names(se_list),
  n_genes_originales = sapply(se_list, nrow),
  n_muestras = sapply(se_list, ncol),
  id_genico_usado = sapply(gene_info_list, function(x) x$source),
  n_genes_unicos = sapply(gene_sets, length),
  n_genes_comunes_globales = length(common_genes)
)

cohort_summary
```

```{r}
cohort_summary_file <- file.path(results_dir, "tabla_resumen_cohortes_geo.csv")
write.csv(cohort_summary, cohort_summary_file, row.names = FALSE)

pairwise_overlap_file <- file.path(results_dir, "tabla_solapamiento_genico_pares.csv")
write.csv(pairwise_overlap, pairwise_overlap_file, row.names = FALSE)

diagnostic_file <- file.path(results_dir, "diagnostico_integracion_global.csv")
write.csv(integration_diagnostic, diagnostic_file, row.names = FALSE)

cohort_summary_file
pairwise_overlap_file
diagnostic_file
```

---

# 14. Integración solo si existe intersección global

```{r}
if (length(common_genes) > 0) {

  subset_to_common_genes <- function(se_obj, common_genes) {
    rd <- as.data.frame(rowData(se_obj))

    if ("gene_symbol" %in% colnames(rd)) {
      gene_ids <- as.character(rd$gene_symbol)
    } else if ("gene_id" %in% colnames(rd)) {
      gene_ids <- as.character(rd$gene_id)
    } else {
      gene_ids <- rownames(se_obj)
    }

    gene_ids <- trimws(gene_ids)
    keep <- which(!is.na(gene_ids) & gene_ids %in% common_genes)
    se_sub <- se_obj[keep, ]

    rd_sub <- as.data.frame(rowData(se_sub))

    if ("gene_symbol" %in% colnames(rd_sub)) {
      ids_sub <- as.character(rd_sub$gene_symbol)
    } else if ("gene_id" %in% colnames(rd_sub)) {
      ids_sub <- as.character(rd_sub$gene_id)
    } else {
      ids_sub <- rownames(se_sub)
    }

    ids_sub <- trimws(ids_sub)
    rownames(se_sub) <- ids_sub

    se_sub
  }

  se_common_list <- lapply(se_list, subset_to_common_genes, common_genes = common_genes)

  se_common_list <- lapply(se_common_list, function(se_obj) {
    se_obj[common_genes, ]
  })

  expr_integrated <- do.call(cbind, lapply(se_common_list, function(se_obj) assay(se_obj, "expr")))

  dim(expr_integrated)

  if (nrow(expr_integrated) > 0 && ncol(expr_integrated) > 0) {
    expr_integrated[1:min(5, nrow(expr_integrated)), 1:min(5, ncol(expr_integrated))]
  }

  coldata_integrated <- purrr::imap_dfr(se_common_list, function(se_obj, dataset_name) {
    cd <- as.data.frame(colData(se_obj))
    if (!"dataset" %in% colnames(cd)) {
      cd$dataset <- dataset_name
    }
    cd$cohort <- dataset_name
    cd
  })

  rownames(coldata_integrated) <- colnames(expr_integrated)

  stopifnot(identical(colnames(expr_integrated), rownames(coldata_integrated)))

  rowdata_integrated <- data.frame(
    gene_symbol = common_genes,
    stringsAsFactors = FALSE
  )
  rownames(rowdata_integrated) <- common_genes

  se_integrated_initial <- SummarizedExperiment(
    assays = list(expr = expr_integrated),
    colData = S4Vectors::DataFrame(coldata_integrated),
    rowData = S4Vectors::DataFrame(rowdata_integrated)
  )

  metadata(se_integrated_initial)$description <- "Integración inicial de cohortes GEO de melanoma tratadas con inmunoterapia"
  metadata(se_integrated_initial)$datasets_included <- names(se_common_list)
  metadata(se_integrated_initial)$n_datasets <- length(se_common_list)
  metadata(se_integrated_initial)$n_common_genes <- length(common_genes)
  metadata(se_integrated_initial)$integration_stage <- "Inicial, previo a corrección de batch effect"
  metadata(se_integrated_initial)$date_created <- Sys.Date()

  integrated_file <- file.path(integrated_dir, "se_integrated_initial_geo.rds")
  saveRDS(se_integrated_initial, integrated_file)

  integrated_file
  se_integrated_initial

} else {

  integrated_file <- NA_character_

  cat("No se ha generado se_integrated_initial_geo.rds porque la intersección global de genes es 0.\n")
}
```

---

# 15. Checklist de integración inicial

```{r}
checklist_integracion_inicial <- tibble::tibble(
  paso = c(
    "Objetos SummarizedExperiment localizados",
    "Objetos cargados correctamente",
    "Identificador génico revisado",
    "Solapamiento génico por pares calculado",
    "Intersección global calculada",
    "Integración global ejecutada",
    "Objeto integrado guardado"
  ),
  estado = c(
    ifelse(all(file.exists(se_files)), "Sí", "No"),
    ifelse(length(se_list) == 4, "Sí", "No"),
    "Sí",
    "Sí",
    "Sí",
    ifelse(length(common_genes) > 0, "Sí", "No: sin genes comunes"),
    ifelse(!is.na(integrated_file) && file.exists(integrated_file), "Sí", "No")
  )
)

checklist_integracion_inicial
```

---

# 16. Conclusión

En este documento se ha realizado una **evaluación robusta de la integración inicial** de las cohortes GEO previamente procesadas como `SummarizedExperiment`.

Se ha:

- cargado cada cohorte individual,
- inspeccionado su estructura transcriptómica y clínica,
- identificado el tipo de identificador génico disponible en cada dataset,
- calculado el solapamiento génico por pares,
- y evaluado si existe una intersección global utilizable entre las cuatro cohortes.

Si la intersección global resulta vacía, eso indica que **no debe forzarse todavía una integración global de las cuatro cohortes** y que el siguiente paso metodológico será reconsiderar la estrategia de integración, por ejemplo:

- integrar por subconjuntos de plataformas,
- armonizar nomenclatura génica,
- o trabajar con análisis separados RNA-seq vs NanoString.
