---
title: "PCA pre-batch del bloque tumoral GEO"
author: "TFM Melanoma Inmunoterapia"
date: "`r Sys.Date()`"
output:
  html_document:
    toc: true
    toc_depth: 3
    number_sections: true
    theme: readable
    df_print: paged
---

```{r setup, include=FALSE}
knitr::opts_chunk$set(
  echo = TRUE,
  message = FALSE,
  warning = FALSE,
  fig.width = 8,
  fig.height = 6
)
```

# Objetivo

Este documento realiza una exploración mediante **PCA pre-batch** del bloque tumoral de cohortes GEO integrado previamente.

El objetivo es visualizar la estructura global de los datos antes de aplicar cualquier corrección de batch effect, coloreando las muestras por:

- cohorte / dataset GEO,
- plataforma,
- respuesta binaria a inmunoterapia,
- y, si está disponible, tratamiento.

Este análisis permite evaluar si la principal fuente de variación está asociada a diferencias técnicas o de cohorte antes de realizar análisis posteriores como corrección de batch, análisis diferencial o modelos predictivos.

## Ficha del informe

| Elemento | Detalle |
|---|---|
| Entrada | `integrated_dataset/se_integrated_geo_tumor.rds` |
| Salida | Scores PCA, varianza explicada y objeto `prcomp` en `resultados/pca_prebatch/` |
| Decision metodologica | Explorar la estructura de los datos antes de cualquier correccion |
| Visualizaciones clave | PCA por dataset, plataforma, respuesta binaria y tratamiento si existe |
| Uso posterior | Justificar la correccion de batch y comparar con el PCA post-batch |

# Librerías

```{r librerias}
required_packages <- c(
  "SummarizedExperiment",
  "dplyr",
  "ggplot2",
  "tibble",
  "knitr",
  "here"
)

missing_packages <- required_packages[!required_packages %in% rownames(installed.packages())]

if (length(missing_packages) > 0) {
  stop(
    "Faltan paquetes necesarios: ",
    paste(missing_packages, collapse = ", "),
    "\nInstálalos antes de compilar este documento."
  )
}

library(SummarizedExperiment)
library(dplyr)
library(ggplot2)
library(tibble)
library(knitr)
library(here)
```

# Localización del objeto tumoral

Este Rmd intenta localizar automáticamente el objeto tumoral generado en la reconstrucción previa.  
Si tu archivo tiene otro nombre o está en otra carpeta, modifica manualmente `candidate_paths`.

```{r localizar_objeto_tumor}
# Nombre esperado según el Rmd de reconstrucción v4:
# integrated_dataset/se_integrated_geo_tumor.rds

object_filename <- "se_integrated_geo_tumor.rds"

possible_roots <- unique(normalizePath(c(
  getwd(),
  file.path(getwd(), ".."),
  file.path(getwd(), "..", ".."),
  here::here(),
  "C:/Users/sonia/Desktop/2_TFM_MELANOMA"
), winslash = "/", mustWork = FALSE))

candidate_paths <- unique(c(
  file.path(possible_roots, "integrated_dataset", object_filename),
  file.path(possible_roots, "data", "processed", object_filename),
  file.path(possible_roots, "results", object_filename),
  file.path(possible_roots, "objects", object_filename),
  file.path(possible_roots, object_filename),
  object_filename
))

existing_paths <- candidate_paths[file.exists(candidate_paths)]

if (length(existing_paths) == 0) {
  recursive_hits <- unlist(lapply(possible_roots, function(root) {
    if (dir.exists(root)) {
      list.files(
        path = root,
        pattern = paste0("^", object_filename, "$"),
        recursive = TRUE,
        full.names = TRUE
      )
    } else {
      character(0)
    }
  }))
  existing_paths <- unique(recursive_hits[file.exists(recursive_hits)])
}

if (length(existing_paths) == 0) {
  diagnostic <- tibble::tibble(
    ruta_candidata = candidate_paths,
    existe = file.exists(candidate_paths)
  )
  print(diagnostic)
  stop(
    "No se ha encontrado el objeto tumoral .rds.\n",
    "El archivo esperado es: integrated_dataset/se_integrated_geo_tumor.rds\n",
    "Comprueba que el Rmd anterior generó ese archivo o actualiza candidate_paths."
  )
}

tumor_rds_path <- normalizePath(existing_paths[1], winslash = "/", mustWork = TRUE)
project_root <- normalizePath(file.path(dirname(tumor_rds_path), ".."), winslash = "/", mustWork = FALSE)
tumor_rds_path
project_root
```

# Carga del objeto tumoral

```{r cargar_objeto_tumor}
se_tumor <- readRDS(tumor_rds_path)

se_tumor
```

# Validaciones iniciales

```{r validaciones_iniciales}
stopifnot(inherits(se_tumor, "SummarizedExperiment"))

assay_names <- assayNames(se_tumor)
assay_names

if ("expr" %in% assay_names) {
  assay_to_use <- "expr"
} else {
  assay_to_use <- assay_names[1]
  warning("No existe un assay llamado 'expr'. Se utilizará el primer assay disponible: ", assay_to_use)
}

expr <- assay(se_tumor, assay_to_use)
coldata <- as.data.frame(colData(se_tumor))

cat("Assay utilizado:", assay_to_use, "\n")
cat("Número de genes:", nrow(expr), "\n")
cat("Número de muestras:", ncol(expr), "\n")
cat("Número de filas en colData:", nrow(coldata), "\n")

stopifnot(ncol(expr) == nrow(coldata))

if (!identical(colnames(expr), rownames(coldata))) {
  warning("colnames(expr) y rownames(colData) no son idénticos. Se forzará sample_id a partir de colnames(expr).")
  rownames(coldata) <- colnames(expr)
}

stopifnot(identical(colnames(expr), rownames(coldata)))
```

# Resumen del bloque tumoral

```{r resumen_bloque_tumoral}
summary_table <- tibble(
  elemento = c("Genes", "Muestras", "Assay utilizado", "Variables clínicas"),
  valor = c(nrow(expr), ncol(expr), assay_to_use, ncol(coldata))
)

kable(summary_table, caption = "Resumen general del objeto tumoral")
```

## Variables clínicas disponibles

```{r variables_clinicas}
clinical_vars <- tibble(
  variable = colnames(coldata),
  n_no_na = sapply(coldata, function(x) sum(!is.na(x))),
  n_unique = sapply(coldata, function(x) length(unique(na.omit(x))))
)

kable(clinical_vars, caption = "Variables clínicas disponibles en colData")
```

# Distribución de muestras

## Por dataset

```{r distribucion_dataset}
if ("dataset" %in% colnames(coldata)) {
  tab_dataset <- as.data.frame(table(coldata$dataset, useNA = "ifany"))
  colnames(tab_dataset) <- c("dataset", "n_muestras")
  kable(tab_dataset, caption = "Distribución de muestras por dataset")
} else {
  cat("No existe la variable 'dataset' en colData.\n")
}
```

## Por plataforma

```{r distribucion_platform}
if ("platform" %in% colnames(coldata)) {
  tab_platform <- as.data.frame(table(coldata$platform, useNA = "ifany"))
  colnames(tab_platform) <- c("platform", "n_muestras")
  kable(tab_platform, caption = "Distribución de muestras por plataforma")
} else {
  cat("No existe la variable 'platform' en colData.\n")
}
```

## Por respuesta binaria

```{r distribucion_response_binary}
if ("response_binary" %in% colnames(coldata)) {
  tab_response <- as.data.frame(table(coldata$response_binary, useNA = "ifany"))
  colnames(tab_response) <- c("response_binary", "n_muestras")
  kable(tab_response, caption = "Distribución de muestras por respuesta binaria")
} else {
  cat("No existe la variable 'response_binary' en colData.\n")
}
```

## Balance respuesta por dataset

```{r balance_response_dataset}
if (all(c("dataset", "response_binary") %in% colnames(coldata))) {
  tab_response_dataset <- as.data.frame(table(
    dataset = coldata$dataset,
    response_binary = coldata$response_binary,
    useNA = "ifany"
  ))
  kable(tab_response_dataset, caption = "Balance de respuesta binaria por dataset")
} else {
  cat("No están disponibles simultáneamente 'dataset' y 'response_binary'.\n")
}
```

# Preparación de la matriz para PCA

El PCA se calcula sobre las muestras, por lo que se transpone la matriz de expresión para que las filas sean muestras y las columnas genes.

Además, se filtran genes con varianza cero y, de forma opcional, se elimina el 25% de genes con menor varianza para reducir ruido.

```{r preparar_matriz_pca}
expr_mat <- as.matrix(expr)

# Comprobar valores no finitos
n_non_finite <- sum(!is.finite(expr_mat))
cat("Valores no finitos en la matriz de expresión:", n_non_finite, "\n")

if (n_non_finite > 0) {
  stop("La matriz de expresión contiene valores no finitos. Revisa NA, Inf o -Inf antes del PCA.")
}

# Genes con varianza > 0
gene_variance <- apply(expr_mat, 1, var, na.rm = TRUE)
summary(gene_variance)

expr_var <- expr_mat[gene_variance > 0, , drop = FALSE]
cat("Genes retenidos tras eliminar varianza cero:", nrow(expr_var), "\n")

# Filtro suave por varianza: conservar el 75% más variable
variance_cutoff <- quantile(gene_variance[gene_variance > 0], probs = 0.25, na.rm = TRUE)
expr_var_filtered <- expr_mat[gene_variance > variance_cutoff, , drop = FALSE]
cat("Genes retenidos tras filtro de varianza 25%:", nrow(expr_var_filtered), "\n")

# Matriz final: muestras x genes
expr_pca <- t(expr_var_filtered)

stopifnot(nrow(expr_pca) == nrow(coldata))
```

# Cálculo del PCA pre-batch

```{r calcular_pca}
pca <- prcomp(expr_pca, center = TRUE, scale. = TRUE)

var_exp <- (pca$sdev^2 / sum(pca$sdev^2)) * 100

pca_df <- as.data.frame(pca$x[, 1:5, drop = FALSE]) %>%
  rownames_to_column("sample_id_pca")

meta_df <- coldata %>%
  rownames_to_column("sample_id_pca")

pca_df <- left_join(pca_df, meta_df, by = "sample_id_pca")

head(pca_df)
```

## Varianza explicada

```{r varianza_explicada}
variance_table <- tibble(
  componente = paste0("PC", seq_along(var_exp)),
  varianza_explicada_pct = round(var_exp, 2),
  varianza_acumulada_pct = round(cumsum(var_exp), 2)
) %>%
  slice(1:10)

kable(variance_table, caption = "Porcentaje de varianza explicada por los primeros componentes principales")
```

# Función auxiliar de PCA

```{r funcion_plot_pca}
plot_pca <- function(data, color_var, title_suffix) {
  if (!color_var %in% colnames(data)) {
    message("No existe la variable ", color_var, ". Se omite este gráfico.")
    return(NULL)
  }

  ggplot(data, aes(x = PC1, y = PC2, color = .data[[color_var]])) +
    geom_point(size = 3, alpha = 0.85) +
    labs(
      title = paste("PCA pre-batch tumoral -", title_suffix),
      x = paste0("PC1 (", round(var_exp[1], 1), "%)"),
      y = paste0("PC2 (", round(var_exp[2], 1), "%)"),
      color = color_var
    ) +
    theme_minimal(base_size = 13) +
    theme(
      plot.title = element_text(face = "bold"),
      legend.position = "right"
    )
}
```

# PCA coloreado por dataset

```{r pca_dataset, fig.cap="PCA pre-batch del bloque tumoral coloreado por dataset GEO."}
plot_pca(pca_df, "dataset", "coloreado por dataset")
```

# PCA coloreado por plataforma

```{r pca_platform, fig.cap="PCA pre-batch del bloque tumoral coloreado por plataforma."}
plot_pca(pca_df, "platform", "coloreado por plataforma")
```

# PCA coloreado por respuesta binaria

```{r pca_response_binary, fig.cap="PCA pre-batch del bloque tumoral coloreado por respuesta binaria."}
plot_pca(pca_df, "response_binary", "coloreado por respuesta binaria")
```

# PCA coloreado por tratamiento, si está disponible

```{r pca_treatment, fig.cap="PCA pre-batch del bloque tumoral coloreado por tratamiento, si la variable está disponible."}
possible_treatment_vars <- c("treatment", "therapy", "treatment_type", "ici_type", "drug", "regimen")
existing_treatment_vars <- possible_treatment_vars[possible_treatment_vars %in% colnames(pca_df)]

if (length(existing_treatment_vars) > 0) {
  treatment_var <- existing_treatment_vars[1]
  plot_pca(pca_df, treatment_var, paste("coloreado por", treatment_var))
} else {
  cat("No se ha encontrado una variable clara de tratamiento entre:",
      paste(possible_treatment_vars, collapse = ", "), "\n")
}
```

# PCA PC1 vs PC3

```{r pca_pc1_pc3_dataset, fig.cap="PCA pre-batch PC1 vs PC3 coloreado por dataset."}
if ("dataset" %in% colnames(pca_df)) {
  ggplot(pca_df, aes(x = PC1, y = PC3, color = dataset)) +
    geom_point(size = 3, alpha = 0.85) +
    labs(
      title = "PCA pre-batch tumoral - PC1 vs PC3 por dataset",
      x = paste0("PC1 (", round(var_exp[1], 1), "%)"),
      y = paste0("PC3 (", round(var_exp[3], 1), "%)"),
      color = "dataset"
    ) +
    theme_minimal(base_size = 13) +
    theme(plot.title = element_text(face = "bold"))
} else {
  cat("No existe la variable 'dataset'.\n")
}
```

# Guardado de resultados del PCA

```{r guardar_resultados_pca}
output_dir <- file.path(project_root, "resultados", "pca_prebatch")
dir.create(output_dir, recursive = TRUE, showWarnings = FALSE)

pca_scores_path <- file.path(output_dir, "pca_prebatch_tumor_scores.csv")
variance_path <- file.path(output_dir, "pca_prebatch_tumor_variance_explained.csv")
pca_object_path <- file.path(output_dir, "pca_prebatch_tumor_prcomp.rds")

write.csv(pca_df, pca_scores_path, row.names = FALSE)
write.csv(variance_table, variance_path, row.names = FALSE)
saveRDS(pca, pca_object_path)

cat("Scores PCA guardados en:", pca_scores_path, "\n")
cat("Varianza explicada guardada en:", variance_path, "\n")
cat("Objeto prcomp guardado en:", pca_object_path, "\n")
```

# Checklist final

```{r checklist_final}
checklist <- tibble(
  comprobacion = c(
    "Objeto cargado como SummarizedExperiment",
    "Assay seleccionado correctamente",
    "Número de muestras en expr coincide con colData",
    "Nombres de muestras alineados",
    "Genes con varianza cero eliminados",
    "PCA calculado correctamente",
    "Resultados PCA guardados"
  ),
  estado = c(
    inherits(se_tumor, "SummarizedExperiment"),
    assay_to_use %in% assayNames(se_tumor),
    ncol(expr) == nrow(coldata),
    identical(colnames(expr), rownames(coldata)),
    nrow(expr_var) <= nrow(expr_mat),
    exists("pca") && inherits(pca, "prcomp"),
    file.exists(pca_scores_path) && file.exists(variance_path) && file.exists(pca_object_path)
  )
)

kable(checklist, caption = "Checklist final del análisis PCA pre-batch")
```

# Conclusión metodológica

Este documento genera el PCA pre-batch del bloque tumoral de GEO antes de aplicar cualquier corrección de batch effect.

La interpretación esperada es la siguiente:

- Si las muestras se agrupan principalmente por `dataset` o `platform`, esto sugiere la presencia de batch effect asociado a cohorte o tecnología.
- Si la separación por `response_binary` es menor que la separación por cohorte/plataforma, esto refuerza la necesidad de corregir o ajustar por batch antes de análisis diferencial o modelos predictivos.
- Este análisis justifica metodológicamente el siguiente paso: aplicar una estrategia de corrección de batch effect y comparar el PCA antes y después de dicha corrección.
