---
title: "Titulo del analisis"
author: "TFM Melanoma Inmunoterapia"
date: "`r Sys.Date()`"
output:
  html_document:
    toc: true
    toc_depth: 3
    number_sections: true
    theme: readable
    df_print: paged
---

```{r setup, include=FALSE}
knitr::opts_chunk$set(
  echo = TRUE,
  message = FALSE,
  warning = FALSE,
  fig.width = 8,
  fig.height = 6
)
```

# Objetivo

Explicar en pocas lineas que pregunta responde este informe y donde encaja dentro del pipeline.

## Ficha del informe

| Elemento | Detalle |
|---|---|
| Entrada | Archivo u objeto que se carga |
| Salida | Archivos, tablas o figuras generadas |
| Decision metodologica | Criterio principal usado en este analisis |
| Checks clave | Validaciones que deben cumplirse |
| Uso posterior | Que informe o paso depende de este resultado |

# Librerias

```{r librerias}
required_packages <- c(
  "dplyr",
  "tibble",
  "knitr"
)

for (pkg in required_packages) {
  if (!requireNamespace(pkg, quietly = TRUE)) {
    stop(paste("Falta instalar el paquete:", pkg))
  }
}

library(dplyr)
library(tibble)
library(knitr)
```

# Rutas y carga de datos

```{r rutas_carga}
project_root <- "C:/Users/sonia/Desktop/2_TFM_MELANOMA"
```

# Validaciones iniciales

```{r validaciones_iniciales}
# stopifnot(...)
```

# Resumen de datos

```{r resumen_datos}
# Tablas de dimensiones, variables y balance de grupos.
```

# Analisis principal

```{r analisis_principal}
# Codigo del analisis.
```

# Resultados

```{r resultados}
# Tablas y figuras principales.
```

# Guardado de resultados

```{r guardado}
# write.csv(...)
# saveRDS(...)
```

# Checklist final

```{r checklist_final}
checks <- tibble(
  comprobacion = c(
    "Datos cargados",
    "Analisis ejecutado",
    "Resultados guardados"
  ),
  estado = c(
    TRUE,
    TRUE,
    TRUE
  )
)

kable(checks)

if (!all(checks$estado)) {
  stop("Alguno de los checks finales no se cumple.")
}
```

# Conclusion metodologica

Cerrar el informe explicando que se ha observado, que limitaciones hay y cual es el siguiente paso.
